ACORDAO-COMPLETO-2338594

ACÓRDÃO 1649/2020 ATA 23/2020 - PLENÁRIO

VISTOS, relatados e discutidos estes autos de tomada de contas especial instaurada por força do item 9.3 do Acórdão 1544/2016-TCU-Plenário em desfavor do Sr. Evander Luiz Ferreira, Presidente do CRQ/MS, bem como de conselheiros dos Conselhos Federal e Regional de Química do Mato Grosso do Sul, ante o pagamento indevido ao mencionado Presidente de valores a título de diárias, reembolso por quilômetro rodado e auxílio de representação no período de abril de 2008 a janeiro de 2015.
ACORDAM os Ministros do Tribunal de Contas da União, reunidos em sessão do Plenário, em:
9.1. julgar irregulares as contas do Sr. Evander Luiz Ferreira, com fundamento nos arts. 1º, inciso I, 16, inciso III, alínea "c", da Lei 8.443/1992 c/c os arts. 19 e 23, inciso III, da mesma Lei, e com os arts. 1º, inciso I, 209, inciso III, 210 e 214, inciso III, do Regimento Interno deste Tribunal, e condená-lo ao pagamento das quantias a seguir especificadas, com a fixação do prazo de quinze dias, a contar da notificação, para comprovar, perante o Tribunal (art. 214, inciso III, alínea "a", do Regimento Interno) , o recolhimento da dívida aos cofres do Conselho Regional de Química de Mato Grosso do Sul (CRQ/MS-CRQ-XXª Região) , atualizada monetariamente e acrescida dos juros de mora, calculados a partir da data discriminada, até a data do recolhimento, na forma prevista na legislação em vigor;
9.1.1. Valores referentes a pagamentos indevidos de diárias
	Ano 2008
	Valores recebidos a título de Diárias (R$) 
	Data 

	Abril
	780,00
	02/05/2008

	Maio
	5.200,00
	31/05/2005

	Junho 
	6.940,00
	30/06/2008

	Julho 
	6.760,00
	31/07/2008

	Agosto
	5.900,00
	30/08/2008

	Setembro
	5.720,00
	30/09/2008

	Outubro
	6.860,00
	31/10/2008

	Novembro
	5.200,00
	30/11/2008

	Dezembro
	4.160,00
	19/12/2008

	Ano 2009
	Valores recebidos a título de Diárias (R$) 
	Data 

	Janeiro
	5.720,00
	31/01/2009

	Fevereiro
	5.460,00
	28/02/2009

	Março
	5.980,00
	31/03/2009

	Abril
	4.940,00
	30/04/2009

	Maio
	5.200,00
	31/05/2009

	Junho 
	6.240,00
	30/06/2009

	Julho 
	5.980,00
	31/07/2009

	Agosto
	5.460,00
	31/08/2009

	Setembro
	6.500,00
	30/09/2009

	Outubro
	5.460,00
	31/10/2009

	Novembro
	5.200,00
	30/11/2009

	Dezembro
	3.640,00
	18/12/2009

	Ano 2010
	Valores recebidos a título de Diárias (R$) 
	Data 

	Janeiro
	3.900,00
	31/01/2010

	Fevereiro
	6.500,00
	26/02/2010

	Março
	5.980,00
	31/03/2010

	Abril
	5.200,00
	30/04/2010

	Maio
	5.720,00
	31/05/2010

	Junho 
	5.460,00
	30/06/2010

	Julho 
	5.720,00
	30/07/2010

	Agosto
	5.200,00
	31/08/2010

	Setembro
	5.720,00
	30/09/2010

	Outubro
	4.940,00
	31/10/2010

	Novembro
	4.940,00
	30/11/2010

	Dezembro
	3.900,00
	17/12/2010

	Ano 2011
	Valores recebidos a título de Diárias (R$) 
	Data 

	Janeiro
	6.500,00
	31/01/2011

	Fevereiro
	5.200,00
	28/02/2011

	Março
	5.200,00
	31/03/2011

	Abril
	4.940,00
	30/04/2011

	Maio
	5.720,00
	31/05/2011

	Junho 
	5.720,00
	30/06/2011

	Julho 
	5.460,00
	30/07/2011

	Agosto
	5.876,00
	31/08/2011

	Setembro
	5.564,00
	30/09/2011

	Outubro
	4.680,00
	31/10/2011

	Novembro
	4.940,00
	30/11/2011

	Dezembro
	3.640,00
	16/12/2011

	Ano 2012
	Valores recebidos a título de Diárias (R$) 
	Data 

	Janeiro
	5.720,00
	31/01/2012

	Fevereiro
	4.940,00
	29/02/2012

	Março
	5.720,00
	30/03/2012

	Abril
	4.940,00
	30/04/2012

	Maio
	10.500,00
	31/05/2012

	Junho 
	7.500,00
	30/06/2012

	Julho 
	8.250,00
	31/07/2012

	Agosto
	8.625,00
	31/08/2012

	Setembro
	7.125,00
	30/09/2012

	Outubro
	7.875,00
	31/10/2012

	Novembro
	7.125,00
	30/11/2012

	Ano 2013
	Valores recebidos a título de Diárias (R$) 
	Data 

	Janeiro
	7.125,00
	31/01/2013

	Fevereiro
	5.625,00
	28/02/2013

	Março
	7.800,00
	27/03/2013

	Abril
	9.075,00
	30/04/2013

	Maio
	8.250,00
	29/05/2013

	Junho 
	8.250,00
	28/06/2013

	Julho 
	9.487,50
	31/07/2013

	Agosto
	9.075,00
	30/08/2013

	Setembro
	8.662,50
	27/09/2013

	Outubro
	9.075,00
	31/10/2013

	Novembro
	8.250,00
	29/11/2013

	Dezembro
	7.012,50
	20/12/2013

	Ano 2014
	Valores recebidos a título de Diárias (R$) 
	Data 

	Janeiro
	8.250,00
	31/01/2014

	Fevereiro
	8.250,00
	28/02/2014

	Março
	7.425,00
	31/03/2014

	Abril
	7.837,50
	30/04/2014

	Maio
	8.250,00
	31/05/2014

	Junho 
	7.837,50
	30/06/2014

	Julho 
	9.487,50
	30/07/2014

	Agosto
	7.837,50
	31/08/2014

	Setembro
	9.075,00
	30/09/2014

	Outubro
	9.487,50
	31/10/2014

	Novembro
	8.662,50
	30/11/2014

	Dezembro
	6.187,50
	19/12/2014

	Ano 2015
	Valores recebidos a título de Diárias (R$) 
	Data 

	Janeiro
	6.187,50
	31/01/2015

9.1.2. Valores referentes a pagamentos indevidos de reembolso por quilômetro rodado
	Ano 2008
	Valores recebidos a título de Reembolso por km rodado (R$) 
	Data 

	Junho 
	190,00
	30/06/2008

	Julho 
	4.358,00
	31/07/2008

	Agosto
	4.061,00
	30/08/2008

	Setembro
	4.193,00
	30/09/2008

	Outubro
	5.427,00
	31/10/2008

	Novembro
	3.826,00
	30/11/2008

	Dezembro
	2.693,00
	19/12/2008

	Ano 2009
	Valores recebidos a título de Reembolso por km rodado (R$) 
	Data 

	Janeiro
	4.562,00
	31/01/2009

	Fevereiro
	3.258,00
	28/02/2009

	Março
	4.219,00
	31/03/2009

	Abril
	3.426,00
	30/04/2009

	Maio
	3.878,00
	31/05/2009

	Junho 
	4.463,00
	30/06/2009

	Julho 
	4.954,00
	31/07/2009

	Agosto
	4.107,00
	31/08/2009

	Setembro
	4.391,00
	30/09/2009

	Outubro
	4.041,00
	31/10/2009

	Novembro
	4.028,00
	30/11/2009

	Dezembro
	2.674,00
	18/12/2009

	Ano 2010
	Valores recebidos a título de Reembolso por km rodado (R$) 
	Data 

	Janeiro
	3.162,00
	31/01/2010

	Fevereiro
	3.424,00
	26/02/2010

	Março
	4.654,00
	31/03/2010

	Abril
	3.640,00
	30/04/2010

	Maio
	3.814,00
	31/05/2010

	Junho 
	3.422,00
	30/06/2010

	Julho 
	4.154,00
	30/07/2010

	Agosto
	3.810,00
	31/08/2010

	Setembro
	4.451,00
	30/09/2010

	Outubro
	3.621,00
	31/10/2010

	Novembro
	3.601,00
	30/11/2010

	Dezembro
	2.084,00
	17/12/2010

	Ano 2011
	Valores recebidos a título de Reembolso por km rodado (R$) 
	Data 

	Janeiro
	3.383,00
	31/01/2011

	Fevereiro
	3.772,00
	28/02/2011

	Março
	3.785,00
	31/03/2011

	Abril
	3.933,00
	30/04/2011

	Maio
	4.377,00
	31/05/2011

	Junho 
	3.462,00
	30/06/2011

	Julho 
	3.979,00
	30/07/2011

	Agosto
	4.288,00
	31/08/2011

	Setembro
	3.874,00
	30/09/2011

	Outubro
	3.410,00
	31/10/2011

	Novembro
	3.604,00
	30/11/2011

	Dezembro
	1.904,00
	16/12/2011

	Ano 2012
	Valores recebidos a título de Reembolso por km rodado (R$) 
	Data 

	Janeiro
	4.470,00
	31/01/2012

	Fevereiro
	3.589,00
	29/02/2012

	Março
	4.156,00
	30/03/2012

	Abril
	3.223,00
	30/04/2012

	Maio
	3.415,00
	31/05/2012

	Junho 
	2.838,00
	30/06/2012

	Julho 
	4.158,00
	31/07/2012

	Agosto
	4.346,00
	31/08/2012

	Setembro
	3.585,00
	30/09/2012

	Outubro
	3.973,00
	31/10/2012

	Novembro
	3.606,00
	30/11/2012

	Dezembro
	2.467,00
	21/12/2012

	Ano 2013
	Valores recebidos a título de Reembolso por km rodado (R$) 
	Data 

	Janeiro
	3.405,00
	31/01/2013

	Fevereiro
	3.253,00
	28/02/2013

	Março
	3.596,00
	27/03/2013

	Abril
	4.155,00
	30/04/2013

	Maio
	3.766,00
	29/05/2013

	Junho 
	3.038,00
	28/06/2013

	Julho 
	4.577,00
	31/07/2013

	Agosto
	3.787,00
	30/08/2013

	Setembro
	3.973,00
	27/09/2013

	Outubro
	4.157,00
	31/10/2013

	Novembro
	3.793,00
	29/11/2013

	Dezembro
	2.853,00
	20/12/2013

	Ano 2014
	Valores recebidos a título de Reembolso por km rodado (R$) 
	Data 

	Janeiro
	3.789,00
	31/01/2014

	Fevereiro
	3.778,00
	28/02/2014

	Março
	3.400,00
	31/03/2014

	Abril
	3.596,00
	30/04/2014

	Maio
	4.078,00
	31/05/2014

	Junho 
	3.204,00
	30/06/2014

	Julho 
	4.339,00
	30/07/2014

	Agosto
	4.208,00
	31/08/2014

	Setembro
	4.147,00
	30/09/2014

	Outubro
	4.341,00
	31/10/2014

	Novembro
	3.996,00
	30/11/2014

	Dezembro
	3.210,00
	19/12/2014

	Ano 2015
	Valores recebidos a título de Reembolso por km rodado (R$) 
	Data 

	Janeiro
	2.854,00
	31/01/2015

9.1.3. Valores referentes a pagamentos indevidos de auxílio de representação
	Ano 2008
	Valores recebidos a título de Verba de Representação (R$) 
	Data 

	Abril
	630,00
	02/05/2008

	Maio
	4.200,00
	31/05/2005

	Junho 
	3.990,00
	30/06/2008

	Julho 
	5.340,00
	31/07/2008

	Agosto
	3.960,00
	30/08/2008

	Setembro
	4.950,00
	30/09/2008

	Outubro
	5.070,00
	31/10/2008

	Novembro
	4.200,00
	30/11/2008

	Dezembro
	3.270,00
	19/12/2008

	Ano 2009
	Valores recebidos a título de Verba de Representação (R$) 
	Data 

	Janeiro
	4.140,00
	31/01/2009

	Fevereiro
	4.110,00
	28/02/2009

	Março
	4.770,00
	31/03/2009

	Abril
	3.930,00
	30/04/2009

	Maio
	4.200,00
	31/05/2009

	Junho 
	4.350,00
	30/06/2009

	Julho 
	4.830,00
	31/07/2009

	Agosto
	4.350,00
	31/08/2009

	Setembro
	4.980,00
	30/09/2009

	Outubro
	4.560,00
	31/10/2009

	Novembro
	4.350,00
	30/11/2009

	Dezembro
	2.940,00
	18/12/2009

	Ano 2010
	Valores recebidos a título de Verba de Representação (R$) 
	Data 

	Janeiro
	3.150,00
	31/01/2010

	Fevereiro
	3.570,00
	26/02/2010

	Março
	4.980,00
	31/03/2010

	Abril
	4.140,00
	30/04/2010

	Maio
	9.660,00
	31/05/2010

	Junho 
	9.200,00
	30/06/2010

	Julho 
	10.120,00
	30/07/2010

	Agosto
	9.890,00
	31/08/2010

	Setembro
	9.380,00
	30/09/2010

	Outubro
	8.740,00
	31/10/2010

	Novembro
	8.740,00
	30/11/2010

	Dezembro
	5.980,00
	17/12/2010

	Ano 2011
	Valores recebidos a título de Verba de Representação (R$) 
	Data 

	Janeiro
	9.660,00
	31/01/2011

	Fevereiro
	9.350,00
	28/02/2011

	Março
	9.200,00
	31/03/2011

	Abril
	9.040,00
	30/04/2011

	Maio
	10.120,00
	31/05/2011

	Junho 
	8.740,00
	30/06/2011

	Julho 
	9.660,00
	30/07/2011

	Agosto
	10.450,00
	31/08/2011

	Setembro
	9.660,00
	30/09/2011

	Outubro
	8.280,00
	31/10/2011

	Novembro
	8.740,00
	30/11/2011

	Dezembro
	5.520,00
	16/12/2011

	Ano 2012
	Valores recebidos a título de Verba de Representação (R$) 
	Data 

	Janeiro
	9.200,00
	31/01/2012

	Fevereiro
	8.740,00
	29/02/2012

	Março
	10.120,00
	30/03/2012

	Abril
	8.280,00
	30/04/2012

	Maio
	11.760,00
	31/05/2012

	Junho 
	8.960,00
	30/06/2012

	Julho 
	12.320,00
	31/07/2012

	Agosto
	12.880,00
	31/08/2012

	Setembro
	10.640,00
	30/09/2012

	Outubro
	11.760,00
	31/10/2012

	Novembro
	10.640,00
	30/11/2012

	Dezembro
	8.400,00
	21/12/2012

	Ano 2013
	Valores recebidos a título de Verba de Representação (R$) 
	Data 

	Janeiro
	10.640,00
	31/01/2013

	Fevereiro
	8.400,00
	28/02/2013

	Março
	11.360,00
	27/03/2013

	Abril
	13.200,00
	30/04/2013

	Maio
	12.000,00
	29/05/2013

	Junho 
	10.800,00
	28/06/2013

	Julho 
	13.800,00
	31/07/2013

	Agosto
	12.600,00
	30/08/2013

	Setembro
	12.600,00
	27/09/2013

	Outubro
	13.200,00
	31/10/2013

	Novembro
	12.000,00
	29/11/2013

	Dezembro
	9.000,00
	20/12/2013

	Ano 2014
	Valores recebidos a título de Verba de Representação (R$) 
	Data 

	Janeiro
	12.000,00
	31/01/2014

	Fevereiro
	12.000,00
	28/02/2014

	Março
	10.800,00
	31/03/2014

	Abril
	11.400,00
	30/04/2014

	Maio
	12.000,00
	31/05/2014

	Junho 
	11.130,00
	30/06/2014

	Julho 
	13.800,00
	30/07/2014

	Agosto
	11.910,00
	31/08/2014

	Setembro
	13.200,00
	30/09/2014

	Outubro
	13.950,00
	31/10/2014

	Novembro
	12.150,00
	30/11/2014

	Dezembro
	9.000,00
	19/12/2014

	Ano 2015
	Valores recebidos a título de Verba de Representação (R$) 
	Data 

	Janeiro
	9.000,00
	31/01/2015

9.2. aplicar ao Sr. Evander Luiz Ferreira a multa prevista no art. 57 da Lei 8.443/1992 c/c o art. 267 do Regimento Interno, no valor de R$ 200.000,00 (duzentos mil reais) , com a fixação do prazo de quinze dias, a contar da notificação, para comprovar, perante o Tribunal (art. 214, inciso III, alínea "a", do Regimento Interno) , o recolhimento da dívida aos cofres do Tesouro Nacional, atualizada monetariamente desde a data deste acórdão até a do efetivo recolhimento, se for paga após o vencimento, na forma da legislação em vigor;
9.3. autorizar, desde logo, nos termos do art. 28, inciso II, da Lei 8.443/1992, a cobrança judicial da dívida caso não atendida a notificação;
9.4. julgar regulares com ressalva as contas dos Srs. Abias Machado, Arnaldo Felisbelo Imbiriba da Rocha, Augusto José Correia Gondim, Eduardo Éder da Silveira, Eduardo José de Arruda, Frankesteffen Silva Maia, Gil Anderi da Silva, Henio Normando de Souza Melo, Jesus Miguel Tajra Adad, José de Ribamar Oliveira Filho, Leandro Honório, Lincoln Carlos Silva de Oliveira,  Lourinaldo Vieira da Costa Braz, Luiz Pinheiro, Marcos Rivail da Silva, Maria Inez Auad Moutinho, Newton Mário Battastini, Roberto Hissa, Roney Aparecido Gomes, Silvana Carvalho de Souza Calado, Sílvio César de Oliveira e Suely Abrahão Schuh, com fundamento nos arts. 1º, inciso I, 16, inciso II, 18 e 23, inciso II, da Lei 8.443/1992 c/c os arts. 208 e 214, inciso II, do Regimento Interno, dando-lhes quitação;  
9.5. enviar cópia deste Acórdão ao Conselho Regional de Química de Mato Grosso do Sul (CRQ/MS-CRQ-XXª Região) , para ciência; e
9.6. encaminhar cópia deste Acórdão à Procuradoria da República no Estado do Mato Grosso do Sul.

Tomada de contas especial autuada ante o pagamento indevido de valores a título de diárias, reembolso por quilômetro rodado e auxílio de representação no período de abril de 2008 a janeiro de 2015.

Conselho Regional de Química de Mato Grosso do Sul (CRQ/MS-CRQ-XXª Região).

3. Responsáveis: Abias Machado (CPF: XXX.179.315-XX), Arnaldo Felisbelo Imbiriba da Rocha, espólio (CPF: XXX.394.557-XX), Augusto José Correia Gondim, espólio (CPF:  XXX.390.984-XX), Eduardo Éder da Silveira (CPF: XXX.275.371-XX), Eduardo José de Arruda (CPF: XXX.380.298-XX), Evander Luiz Ferreira (CPF: XXX.194.718-XX), Frankesteffen Silva Maia (CPF: XXX.338.771-XX), Gil Anderi da Silva (CPF: XXX.190.528-XX), Henio Normando de Souza Melo (CPF: XXX.714.664-XX), Jesus Miguel Tajra Adad (CPF: XXX.026.906-XX), José de Ribamar Oliveira Filho (CPF: XXX.414.903-XX), Leandro Honório (CPF: XXX.837.461-XX) Lincoln Carlos Silva de Oliveira (CPF: XXX.891.121-XX),  Lourinaldo Vieira da Costa Braz (CPF: XXX.626.504-XX), Luiz Pinheiro (CPF: XXX.168.027-XX), Marcos Rivail da Silva (CPF: XXX.945.749-XX), Maria Inez Auad Moutinho (CPF: XXX.367.757-XX), Newton Mário Battastini (CPF: XXX.138.720-XX), Roberto Hissa (CPF: XXX.864.248-XX), Roney Aparecido Gomes (CPF: XXX.303.921-XX), Silvana Carvalho de Souza Calado (CPF: XXX.652.344-XX), Sílvio César de Oliveira (CPF: XXX.440.828-XX), Suely Abrahão Schuh (CPF: XXX.562.793-XX).

13.1. Ministros presentes: José Mucio Monteiro (Presidente), Walton Alencar Rodrigues, Benjamin Zymler, Augusto Nardes, Aroldo Cedraz, Raimundo Carreiro, Ana Arraes e Bruno Dantas.
13.2. Ministros-Substitutos presentes: Augusto Sherman Cavalcanti (Relator), Marcos Bemquerer Costa, André Luís de Carvalho e Weder de Oliveira.

ACORDAO-COMPLETO-2478495

Acórdão de Relação 1076/2021 - Plenário

Acórdão de Relação

ACORDAO-COMPLETO-2421142

Acórdão 3169/2020 - Plenário

ACORDAO-COMPLETO-2489797

Acórdão 1781/2021 - Plenário

AUGUSTO SHERMAN

Adoto, como relatório, a instrução elaborada pela então Secex/MS, com endosso dos dirigentes da unidade, e o parecer parcialmente divergente lançado pelo MP/TCU (peças 193/195) .
I - INSTRUÇÃO DA SECEX/MS
	"Cuidam os autos de Tomada de Contas Especial oriunda de Representação (TC: Processo 007.536/2014-3) formulada pelo Procurador da República Rodrigo Timóteo da Costa e Silva, noticiando irregularidades praticadas pelo Sr. Evander Luiz Ferreira, Presidente do CRQ/MS - Conselho Regional de Química de Mato Grosso do Sul, no tocante a recebimento irregular de diárias e falta de prestação de contas, que, por força do disposto no subitem 9.3 do Acórdão 1544/2016-TCU-Plenário, foi convertido em TCE, nestes termos:
9.3. com fulcro no artigo 47 da Lei 8.443/1992, converter o presente processo em tomada de contas especial, com vistas ao ressarcimento dos valores indevidamente pagos ao Sr. Evander Luiz Ferreira, Presidente do CRQ/MS a título de diárias, reembolso por quilômetro rodado e auxílio de representação no período de abril de 2008 a janeiro de 2015.
HISTÓRICO
2.	Em cumprimento ao mandamento constante do subitem 9.5 do supracitado Acórdão 1544/2016-TCU-Plenário, o Sr. Secretário de Controle Externo em Mato Grosso do Sul, em Despacho exarado à p. 1 da peça 20, consoante delegação de competência contida no art. 2º, III, da Portaria-Secex-MS 13/2016, autorizou a promoção de diligência ao Conselho Regional de Química de Mato Grosso do Sul (CRQ 20ª Região - CRQ/MS) para que a unidade jurisdicionada informasse o amparo legal e normativo para a efetivação de pagamentos em favor do Presidente do CRQ/MS, Sr. Evander Luiz Ferreira, para que ministrasse palestras em outras instituições, ou para que comparecesse a eventos como colações de grau, sem prejuízo de que continuasse percebendo as demais verbas tratadas nestes autos.
3.	Não obstante, o próprio Sr. Secretário de Controle Externo em Mato Grosso do Sul, em Despacho exarado à p. 1 da peça 21, também consoante delegação de competência contida no art. 2º, III, da Portaria-Secex-MS 13/2016, retificou a manifestação descrita no parágrafo acima, 'na medida que a diligência alvitrada na instrução precedente (peça 19) já foi realizada por meio do Ofício 0476/2016-TCU/SECEX-MS (peça 11) , tendo sido, inclusive, atendida pela documentação acostada à peça 17. Assim, os autos foram encaminhados para análise da referida documentação e citação dos responsáveis'.
4.	Em instrução e pronunciamento da unidade de peças 22 e 23, após a análise e acatamento das argumentações apresentadas pelo Sr. Evander Luiz Ferreira, Presidente do CRQ/MS, quanto à base regulamentar para os pagamentos por ele recebidos para que ministrasse palestras em outras instituições ou para que comparecesse a eventos como colações de grau, e diante da constatação da sua procedência, esta Secex/MS assim propugnou:
Ante o exposto, submetemos os autos à consideração superior, propondo ao Tribunal a adoção das seguintes medidas:
seja promovida a citação dos responsáveis abaixo indicados, com fundamento nos arts. 10, § 1º, e 12, I e II, da Lei 8.443/1992 c/c o art. 202, I e II, do RI/TCU, para que, no prazo de quinze dias, apresentem alegações de defesa e/ou recolham aos cofres do Conselho Regional de Química XX Região (MS) , solidariamente, as quantias abaixo indicadas, atualizadas monetariamente a partir das respectivas datas até o efetivo recolhimento, abatendo-se na oportunidade a quantia eventualmente ressarcida, na forma da legislação em vigor, em virtude das seguintes irregularidades:
a.1) do pagamento a título de verbas indenizatórias de forma permanente (diárias) com amparo nas Resoluções Ordinárias/CFQ nº 15.508/2008 e 20.867/2013, em favor do Presidente do CRQ/MS, Sr. Evander Luiz Ferreira, devido ao deslocamento diário entre a sua residência, em Sidrolândia/MS, e a sede da entidade, em Campo Grande/MS, em flagrante contrariedade ao caráter eventual ou transitório que justifica o recebimento de tais verbas, conferindo caráter remuneratório ao pagamento desses benefícios, o que caracteriza a ilegalidade da sua concessão, da forma como foi regulamentado;
RESPONSÁVEIS SOLIDÁRIOS:
Sr. Evander Luiz Ferreira (CPF: XXX.194.718-XX) , Presidente do CRQ/MS - Conselho Regional de Química de Mato Grosso do Sul;
Sr. Jesus Miguel Tajra Adad, (CPF: XXX.026.906-XX) , Presidente do CFQ - Conselho Federal de Química;
Srs. Abias Machado (CPF: XXX.179.315-XX) , Augusto José Corrêa Gondim (CPF: XXX.390.984-XX) , Arnaldo Felisberto Imbiriba da Rocha (CPF: XXX.394.557-XX) , Gil Anderi da Silva (CPF: XXX.190.528-XX) , José de Ribamar Oliveira Filho (CPF: XXX.414.903-XX) , Henio Normando de Souza Melo (CPF: XXX.714.664-XX) , Marcos Rivail da Silva (CPF: XXX.945.749-XX) e Roberto Hissa (CPF: XXX.864.248-XX) , Conselheiros Efetivos do CFQ - Conselho Federal de Química; 
Srs. Lourinaldo Vieira da Costa Braz (CPF: XXX.626.504-XX) , Maria Inez Auad Moutinho (CPF: XXX.367.757-XX) , Silvana Carvalho de Souza Calado (CPF: XXX.652.344-XX) , Luiz Pinheiro (CPF: XXX.168.027-XX) e Suely Abrahão Schuh Santos (CPF: XXX.562.793-XX) , Conselheiros Suplentes do CFQ - Conselho Federal de Química; e 
Sr.Newton Mário Battastini (CPF: XXX.138.720-XX) , Membro da Câmara Técnica.
	Ano 2008
	Valores recebidos a título de Diárias 
	Data do Recibo
do Gestor

	Abril
	780,00
	02/05/2008

	Maio
	5.200,00
	31/05/2005

	Junho 
	6.940,00
	30/06/2008

	Julho 
	6.760,00
	31/07/2008

	Agosto
	5.900,00
	30/08/2008

	Setembro
	5.720,00
	30/09/2008

	Outubro
	6.860,00
	31/10/2008

	Novembro
	5.200,00
	30/11/2008

	Dezembro
	4.160,00
	19/12/2008

	Total 2008
	47.520,00
	
	Ano 2009
	Valores recebidos a título de Diárias
	Data do Recibo
do Gestor

	Janeiro
	5.720,00
	31/01/2009

	Fevereiro
	5.460,00
	28/02/2009

	Março
	5.980,00
	31/03/2009

	Abril
	4.940,00
	30/04/2009

	Maio
	5.200,00
	31/05/2009

	Junho 
	6.240,00
	30/06/2009

	Julho 
	5.980,00
	31/07/2009

	Agosto
	5.460,00
	31/08/2009

	Setembro
	6.500,00
	30/09/2009

	Outubro
	5.460,00
	31/10/2009

	Novembro
	5.200,00
	30/11/2009

	Dezembro
	3.640,00
	18/12/2009

	Total 2009
	65.780,00
	
	Ano 2010
	Valores recebidos a título de Diárias
	Data do Recibo
do Gestor

	Janeiro
	3.900,00
	31/01/2010

	Fevereiro
	6.500,00
	26/02/2010

	Março
	5.980,00
	31/03/2010

	Abril
	5.200,00
	30/04/2010

	Maio
	5.720,00
	31/05/2010

	Junho 
	5.460,00
	30/06/2010

	Julho 
	5.720,00
	30/07/2010

	Agosto
	5.200,00
	31/08/2010

	Setembro
	5.720,00
	30/09/2010

	Outubro
	4.940,00
	31/10/2010

	Novembro
	4.940,00
	30/11/2010

	Dezembro
	3.900,00
	17/12/2010

	Total 2010
	63.180,00
	
	Ano 2011
	Valores recebidos a título de Diárias
	Data do Recibo
do Gestor

	Janeiro
	6.500,00
	31/01/2011

	Fevereiro
	5.200,00
	28/02/2011

	Março
	5.200,00
	31/03/2011

	Abril
	4.940,00
	30/04/2011

	Maio
	5.720,00
	31/05/2011

	Junho 
	5.720,00
	30/06/2011

	Julho 
	5.460,00
	30/07/2011

	Agosto
	5.876,00
	31/08/2011

	Setembro
	5.564,00
	30/09/2011

	Outubro
	4.680,00
	31/10/2011

	Novembro
	4.940,00
	30/11/2011

	Dezembro
	3.640,00
	16/12/2011

	Total 2011
	63.440,00
	
	Ano 2012
	Valores recebidos a título de Diárias
	Data do Recibo
do Gestor

	Janeiro
	5.720,00
	31/01/2012

	Fevereiro
	4.940,00
	29/02/2012

	Março
	5.720,00
	30/03/2012

	Abril
	4.940,00
	30/04/2012

	Maio
	10.500,00
	31/05/2012

	Junho 
	7.500,00
	30/06/2012

	Julho 
	8.250,00
	31/07/2012

	Agosto
	8.625,00
	31/08/2012

	Setembro
	7.125,00
	30/09/2012

	Outubro
	7.875,00
	31/10/2012

	Novembro
	7.125,00
	30/11/2012

	Dezembro
	6.375,00
	21/12/2012

	Total 2012
	84.695,00
	
	Ano 2013
	Valores recebidos a título de Diárias
	Data do Recibo
do Gestor

	Janeiro
	7.125,00
	31/01/2013

	Fevereiro
	5.625,00
	28/02/2013

	Março
	7.800,00
	27/03/2013

	Abril
	9.075,00
	30/04/2013

	Maio
	8.250,00
	29/05/2013

	Junho 
	8.250,00
	28/06/2013

	Julho 
	9.487,50
	31/07/2013

	Agosto
	9.075,00
	30/08/2013

	Setembro
	8.662,50
	27/09/2013

	Outubro
	9.075,00
	31/10/2013

	Novembro
	8.250,00
	29/11/2013

	Dezembro
	7.012,50
	20/12/2013

	Total 2013
	97.687,50
	
	Ano 2014
	Valores recebidos a título de Diárias
	Data do Recibo
do Gestor

	Janeiro
	8.250,00
	31/01/2014

	Fevereiro
	8.250,00
	28/02/2014

	Março
	7.425,00
	31/03/2014

	Abril
	7.837,50
	30/04/2014

	Maio
	8.250,00
	31/05/2014

	Junho 
	7.837,50
	30/06/2014

	Julho 
	9.487,50
	30/07/2014

	Agosto
	7.837,50
	31/08/2014

	Setembro
	9.075,00
	30/09/2014

	Outubro
	9.487,50
	31/10/2014

	Novembro
	8.662,50
	30/11/2014

	Dezembro
	6.187,50
	19/12/2014

	Total 2014
	98.587,50
	
	Ano 2015
	Valores recebidos a título de Diárias
	Data do Recibo
do Gestor

	Janeiro
	6.187,50
	31/01/2015

	Total 2015
	6.187,50
	
	Total Geral:
	527.077,50
	
Condutas Irregulares:
Sr. Evander Luiz Ferreira, Presidente do CRQ/MS - Conselho Regional de Química de Mato Grosso do Sul: receber pagamentos a título de verbas indenizatórias de forma permanente (diárias) com amparo nas Resoluções Ordinárias/CFQ nº 15.508/2008 e 20.867/2013, devido ao deslocamento diário entre a sua residência, em Sidrolândia/MS, e a sede da entidade, em Campo Grande/MS, em flagrante contrariedade ao caráter eventual ou transitório que justifica o recebimento de tais verbas, conferindo caráter remuneratório ao pagamento desses benefícios, o que caracteriza a ilegalidade da sua concessão, da forma como foi regulamentado.
Sr. Jesus Miguel Tajra Adad, Presidente do CFQ - Conselho Federal de Química; Srs. Abias Machado, Augusto José Corrêa Gondim, Arnaldo Felisberto Imbiriba da Rocha, Gil Anderi da Silva, José de Ribamar Oliveira Filho, Henio Normando de Souza Melo, Marcos Rivail da Silva e Roberto Hissa, Conselheiros Efetivos do CFQ - Conselho Federal de Química; Srs. Lourinaldo Vieira da Costa Braz, Maria Inez Auad Moutinho, Silvana Carvalho de Souza Calado, Luiz Pinheiro e Suely Abrahão Schuh Santos, Conselheiros Suplentes do CFQ - Conselho Federal de Química; e Sr.Newton Mário Battastini, Membro da Câmara Técnica: aprovar o Regimento Interno do CRQ/MS, por meio da 483ª Reunião Extraordinária ocorrida em 29 e 30/4/2008, que permitiu o pagamento a título de verbas indenizatórias de forma permanente (diárias) com amparo nas Resoluções Ordinárias/CFQ nº 15.508/2008 e 20.867/2013, ao Presidente do CRQ/MS, Sr. Evander Luiz Ferreira, devido ao deslocamento diário entre a sua residência, em Sidrolândia/MS, e a sede da entidade, em Campo Grande/MS, em flagrante contrariedade ao caráter eventual ou transitório que justifica o recebimento de tais verbas, conferindo caráter remuneratório ao pagamento desses benefícios, o que caracteriza a ilegalidade da sua concessão, da forma como foi regulamentado.
a.2) 	da concessão de reembolso por quilômetro percorrido, de forma permanente, ao Presidente do CRQ/MS, Sr. Evander Luiz Ferreira, a partir de aprovação ocorrida na 2ª Reunião Plenária do CRQ da 20ª Região, realizada em 27/06/2008, sem que houvesse normatização do Conselho Federal de Química para a concessão desse benefício, inclusive, com a fixação de valor máximo para todos os Conselhos Regionais, conforme previsto no art. 2º, § 3º, da Lei 11.000/2004, aplicável por analogia ao benefício em questão, devido ao seu caráter indenizatório;
RESPONSÁVEIS SOLIDÁRIOS:
Sr. Evander Luiz Ferreira (CPF: XXX.194.718-XX) , Presidente do CRQ/MS - Conselho Regional de Química de Mato Grosso do Sul;
Sr. Eduardo José de Arruda (CPF: XXX.380.298-XX) , Vice-Presidente do CRQ/MS - Conselho Regional de Química de Mato Grosso do Sul;
Sr. Lincoln Carlos Silva de Oliveira (CPF: XXX.891.121-XX) , Secretário do CRQ/MS - Conselho Regional de Química de Mato Grosso do Sul;
Sr. Eduardo Eder Silveira (CPF: XXX.275.371-XX) , Tesoureiro do CRQ/MS - Conselho Regional de Química de Mato Grosso do Sul; e
Srs. Sílvio César de Oliveira (CPF: XXX.440.828-XX) , Frankesteffen Silva Maia (CPF: XXX.338.771-XX) , Leandro Honório (CPF: XXX.837.461-XX) e Roney Aparecido Gomes (CPF: XXX.303.921-XX) , Conselheiros do CRQ/MS - Conselho Regional de Química de Mato Grosso do Sul.
	Ano 2008
	Valores recebidos a título de Reembolso por km rodado
	Data do Recibo
do Gestor

	Abril
	--
	02/05/2008

	Maio
	--
	31/05/2005

	Junho 
	190,00
	30/06/2008

	Julho 
	4.358,00
	31/07/2008

	Agosto
	4.061,00
	30/08/2008

	Setembro
	4.193,00
	30/09/2008

	Outubro
	5.427,00
	31/10/2008

	Novembro
	3.826,00
	30/11/2008

	Dezembro
	2.693,00
	19/12/2008

	Total 2008
	24.748,00
	
	Ano 2009
	Valores recebidos a título de Reembolso por km rodado
	Data do Recibo
do Gestor

	Janeiro
	4.562,00
	31/01/2009

	Fevereiro
	3.258,00
	28/02/2009

	Março
	4.219,00
	31/03/2009

	Abril
	3.426,00
	30/04/2009

	Maio
	3.878,00
	31/05/2009

	Junho 
	4.463,00
	30/06/2009

	Julho 
	4.954,00
	31/07/2009

	Agosto
	4.107,00
	31/08/2009

	Setembro
	4.391,00
	30/09/2009

	Outubro
	4.041,00
	31/10/2009

	Novembro
	4.028,00
	30/11/2009

	Dezembro
	2.674,00
	18/12/2009

	Total 2009
	48.001,00
	
	Ano 2010
	Valores recebidos a título de Reembolso por km rodado
	Data do Recibo
do Gestor

	Janeiro
	3.162,00
	31/01/2010

	Fevereiro
	3.424,00
	26/02/2010

	Março
	4.654,00
	31/03/2010

	Abril
	3.640,00
	30/04/2010

	Maio
	3.814,00
	31/05/2010

	Junho 
	3.422,00
	30/06/2010

	Julho 
	4.154,00
	30/07/2010

	Agosto
	3.810,00
	31/08/2010

	Setembro
	4.451,00
	30/09/2010

	Outubro
	3.621,00
	31/10/2010

	Novembro
	3.601,00
	30/11/2010

	Dezembro
	2.084,00
	17/12/2010

	Total 2010
	43.837,00
	
	Ano 2011
	Valores recebidos a título de Reembolso por km rodado
	Data do Recibo
do Gestor

	Janeiro
	3.383,00
	31/01/2011

	Fevereiro
	3.772,00
	28/02/2011

	Março
	3.785,00
	31/03/2011

	Abril
	3.933,00
	30/04/2011

	Maio
	4.377,00
	31/05/2011

	Junho 
	3.462,00
	30/06/2011

	Julho 
	3.979,00
	30/07/2011

	Agosto
	4.288,00
	31/08/2011

	Setembro
	3.874,00
	30/09/2011

	Outubro
	3.410,00
	31/10/2011

	Novembro
	3.604,00
	30/11/2011

	Dezembro
	1.904,00
	16/12/2011

	Total 2011
	43.771,00
	
	Ano 2012
	Valores recebidos a título de Reembolso por km rodado
	Data do Recibo
do Gestor

	Janeiro
	4.470,00
	31/01/2012

	Fevereiro
	3.589,00
	29/02/2012

	Março
	4.156,00
	30/03/2012

	Abril
	3.223,00
	30/04/2012

	Maio
	3.415,00
	31/05/2012

	Junho 
	2.838,00
	30/06/2012

	Julho 
	4.158,00
	31/07/2012

	Agosto
	4.346,00
	31/08/2012

	Setembro
	3.585,00
	30/09/2012

	Outubro
	3.973,00
	31/10/2012

	Novembro
	3.606,00
	30/11/2012

	Dezembro
	2.467,00
	21/12/2012

	Total 2012
	43.826,00
	
	Ano 2013
	Valores recebidos a título de Reembolso por km rodado
	Data do Recibo
do Gestor

	Janeiro
	3.405,00
	31/01/2013

	Fevereiro
	3.253,00
	28/02/2013

	Março
	3.596,00
	27/03/2013

	Abril
	4.155,00
	30/04/2013

	Maio
	3.766,00
	29/05/2013

	Junho 
	3.038,00
	28/06/2013

	Julho 
	4.577,00
	31/07/2013

	Agosto
	3.787,00
	30/08/2013

	Setembro
	3.973,00
	27/09/2013

	Outubro
	4.157,00
	31/10/2013

	Novembro
	3.793,00
	29/11/2013

	Dezembro
	2.853,00
	20/12/2013

	Total 2013
	44.353,00
	
	Ano 2014
	Valores recebidos a título de Reembolso por km rodado
	Data do Recibo
do Gestor

	Janeiro
	3.789,00
	31/01/2014

	Fevereiro
	3.778,00
	28/02/2014

	Março
	3.400,00
	31/03/2014

	Abril
	3.596,00
	30/04/2014

	Maio
	4.078,00
	31/05/2014

	Junho 
	3.204,00
	30/06/2014

	Julho 
	4.339,00
	30/07/2014

	Agosto
	4.208,00
	31/08/2014

	Setembro
	4.147,00
	30/09/2014

	Outubro
	4.341,00
	31/10/2014

	Novembro
	3.996,00
	30/11/2014

	Dezembro
	3.210,00
	19/12/2014

	Total 2014
	46.086,00

	Ano 2015
	Valores recebidos a título de Reembolso por km rodado
	Data do Recibo
do Gestor

	Janeiro
	2.854,00
	31/01/2015

	Total 2015
	2.854,00
	
	Total Geral:
	297.476,00
	
Condutas Irregulares: 
Sr. Evander Luiz Ferreira, Presidente do CRQ/MS - Conselho Regional de Química de Mato Grosso do Sul:  receber reembolso por quilômetro percorrido, de forma permanente, a partir de aprovação ocorrida na 2ª Reunião Plenária do CRQ da 20ª Região, realizada em 27/06/2008, sem que houvesse normatização do Conselho Federal de Química para a concessão desse benefício, inclusive, com a fixação de valor máximo para todos os Conselhos Regionais, conforme previsto no art. 2º, § 3º, da Lei 11.000/2004, aplicável por analogia ao benefício em questão, devido ao seu caráter indenizatório
Sr. Eduardo José de Arruda, Vice-Presidente do CRQ/MS - Conselho Regional de Química de Mato Grosso do Sul; Sr. Lincoln Carlos Silva de Oliveira, Secretário do CRQ/MS - Conselho Regional de Química de Mato Grosso do Sul; Sr. Eduardo Eder Silveira, Tesoureiro do CRQ/MS - Conselho Regional de Química de Mato Grosso do Sul; e Srs. Sílvio César de Oliveira, Frankesteffen Silva Maia, Leandro Honório e Roney Aparecido Gomes, Conselheiros do CRQ/MS - Conselho Regional de Química de Mato Grosso do Sul: aprovar a concessão de pagamentos indevidos a título de reembolso por quilômetro percorrido, de forma permanente, ao Presidente do CRQ/MS, Sr. Evander Luiz Ferreira, a partir de aprovação ocorrida na 2ª Reunião Plenária do CRQ da 20ª Região, realizada em 27/06/2008, sem que houvesse normatização do Conselho Federal de Química para a concessão desse benefício, inclusive, com a fixação de valor máximo para todos os Conselhos Regionais, conforme previsto no art. 2º, § 3º, da Lei 11.000/2004, aplicável por analogia ao benefício em questão, devido ao seu caráter indenizatório.
a.3) 	da concessão de Verba de Representação ao Presidente do CRQ/MS, Sr. Evander Luiz Ferreira, de forma permanente e ainda que o mesmo estivesse atuando dentro das instalações do próprio CRQ/MS, o que fere o princípio que estabeleceu a rubrica remuneratória:
Responsável: Sr. Evander Luiz Ferreira, Presidente do CRQ/MS - Conselho Regional de Química de Mato Grosso do Sul;
	Ano 2008
	Valores recebidos a título de Verba de Representação
	Data do Recibo
do Gestor

	Abril
	630,00
	02/05/2008

	Maio
	4.200,00
	31/05/2005

	Junho 
	3.990,00
	30/06/2008

	Julho 
	5.340,00
	31/07/2008

	Agosto
	3.960,00
	30/08/2008

	Setembro
	4.950,00
	30/09/2008

	Outubro
	5.070,00
	31/10/2008

	Novembro
	4.200,00
	30/11/2008

	Dezembro
	3.270,00
	19/12/2008

	Total 2008
	35.610,00
	
	Ano 2009
	Valores recebidos a título de Verba de Representação
	Data do Recibo
do Gestor

	Janeiro
	4.140,00
	31/01/2009

	Fevereiro
	4.110,00
	28/02/2009

	Março
	4.770,00
	31/03/2009

	Abril
	3.930,00
	30/04/2009

	Maio
	4.200,00
	31/05/2009

	Junho 
	4.350,00
	30/06/2009

	Julho 
	4.830,00
	31/07/2009

	Agosto
	4.350,00
	31/08/2009

	Setembro
	4.980,00
	30/09/2009

	Outubro
	4.560,00
	31/10/2009

	Novembro
	4.350,00
	30/11/2009

	Dezembro
	2.940,00
	18/12/2009

	Total 2009
	51.510,00
	
	Ano 2010
	Valores recebidos a título de Verba de Representação
	Data do Recibo
do Gestor

	Janeiro
	3.150,00
	31/01/2010

	Fevereiro
	3.570,00
	26/02/2010

	Março
	4.980,00
	31/03/2010

	Abril
	4.140,00
	30/04/2010

	Maio
	9.660,00
	31/05/2010

	Junho 
	9.200,00
	30/06/2010

	Julho 
	10.120,00
	30/07/2010

	Agosto
	9.890,00
	31/08/2010

	Setembro
	9.380,00
	30/09/2010

	Outubro
	8.740,00
	31/10/2010

	Novembro
	8.740,00
	30/11/2010

	Dezembro
	5.980,00
	17/12/2010

	Total 2010
	87.550,00
	
	Ano 2011
	Valores recebidos a título de Verba de Representação
	Data do Recibo
do Gestor

	Janeiro
	9.660,00
	31/01/2011

	Fevereiro
	9.350,00
	28/02/2011

	Março
	9.200,00
	31/03/2011

	Abril
	9.040,00
	30/04/2011

	Maio
	10.120,00
	31/05/2011

	Junho 
	8.740,00
	30/06/2011

	Julho 
	9.660,00
	30/07/2011

	Agosto
	10.450,00
	31/08/2011

	Setembro
	9.660,00
	30/09/2011

	Outubro
	8.280,00
	31/10/2011

	Novembro
	8.740,00
	30/11/2011

	Dezembro
	5.520,00
	16/12/2011

	Total 2011
	108.420,00

	Ano 2012
	Valores recebidos a título de Verba de Representação
	Data do Recibo
do Gestor

	Janeiro
	9.200,00
	31/01/2012

	Fevereiro
	8.740,00
	29/02/2012

	Março
	10.120,00
	30/03/2012

	Abril
	8.280,00
	30/04/2012

	Maio
	11.760,00
	31/05/2012

	Junho 
	8.960,00
	30/06/2012

	Julho 
	12.320,00
	31/07/2012

	Agosto
	12.880,00
	31/08/2012

	Setembro
	10.640,00
	30/09/2012

	Outubro
	11.760,00
	31/10/2012

	Novembro
	10.640,00
	30/11/2012

	Dezembro
	8.400,00
	21/12/2012

	Total 2012
	123.700,00
	
	Ano 2013
	Valores recebidos a título de Verba de Representação
	Data do Recibo
do Gestor

	Janeiro
	10.640,00
	31/01/2013

	Fevereiro
	8.400,00
	28/02/2013

	Março
	11.360,00
	27/03/2013

	Abril
	13.200,00
	30/04/2013

	Maio
	12.000,00
	29/05/2013

	Junho 
	10.800,00
	28/06/2013

	Julho 
	13.800,00
	31/07/2013

	Agosto
	12.600,00
	30/08/2013

	Setembro
	12.600,00
	27/09/2013

	Outubro
	13.200,00
	31/10/2013

	Novembro
	12.000,00
	29/11/2013

	Dezembro
	9.000,00
	20/12/2013

	Total 2013
	139.600,00
	
	Ano 2014
	Valores recebidos a título de Verba de Representação
	Data do Recibo
do Gestor

	Janeiro
	12.000,00
	31/01/2014

	Fevereiro
	12.000,00
	28/02/2014

	Março
	10.800,00
	31/03/2014

	Abril
	11.400,00
	30/04/2014

	Maio
	12.000,00
	31/05/2014

	Junho 
	11.130,00
	30/06/2014

	Julho 
	13.800,00
	30/07/2014

	Agosto
	11.910,00
	31/08/2014

	Setembro
	13.200,00
	30/09/2014

	Outubro
	13.950,00
	31/10/2014

	Novembro
	12.150,00
	30/11/2014

	Dezembro
	9.000,00
	19/12/2014

	Total 2014
	143.340,00
	
	Ano 2015
	Valores recebidos a título de Verba de Representação
	Data do Recibo
do Gestor

	Janeiro
	9.000,00
	31/01/2015

	Total 2015
	9.000,00
	
	Total Geral:
	698.730,00
	
Condutas Irregulares:
Sr. Evander Luiz Ferreira, Presidente do CRQ/MS - Conselho Regional de Química de Mato Grosso do Sul: receber Verba de Representação, de forma permanente e ainda que o mesmo estivesse atuando dentro das instalações do próprio CRQ/MS, o que fere o princípio que estabeleceu a rubrica remuneratória.
b) 		informar os responsáveis de que, caso venham a ser condenados pelo Tribunal, os débitos ora apurados serão acrescidos de juros de mora, nos termos do § 1º do art. 202 do RI/TCU.'
EXAME TÉCNICO
5.	Síntese alegações de defesa do Sr. Evander Luiz Ferreira, Presidente do CRQ/MS - Conselho Regional de Química de Mato Grosso do Sul, peça 190
5.1	O responsável foi citado pelos Ofícios 0136/2017-TCU/SECEX-MS, de 6/3/2017, e 0420/2017-TCU/SECEX-MS, de 11/4/2017, peças 26 e 112. Em 10/8/2017 o Sr. Evander Luiz Ferreira, por intermédio do seu procurador constituído, apresentou as alegações de defesa intempestivamente (a data limite era 8/8/2017 conforme AR de peça 139) , apesar da prorrogação de prazo de 90 (noventa) dias, contados a partir do termino do prazo inicialmente concedido consoante Despacho do Relator de peça 135. 
5.2	Em suas alegações, o defendente elencou inicialmente os aspectos da tempestividade da defesa e um breve histórico dos fatos - peça 190, p. 1-4.
5.3	Quanto ao mérito, procurou demonstrar a legalidade das verbas recebidas pelo Presidente do CRQ/XX e a competência dos conselhos regionais para autorizar e normatizar a concessão de diárias e auxílios - peça 190, p. 4-7.
5.4	Em resumo, salientou que às verbas indenizatórias e de gratificação do Conselho Regional de Química da 20ª Região, recebidas pelo então peticionário, contam com regulamentação legal, ou seja, nenhum valor foi percebido de maneira indevida - peça 190, p. 4.
5.5	Comentou que era Presidente do CRQ/XX, porém, residia em comarca diversa daquela em que se encontrava instalado o respectivo Conselho. Na oportunidade, salientou que 'não  mudou-se para o Município de Sidrolândia/MS para gozar de verbas indenizatórias e gratificações! Pelo contrário: anteriormente à fundação do CRQ/XX, o Sr. Evander Luiz Ferreira já residia naquela Comarca, o que sequer foi contestado' - peça 190, p. 4.
5.6	Aduziu que as diárias recebidas 'eram mais abrangentes por pretenderem ressarcir diversos tipos de despesas geradas pela prestação de trabalho externo' enquanto a ' indenização de transporte possui o objetivo de cobrir somente despesas provenientes do trabalho realizado com uso de meio de locomoção próprio do servidor' - peça 190, p. 5.
5.7	Explicitou que embora se compreenda que a concessão de verbas indenizatórias de forma permanente não atenda aos princípios da administração pública, 'parece menos ainda justo que o Peticionante se utilizasse de seus próprios recursos financeiros de forma permanente para trabalhar pela entidade, até porque não recebia remuneração para ocupar o cargo honorífico' - peça 190, p. 5.
5.8.	Complementou que é notório que todos os valores que 'recebeu ao longo do período em que fora presidente, estão alicerçados em Leis, Resoluções e outras normas que lhe subsidiam, ou seja, não havendo que se falar em irregularidade, má-fé, dolo ou qualquer outra conduta negativa' - peça 190, p. 5.
5.9	Enumerou na sequência as normas que entendeu respaldar o recebimento dos valores questionados (peça 190, p. 5-6) nestes termos:
Neste sentido é que, nos termos da Resolução Ordinária n. 20.867 do Conselho Federal de Química, além da Resolução Ordinária n. 15.505 (Estatuto do Conselho, que instituiu o CRQ/XX) em seu art. 25, parágrafo 2º, o Peticionante recebia meia diária todos os dias em que ia de Sidrolândia/MS, onde residia, até a sede do Conselho nesta Comarca da Capital. Somando-se ida e volta, desde a moradia do Peticionante até a sede, temos uma distância de aproximadamente 150 km (cento e cinquenta quilômetros) . 
5.10	Explicou que 'recebia R$ 1,00 (um real) por quilômetro rodado em seu veículo, quando estava a serviço do Conselho Regional de Química' e que tal indenização 'se dava em razão do desgaste que seu veículo experimentava, bem como para abastecimento de combustível' e que 'esta indenização foi instituída em reunião plenária do CRQ/XX, ocorrida no dia 27 de junho de 2008' - peça 190, p. 7.
5.11	No que se refere ao recebimento da verba de representação, comentou que lhe era devido 'nos termos da mesma resolução Ordinária 20.867, do Conselho Federal de Química e das demais que a antecederam' - peça 190, p. 7.
	
5.12	Posteriormente teceu considerações sobre o suposto caráter permanente do pagamento das verbas indenizatórias no desempenho das funções junto ao CRQ/XX - peça 190, p. 7/9.
5.13	Nesse sentido assinalou que 'o caráter eventual dos pagamentos sempre foi respeitado. Tanto é verdade que o Peticionário apenas recebeu diárias, verbas de representação e reembolso de despesas gastas por quilômetro rodado em dias nos quais efetivamente deslocou-se até a sede do Conselho!' - peça 190, p. 8.
5.14. 	Informou, no entanto, que considerando que tem residência em localidade diversa à do conselho, e tendo que se deslocar praticamente que de forma diária, para 'representar o conselho, trabalhar pelo seu desenvolvimento e exercer suas funções, ante ao pouco tempo de instituição do CRQ/XX', tem o direito de receber os valores devidos todas as vezes que houver o fato gerador, in casu, o deslocamento do local em que reside para Comarca diversa para trabalhar pelo Conselho - peça 190, p. 8.
5.15	Ressaltou que 'não há que se falar em ilegalidade na concessão das verbas, se estão todas elas subsidiadas em Lei e outras normas, de modo que, poderia ser ilegal se o Peticionário estivesse recebendo sem que existisse o fato gerador, ou seja, sem se deslocar até o CRQ/XX, o que não aconteceu, pois diariamente se deslocava até a instituição' - peça 190, p. 8.
5.16 	Ainda, sobre o alegado caráter permanente do pagamento das verbas indenizatórias, trouxe como exemplo analisar o caso 'análogo' envolvendo o Conselho Federal de Química, nos autos do TC n.º 010.067/2008-8, com voto de Lavra do Ministro Marcos Vinicius Vilaça, onde se 'entendeu que o Presidente do CFQ embora recebesse diárias 5 dias por semana, não as recebia em caráter permanente' - peça 190, p. 8.
5.17 	Ato contínuo, o alegante passou a tratar 'Da maneira como foi instituída a indenização de reembolso por quilômetro rodado - reembolso ao Presidente dos gastos com deslocamento de sua casa no Município de Sidrolândia/MS para a capital do estado' - peça 190, p. 9-13.
5.18	Inicialmente, transcreveu o art. 2°, § 3°, da 'Lei 11.000/2004' nestes termos: 'Os Conselhos de que trata o caput deste artigo ficam autorizados a normatizar a concessão de diárias, jetons e auxílios de representação, fixando o valor máximo para todos os Conselhos Regionais' - peça 190, p. 10.
5.19	Posteriormente explicou que 'Gozando dessa prerrogativa, o CFQ editou a Resolução Ordinária n° 12.537/04, que passou a dispor sobre as normas para a concessão de diárias, jetons e auxílio representação'. Na oportunidade transcreveu os artigos 1º, §2° e 3°, §1º, da referida resolução, ipsis literis, Peça 190, p. 10/11: 
Art. 1, §2 - Quando os seus Conselheiros Regionais se deslocarem a serviço e no interesse do Sistema CFQ/CRQs, o CFQ poderá conceder a estes uma ajuda de custo de até sessenta por cento do valor da diária estabelecida para os Conselheiros Federais. 
Art. 3, §1 ¿ Os Conselhos Regionais poderão estabelecer os valores dos jetons até o limite dos jetons do Conselho Federal de Química, desde que os seus orçamentos o permitam.
5.20	Salientou que 'em razão de tais previsões tornou-se possível instituir o reembolso de quilometragem ao Peticionário, pois estabelecido nos termos dos artigos supra, que preveem tanto a possibilidade de auxiliar aquele que se desloca a serviço do Conselho Regional de Química, bem como a possibilidade destes estabelecerem os valores' e que 'por deliberação em assembleia, contando com a presença dos Conselheiros do CRQ/XX, em detida análise financeira da entidade, verificou-se a possiblidade e plausibilidade do reembolso, mesmo porque, não seria justo que o Presidente utilizasse dinheiro próprio para exercer seu mister' - peça 190, p. 11.
5.21	Procurou demonstrar a legalidade da instituição da indenização por quilômetro rodado fazendo referência ao art. 60 do Estatuto dos Servidores Públicos Federais (Lei 8.112/1990) - peça 190, p. 11.
5.22	Ressaltou que não houve mudança para a 'cidade de Sidrolândia/MS apenas para receber verbas indenizatórias, é imperioso reconhecer que apenas as percebera quando realmente necessitava, ou seja, quando se deslocava até esta Comarca da Capital, com vias de cumprir com suas obrigações para com o Conselho' - peça 190, p. 12.
5.23	 Comentou, quanto a acumulação de diárias e indenização por quilômetro rodado, que   'percebia meia diária para sua estadia em Município diverso de sua residência para que se acomodasse neste enquanto ali permanecesse. Contudo, não havia disponibilização por parte do Conselho de qualquer veículo automotor oficial, tampouco servidor especializado para conduzir se houvesse (um motorista) ' peça 190, p. 12.
5.24	Concluiu sobre a questão que 'utilizava-se de seu próprio veículo para exercer todas as funções e atividades de interesse do Conselho Regional de Química de Mato Grosso do Sul, e ainda o conduzia sem auxílio de qualquer profissional qualificado para tanto. Apenas tem indenizado o quilômetro rodado, devido ao desgaste e uso do veículo particular ' - peça 190, p. 13.
5.25 	Em seguida elencou argumentos de defesa sobre a alegada irregularidade na concessão de reembolso por quilômetro rodado valendo-se da distância registrada no hodômetro em vez da utilização de dados oficiais - peça 190, p. 13/14.
5.26	Nesse diapasão destacou que 'a intenção era que os valores fossem reembolsados com exatidão, mesmo porque, se trata da distância entre a casa do Presidente e a sede do Conselho, e não simplesmente entre Sidrolândia/MS, e Campo Grande/MS' - peça 190, p. 14.
5.27.	Registrou acerca da legalidade dos valores a ser reembolsados que 'o Conselho inclusive no ano de 2013 já havia aprovado em assembleia, a aquisição de um veículo, para não mais se pagar verba de reembolso ao Presidente, ficando ele com o veículo nos dias em que estiver a serviço do Conselho' -  peça 190, p. 14.
 
5.28	Apontou que 'a utilização do hodômetro é a melhor forma de se aproximar-se da realidade, pois a marcação ali constante não se faz por previsão, e mais, embora tivesse direito a receber R$01,00 (um real) , por quilômetro rodado, de acordo com os relatórios do hodômetro' e ainda que  'recebeu menos da metade de tal valor, como se pode ser facilmente verificado se realizada uma comparação entre o relatório de despesa, as demais verbas auferidas por ele e as transferências efetivamente realizadas para a sua conta' -  peça 190, p. 14.
5.29	Acerca do pagamento de diárias que incluem despesas com locomoção concomitantemente com o reembolso por quilômetro rodado assinalou que o art. 1° da Resolução Ordinária 20.867/2013 do CFQ se refere apenas 'a locomoção urbana, dentro do Município em que está o representante do CFQ/CRQ, não o deslocamento entre um local e outro' - peça 190, p. 14/15.
5.30	Complementou sobre o tema que 'não há coincidência de fatos geradores, e justamente em razão da lacuna, é que foi estabelecido em assembleia dos Conselheiros do CRQ/XX a necessidade de se reembolsar os gastos com deslocamento' e que 'importante diferenciar o recebimento de diárias do reembolso por quilometragem do veículo do réu, por serem verbas totalmente diferentes' - peça 190, p 15.
5.31	Por fim, trouxe à baila o art. 51 da Lei 8.112/1990, que trata das indenizações devidas aos servidores públicos, e o entendimento jurisprudencial na esfera judicial acerca da matéria conforme ementas dos julgados transcritas na peça 190, p. 16-18.
5.32	No que se refere a verba de representação, destacou, basicamente, que a mesma 'não possui fato gerador idêntico ao da diária ou indenização de transporte, pelo contrário, esta é devida como uma gratificação', complementou alegando se tratar 'de uma gratificação devida em decorrência das atividades próprias da função exercida pelo Peticionário, que deve portar-se bem, estar bem vestido, na medida em que é o representante do Conselho Regional de Química e diariamente participa de eventos e recebe pessoas' - peça 190, p. 19.
5.33	No que tange aos aspectos relativos à 'existência de enriquecimento indevido por parte do Conselho de Química em se reconhecendo ilegalidade na concessão das verbas' aduziu que 'em sendo consideradas ilegais a concessão das verbas aqui discutidas, necessariamente deverá se adotar um critério de abatimento dos valores supostamente recebidos de maneira irregular pelo Peticionário' - peça 190, p. 19.
5.34	Complementou que 'Se é controversa a legalidade na concessão das verbas, de outro contorno não há dúvidas de que o Peticionário realmente esteve no CRQ/XX praticamente todos os dias da semana, desde a sua criação' e 'caso se entenda que houve ilegalidade, na concessão das referidas verbas, espera-se que seja fixado algum critério de ressarcimento das despesas do Peticionário, para que possa ser reembolsado, ou ao menos se destaque do valor a ser ressarcido, mediante abatimento' - peça 190, p. 20. 
5.35	Acerca da metodologia utilizada nos cálculos registrou 'que os critérios utilizados pelo TCU para chegar ao valor que se pretende ver ressarcido, está equivocado, posto que, não levou em consideração as planilhas e prestações de contas enviadas pelo CRQ/XX, tomando por base dados incoerentes' - peça 190, p. 20. 
5.36	Posteriormente, procurou demonstrar a 'inexistência de dolo e culpa nas condutas do Presidente do CRQ/MS, onde assinalou que 'sempre cumpriu com seus deveres perante a Administração, expondo os fatos conforme a verdade, procedendo com lealdade, urbanidade e boa-fé, prestando as informações que lhe foram solicitadas, colaborando para o esclarecimento dos fatos, não agindo em nenhum momento de modo temerário' - peça 190, p. 20. 
5.37	Informou, ainda que o CRQ/XX aprovou para o orçamento de 2015 a aquisição de um veículo para o Conselho, o que visava tornar desnecessário o reembolso por quilômetro rodado, pois o Presidente poderia utilizar o veículo da entidade para deslocar-se em favor do conselho e não mais o seu - peça 190, p. 21.
5.38	Quanto à concessão de diárias e verba de representação, mencionou que 'já fora licitado e estava em fase de aquisição um ponto eletrônico, para se controlar com imprescindível certeza os dias em que o Presidente do CRQ/XX estará na entidade, fazendo jus a verbas indenizatórias' - peça 190, p. 21.
5.39	Destacou sobre o tema, por fim, que 'Não há dúvidas da boa-fé e ausência de danos ao erário do peticionante' e 'para que se configure uma conduta como ilícita e, consequentemente, punir o agente é preciso identificar com clareza a intenção na obtenção do resultado, o que inexiste no caso em questão!' - 190, p. 22.
5.40	Por derradeiro requereu o julgamento pela improcedência das presentes contas e o arquivamento dos autos. Como pedido alternativo propugnou pela fixação de um critério de reembolso dos valores gastos às próprias expensas pelo peticionário para deslocar-se diariamente para o CRQ/XX - 190, p. 22-23.
6.	Síntese das alegações de defesa do Sr. Leandro Honório, Conselheiro do CRQ/MS - Conselho Regional de Química de Mato Grosso do Sul, peça 121
6.1	O Sr. Leandro Honório foi citado pelo Ofícios 0157/2017-TCU/SECEX-MS, de 6/3/2017, e 0290/2017-TCU/SECEX-MS, de 23/3/2017, peças 45 e 76.	
6.2	Inicialmente o responsável noticiou que o Sr, Evander Luiz Ferreira, Presidente do Conselho Regional no Estado de Mato Grosso do Sul, foi o fundador do CRQ/MS 'após ter sido demitido por justa causa acusado por fraude e desvio de valores quando o Estado de Mato Groso do Sul pertencia ao Conselho Regional da IV Região' - peça 121, p. 3.
6.3	Posteriormente, teceu informações acerca do histórico 'da denúncia' no âmbito do Ministério Público Federal e Justiça Federal em desfavor do Sr, Evander Luiz Ferreira. Ato continuo comentou sobre 'as denúncias dos conselheiros do CRQ/MS - incluindo, além do alegante, os Srs. Márcio Rodrigo Vilela Duarte, Lincoln Carlos Silva de Oliveira e Eduardo José de Arruda - peça 121, p. 4-6.
6.4.	Quanto aos fatos comentou sobre a proposição aprovada em Assembleia, datada de 27/6/2008, procurando demonstrar a eventualidade da quantia relativa ao  reembolso por quilômetro rodado nestes termos: 'Também foi apresentado e aprovado, que no caso de haver a necessidade do uso de veículo próprio dos Conselheiros ou do Presidente a serviço deste CRQ XX-MS. será paga a quantia de R$ 1, 00 por quilometro rodado, a título de reembolso de despesas com combustível, manutenção e desgaste do veículo utilizado' - peça 121, p. 7.
6.5	Nesse sentido visou demonstrar a ausência de responsabilidade dos conselheiros do CRQ/XX quanto ao reembolso por quilômetro rodado nestas palavras - peça 121, p. 8:
Portanto, os membros do CRQXX não aprovaram o pagamento DIÁRIO no valor de R$ 1,00 por quilometro rodado ao Presidente por este ter sua residência em Sidrolândia, a pratica do ato de o Presidente RETIRAR do CAIXA do CRQXX os valores que correspondiam aos quilômetros rodados diariamente em seu automóvel para vir ao Conselho e retornar a sua residência como alegado, é de sua inteira e exclusiva responsabilidade, até porque existem outros meios de transporte como ônibus,  por exemplo, que fazem o trajeto de Campo Grande a Sidrolândia (62 Km)  várias vezes ao dia, portanto, não podem os demais membros do CRQXX serem responsabilizados por um ato estritamente pessoal do Presidente.
6.6	Alegou ainda, quanto a esse ponto, que 'o Presidente se furtava em apresentar a prestação de contas, como de fato nos autos se comprova a falta desde a sua posse - 2008 - portanto, não havia como identificar as irregularidades' - peça 121, p. 8.
6.7	Aduziu que 'Não pode o Requerente ser responsabilizado em pagar parte dos valores sacados do CAIXA pelo Presidente da entidade de forma totalmente criminosa, mais, ainda, quando a Resolução que assinou em 27 /06/2008 por estar presente, não autoriza o saque diário para pagamento de quilometragem rodada no valor der$ 1,00 por km' - - peça 121, p. 11.
6.8	Na sequência, traz questionamentos acerca do Acórdão 1544/2016-TCU-Plenário, que, a seu ver, entendeu erroneamente quanto ao caráter eventual do reembolso por quilômetro rodado ao imputar a responsabilidade solidária do alegante como já defendido nos itens anteriores - peça 121, p. 12-14.
6.9 	No que se refere ao recebimento da verba de representação pelo Presidente do CRQ/XX fez o seguinte comentário - peça 121, p. 15-16.
Quanto a essa denúncia a classificação jurídica toma-se um pouco complicada, porque, receber verba de representação de forma permanente mesmo se estivesse atuando nas instalações do próprio CRQXX/ MS, demonstra, no mínimo, a sua premeditação para a prática do' desvio de verbas'? 'furto'?, não importa o nome que se tenha, o que importa é a demonstração clara como o sol que seus atos eram praticados sozinho sem o auxílio do Requerente ou outro membro qualquer do CRQXX/ MS.
6.10	 Em seguida, expôs argumentos de natureza legal e doutrinária de forma a tentar afastar a responsabilidade do requerente - peça 121, p. 16-18.
6.11	Por derradeiro propugnou, principalmente, pela declaração de que o requerente não teve participação nos atos ilícitos praticados pelo Presidente do CRQ/MS, Sr. Evander Luiz Ferreira, a qual sugere a responsabilização integral, assim como a sua exclusão de seu nome como responsável solidário nos presentes autos - peça 121, p. 18-19.
7.	Síntese das alegações de defesa dos Srs. Eduardo José de Arruda, Vice-Presidente do CRQ/MS, Lincoln Carlos Silva de Oliveira, Secretário do CRQ/MS, e Sílvio César de Oliveira, Conselheiro do CRQ/MS, peça 119.
7.1	Os referidos responsáveis foram citados pelos Ofícios 0151/2017-TCU/SECEX-MS, 0154/2017-TCU/SECEX-MS e 0160/2017-TCU/SECEX-MS, de 6/3/2017 e Ofício 0292/2017-TCU/SECEX-MS, de 24/3/2017.
7.2		Os responsáveis, por intermédio de advogado constituído, expuseram questões de natureza fática com o objetivo de contextualizar a matéria tratada nos autos com a atuação dos alegantes no âmbito do CRQ/XX desde a sua criação - peça 119, p. 1-12.
7.3		Em sede de preliminares, os defendentes alegaram 'cerceamento do direito de defesa e do contraditório - afronta ao devido processo legal' e 'ilegitimidade dos defendentes' - peça 119, p. 12-20.
7.4	Quanto ao alegado cerceamento do direito de defesa e do contraditório os responsáveis assinalaram, em síntese, que 'não foram chamados para integrarem o polo passivo do processo de 'Representação' para, ao menos, defenderem a possibilidade de instituição de verba indenizatória do quilômetro rodado'. No sentir dos alegantes chamar os responsáveis após o trânsito em julgado do acórdão 1544/2016 afronta os princípios do contraditório, ampla defesa e devido processo legal - peça 119, p. 13.
7.5	No que se refere a alegada 'ilegitimidade dos defendentes' registraram que (peça 119, p. 14) :
nunca foram destinatário de qualquer espécie de indenização por quilômetro rodado, não possuíam ciência da utilização indiscriminada de tal modalidade de indenização por parte do Presidente do CRQ/MS, não possuíam competência regimental para ordenar despesas e autorizar pagamentos e não possuíam competência para efetivamente prestar contas.
7.6	Ainda sobre o tema, salientaram que não foram beneficiários dos valores questionados, não tinham ciência da utilização indiscriminada pelo Presidente do CRQ/MS da indenização por quilômetro rodado, não possuíam conhecimento que o Presidente recebia dos cofres do CRQ/MS, não houve aprovação de reembolso por quilômetro rodado de forma permanente e não tinham atribuição de ordenar despesas e efetivar pagamentos no âmbito do CRQ/MS - peça 119, p. 14-19..
7.7	No que tange ao mérito, defenderam a 'legalidade na aprovação da verba referente ao quilômetro rodado', enumerando os normativos que respaldaram a referida indenização (artigo 2°, §3° da lei 11.000/04, Resolução Ordinária de nº 12.537/04 do CFQ e Decreto 2.800/1956) - peça 119, p. 20-23.
7.8	Em seguida, procuraram demonstrar o caráter excepcional da 'indenização pelo quilômetro rodado', onde assinalaram que a redação da Ata da Assembleia do dia 27/6/2018 consta, ao tratar da aprovação da referida indenização, a expressão 'caso de haver a necessidade do uso de veículo próprio dos Conselheiros ou do Presidente a serviço deste CRQ/XX-MS' o que indica, segundo os responsáveis, a existência de uma condicionante para o auferimento da indenização -- peça 119, p. 23-24.
7.9	Destacaram, quanto ao defendente Eduardo José de Arruda, então Vice-Presidente, que 'ao tomar conhecimento dos valores abusivos auferidos pelo Presidente, se dirigiu junto ao MPF e apresentou denúncia apontando justamente sua indignação quanto aos valores recebidos à título de quilômetro rodado' - peça 119, p. 25.
 
7.10.	Na oportunidade frisaram que o então Presidente do CRQ/MS foi que agiu com desvio de finalidade ao 'lançar em seu proveito próprio e diariamente, as indenizações pelo quilômetro rodado'. Por fim, sobre a matéria, reiteraram que a indenização 'não se deu de maneira permanente, motivo pela qual, não podem ser responsabilizados por qualquer prejuízo advindo do flagrante desvio de finalidade e abuso de poder cometido pelo Presidente do CRQ/MS' - peça 119, p. 24-25.
7.11	Ato contínuo, procuraram demonstrar a ausência de solidariedade e a boa-fé dos defendentes. Quanto a alegada ausência de solidariedade assim afirmaram (peça 119, p. 27) :
Isso porque, como dito e rédito, os defendentes não possuíam a atribuição de Prestar Contas (Decreto 2.800,  artigos 17 e 34 §2° e §3°) ; nunca praticaram atos de Gestão; não foram responsáveis pelo dano eis que não auferiram nenhum centavo da verba intitulada como quilômetro rodado; não possuíam ciência da utilização indiscriminada pelo Presidente de tal modalidade de indenização e; assim que ficaram sabendo, fizeram a denúncia no MPF.
7.12	Salientaram sobre a questão que 'sempre exerceram suas funções em altruísmo, sem obter remuneração ou vantagem e sempre pautados pela honestidade, respeito, boa-fé e transparência' e que 'justamente por conta da boa-fé a eles imbuída, é que não podem ser responsabilizados pelo desvio de finalidade praticado pelo Presidente' - peça 119, p. 28-29.
7.13	Consignaram que 'caso seja entendido que os defendentes possuam alguma responsabilidade, o que se admite apenas para argumentar pois seria grande INJUSTIÇA, a responsabilidade deve ser estabelecida como subsidiária e deve ficar adstrita no período em que os mesmos figuraram no Conselho, ou seja, de junho/2008 até abril/2014' - peça 119, p. 31.
7.14	Ao final propugnaram pelo acolhimento das preliminares (nulidade da TCE e ilegitimidade passiva) e, de forma alternativa, a delimitação da responsabilidade dos defendentes como subsidiária - peça 119, p. 31-32.
8.	Síntese das alegações de defesa dos Srs (as) Jesus Miguel Tajra Adad, Presidente do CFQ - Conselho Federal de Química; Srs. Abias Machado, Augusto José Corrêa Gondim (espólio) , Arnaldo Felisberto Imbiriba da Rocha (espólio) , Gil Anderi da Silva, José de Ribamar Oliveira Filho, Henio Normando de Souza Melo, Marcos Rivail da Silva e Roberto Hissa, Conselheiros Efetivos do CFQ - Conselho Federal de Química; Srs. Lourinaldo Vieira da Costa Braz, Maria Inez Auad Moutinho, Silvana Carvalho de Souza Calado, Luiz Pinheiro e Suely Abrahão Schuh, Conselheiros Suplentes do CFQ - Conselho Federal de Química; e Sr.Newton Mário Battastini, Membro da Câmara Técnica - peça 191
8.1	Os responsáveis foram objeto de citação pelos ofícios 0138/2017-TCU/SECEX-MS, 0139/2017-TCU/SECEX-MS, 0140/2017-TCU/SECEX-MS, 0141/2017-TCU/SECEX-MS, 0142/2017-TCU/SECEX-MS, 0143/2017-TCU/SECEX-MS, 0144/2017-TCU/SECEX-MS, 0145/2017-TCU/SECEX-MS, 0146/2017-TCU/SECEX-MS, 0147/2017-TCU/SECEX-MS, 0148/2017-TCU/SECEX-MS, 0149/2017-TCU/SECEX-MS e 0150/2017-TCU/SECEX-MS, ambos de 6/3/2017.
8.2	Os defendentes, por intermédio de procurador constituído, expuseram inicialmente acerca da tempestividade das alegações apresentadas e o histórico processual das presentes contas incluindo os atos praticados no âmbito do TC Processo 007.536/2014-3 (Apenso) - peça 191, p. 2-19.
8.3	Na sequência, cuidaram detalhadamente acerca da natureza jurídica dos Conselhos de Fiscalização Profissional e sua sujeição ao controle externo deste Tribunal - peça 191, p. 19-24.
8.4	Posteriormente, ao tratar do Sistema CFQ/CRQs, concluíram pela a autonomia administrativa e financeira de cada Conselho Regional e procuraram demonstrar a ilegitimidade dos alegantes na presente Tomada de Contas Especial considerando que 'foi a Entidade Conselho Federal de Química que homologou o Regimento Interno do Conselho Regional de MS, por meio de deliberação plenária' - peça 191, p. 25-26.
8.5	Quanto aos atos praticados pelo CRQ/MS salientaram que 'as condutas praticadas pelo Sr. Evander Luiz Ferreira, no exercício da presidência do CRQ/MS estão totalmente divorciadas com o que é praticado pelos outros Conselhos Regionais, e, principalmente, o Conselho Federal' e asseveraram que 'caso as condutas sejam reprovadas por essa Corte de Contas, o presidente deverá responder administrativamente pelo órgão, em consonância ao expressamente previsto no art. 17 da lei ordinária que instituiu os Conselhos de Química' - peça 191, p. 27.
8.6	No que se refere as alegações de defesa propriamente ditas, aduziram, preliminarmente, a ilegitimidade passiva quanto às ilegalidades apontadas pelo Acórdão 1544/2016-TCU-Plenário que ensejaram a citação dos defendentes - peça 191, p. 27-30.
8.7	Nessa perspectiva, ao se referirem à aprovação dos regimentos internos dos Conselhos Regionais pelo Conselho Federal de Química, afirmaram que 'tal ato deliberativo consiste em competência exclusiva daquela Autarquia Federal e jamais em ato administrativo praticado pessoalmente pela figura dos Defendentes' - peça 191, p. 28.
8.8		Ainda sobre a preliminar de ilegitimidade passiva, salientaram nos seguintes termos - peça 191, p. 29:
A ilegitimidade passiva dos Defendentes se mostra perfeitamente aplicável ao presente caso, a uma, porque as supostas irregularidades ora atribuídas aos Defendentes não procedem do ponto de vista fático-processual, tendo em vista que dos Defendentes não se poderia esperar conduta diversa da que foi por eles adotada na condição de Conselheiros Federais, haja vista que todos os atos por eles praticados estão vinculados às atribuições advindas do cargo que exerciam à época e não representam, em momento algum, a vontade pessoal dos Defendentes; a duas, porque, não há nexo de causalidade entre o suposto dano causado ao erário e os atos praticados pelos Defendentes, relativamente ao caso sub examine, que possam atribuir-lhes responsabilidade individual pela presente TCE.
 (...) 
A preliminar de ilegitimidade passiva mostra-se perfeitamente cabível partindo-se do princípio fático e legal de que não existe a possibilidade de um Conselheiro Federal, titular ou suplente, aprovar sozinho o Regimento Interno de Conselho Regional. Trata-se ato coletivo, conjunto, de caráter institucional, praticado mediante decisão colegiada.
8.9	Na sequência, os alegantes procuraram demonstrar a 'ausência de irregularidade no ato individualmente praticado por cada defendente' - peça 191, p. 30-38.
8.10	Nesse diapasão, registraram que 'de acordo com as profissões que exerciam e o cargo que ocupavam, não estavam obrigados a ter domínio técnico e/ou jurídico sobre a matéria, e como tal não se poderia deles exigir que avaliassem todos os aspectos, de tal modo a afastar eventuais falhas a serem cometidas por terceiros' - peça 191, p 31.
8.11		Salientaram, quanto a imputação do débito objeto das citações, que 'a conduta supostamente omissiva dos ora Defendentes tenha possivelmente dado margem ao comportamento supostamente ilícito do Sr. Presidente do CRQ/XX, não se poderia inscrever a omissão dos ora Defendentes entre as causas determinantes do suposto dano ao erário neste caso concreto' - peça 191, p 32.
8.12	Posteriormente, teceu críticas a jurisprudência deste Tribunal no que se refere a aplicação da responsabilização objetiva e registrou que 'as modalidades de culpa in vigilando e in elegendo correspondem a antigas formas de culpa presumida, substituídas já no Código Civil de 2002 pela noção de responsabilidade objetiva' conforme doutrina citada - peça 191, p.  32-33.
8.13		Consignaram que a suposta omissão dos alegantes não conduz a imputação de débito por se tratar de falhas de natureza formal, destacando em seguida que - peça 191, p. 34:
Nos casos em que a delegação administrativa se legitima normativamente, essa E. Corte de Contas tem ponderado que a responsabilidade dos superiores hierárquicos apenas se verificaria caso tivessem determinado a seus prepostos o cometimento da fraude, ou os auxiliado a perpetrá-la ou, alternativamente, dela tivessem ciência, omitindo-se. Inexistindo, nos autos, evidência em qualquer desses sentidos, propugna-se por que o Colegiado reconheça afastada a responsabilidade dos ora Defendentes no caso em apreço.
8.14	Ressaltaram que 'apenas deram encaminhamento a uma matéria de competência do CFQ, não tendo participado direta ou indiretamente da verdadeira irregularidade em tela, tampouco se locupletaram de qualquer tipo de recurso ou obtiveram para si ou para terceiros qualquer tipo de benefício ou vantagem' e complementaram que 'a questão sub examine, não possui nexo de causalidade com os atos praticados pelos Defendentes, que apenas cumpriram com as obrigações a que estavam vinculados em razão dos cargos ocupados, tornando-se impossível a atribuição de responsabilidade aos Defendentes da forma como foi proposta' - peça 191, p. 35.
8.15	Na sequência, reiteraram que 'que os atos praticados pelos Defendentes se restringem a encaminhamentos dos trabalhos e matérias de sua competência, nas quais, na prática, não possuem qualquer tipo de participação' - peça 191, p. 36.
8.16	Por fim, após tecerem comentários de prejuízo ao exercício da ampla defesa na forma como foi descrita a irregularidade nos ofícios citatórios, assinalaram que 'resta demonstrado que, como não há efetiva participação direta e tampouco individualizada dos Defendentes, não há como imputar-lhes responsabilidade com base em suposta aplicação irregular de recursos no âmbito de Conselho Regional' - peça 191, p. 37-38.
8.17	Acerca das 'diárias, reembolso por quilômetro rodado e verbas de representação', assinalaram que (Peça 191, p. 38) :
as condutas praticadas pelo Presidente do Regional estão desassociadas da finalidade do Conselho Regional, no entanto, tais atos administrativos jamais deverão recair sobre os Defendentes, haja vista que o ato de aprovar um regimento interno que propicie o pagamento de diárias, verbas de representação e etc., não poderá jamais ser interpretado como ato ímprobo, pois a destinação desses pagamentos foi desvirtuada pela autoridade máxima do CRQ/MS, cabendo a este a inteira responsabilidade. 
8.18		No mesmo sentido salientaram que 'a aprovação do regimento interno não teve o condão de autorizar a concessão das diárias e verbas ao Sr.  Evander, e sim de cumprir o que foi autorizado por lei' e que 'não há irregularidade alguma na publicação das resoluções, pois tais normativos servem tão somente para especificar o que a Lei n° 11.000/2004 atribuiu aos Conselhos' - peça 191, p. 39.
8.19	Ainda sobre o tema, registraram a 'total ausência de nexo de causalidade entre a conduta atribuída equivocadamente de forma individual aos Defendentes - aprovação pelo CFQ do Regimento Interno do CRQ/XX - e a utilização de diárias e verbas de representação pelo presidente do CRQ/XX, o que merece a exclusão da responsabilidade solidária imputada individualmente aos ora Defendentes' - peça 191, p. 39.
8.20	Por derradeiro requereram o acolhimento das alegações de defesas apresentadas, a exclusão do rol de responsáveis dos defendentes e o julgamento pela regularidade das contas - peça 191, p. 40.
9.	Síntese das alegações de defesa do Sr. Frankesteffen Silva Maia, Conselheiro do CRQ/MS, peça 182.
9.1	O responsável foi citado pelo Ofício 0156/2017-TCU/SECEX-MS, de 6/3/2017, peça 44. A notificação se efetivou em 14/3/2017 consoante AR de peça 59. 
9.2	O defendente, por intermédio de sua procuradora constituída, alegou preliminarmente o cerceamento de defesa considerando - em síntese - que a presente TCE foi instaurada 'após a conclusão do processo de Representação que noticiava irregularidades praticadas Presidente Evander Luiz Ferreira perante o Conselho Regional de Química da 20ª Região, no tocante ao recebimento irregular de diárias e falta de prestação de contas' e que 'Os autos administrativos      de         Representação         tramitaram  exclusivamente em desfavor do Presidente Evander Luiz Ferreira, de modo que o Requerido nunca foi intimado a prestar esclarecimentos nos referidos autos'  - peça 182, p. 2.
9.3	Posteriormente, visou demonstrar a 'ausência de responsabilidade solidária - ausência de ilegalidade na concessão da indenização por quilômetro rodado - ilegitimidade passiva'. Com isso, afirmou que 'a indenização foi aprovada dentro da legalidade, não havendo qualquer irregularidade...'. Na oportunidade, fez referência a Ata da Assembleia do dia 28/6/2008, Lei 2.800/1956, Lei 11.000/2004 e Resolução 12.537 do CFQ. Complementou que 'não há qualquer conduta ou situação que obrigue o Requerido a responder pelos valores pagos ao Presidente Evander, já que a instituição do benefício, por si só, não tem como obrigar a responder pelos valores reclamados diante da regularidade da criação. Conclui sobre tema que 'o Requerido não possui legitimidade para responder a presente ação' - peça 182, p. 3-6.
9.4	Na sequência, procurou demonstrar a ausência de conduta dolosa, a inexistência de benefício irregular e as atribuições do requerido. Nesse sentido, asseverou que 'nunca foi responsável pelos pagamentos de quilometro rodado ao Presidente Evander' e que 'nunca teve conhecimento quanto a quantidade e a forma de pagamento de quilômetro rodado'. Afirmou, ainda, 'nos termos do art. 17 do Decreto 2.800 do Conselho Federal, é do Presidente a responsabilidade de prestar contas' e que 'nunca anuiu, assim como nunca foi responsável mesmo na condição de Conselheiro pelo pagamento e fiscalização dos benefícios concedidos em Reunião Plenária' - peça 192, p. 6-7.
9.5	Por final requereu o acolhimento da preliminar de cerceamento de defesa declarando a nulidade da decisão que deu ensejo a TCE, ou, caso negada a preliminar anterior o acolhimento da preliminar de ilegitimidade passiva. Não acolhidas as preliminares
 propugnou pela improcedência da ação - peça 182, p. 7-8.
10.  	Síntese das alegações de defesa do Srs. Eduardo Eder da Silveira, Tesoureiro do CRQ/MS e Roney Aparecido Gomes, Conselheiro do CRQ/MS, peça 186.
10.1	Os responsáveis foram citados pelos Ofícios 0287/2017-TCU/SECEX-MS, de 21/3/2017, peça 81 e 0291/2017-TCU/SECEX-MS, de 4/3/2017, peça 97. As notificações se efetivaram consoante ARs de peças 114 e 115.
10.2	Os defendentes, por intermédio de sua procuradora constituída, alegaram em sede de preliminar o cerceamento de defesa considerando - em resumo - que a presente TCE foi instaurada 'após a conclusão do processo de Representação que noticiava irregularidades praticadas Presidente Evander Luiz Ferreira perante o Conselho Regional de Química da 20ª Região, no tocante ao recebimento irregular de diárias e falta de prestação de contas' e que 'Os autos administrativos de Representação tramitaram exclusivamente em desfavor do Presidente Evander Luiz Ferreira, de modo que os Requeridos nunca foram intimados a prestar esclarecimentos nos referidos autos'  - peça 186, p. 2.
10.3	Adiante, visaram demonstrar a 'ausência de responsabilidade solidária - ausência de ilegalidade na concessão da indenização por quilômetro rodado - ilegitimidade passiva'. Com isso, afirmou que 'a indenização foi aprovada dentro da legalidade, não havendo qualquer irregularidade...'. Na oportunidade fizeram referência a Ata da Assembleia do dia 28/6/2008, Lei 2.800/1956, Lei 11.000/2004 e Resolução 12.537 do CFQ. Complementaram que 'não há qualquer conduta ou situação que obrigue os Requeridos a responder pelos valores pagos ao Presidente Evander, já que a instituição do benefício, por si só, não tem como obrigar a responder pelos valores reclamados diante da regularidade da criação. Concluem sobre tema que 'devem os Requeridos serem excluídos do processo por não possuírem legitimidade para responder a presente ação' - peça 186, p. 3-6.
10.4	Posteriormente, procuraram demonstrar a ausência de conduta dolosa, a inexistência de benefício irregular e as atribuições do requerido. Nesse sentido afirmaram que 'nunca foram responsáveis pelos pagamentos de quilometro rodado ao Presidente Evander' e que 'nunca tiveram conhecimento quanto a quantidade e a forma de pagamento de quilômetro rodado'. Assinalaram, ainda, 'nos termos do art. 17 do Decreto 2.800 do Conselho Federal é do Presidente a responsabilidade de prestar contas' e que 'nunca anuíram, assim como nunca foram responsáveis mesmo na condição de Conselheiro pelo pagamento e fiscalização dos benefícios concedidos em Reunião Plenária' - peça 186, p. 6-7.
10.5	Por último, requereram o acolhimento da preliminar de cerceamento de defesa declarando a nulidade da decisão que deu ensejo a TCE, ou, caso negada a preliminar anterior o acolhimento da preliminar de ilegitimidade passiva. Caso não acolhidas as preliminares, propugnaram pela improcedência da ação - peça 186, p. 7-8.
11.	Análise
11.1.	Considerando que os responsáveis solidários citados nos autos compartilham de irregularidades e condutas correlatas, salutar analisar as alegações de defesa em seu conjunto. Não obstante, situações especiais e particulares envolvendo as defesas apresentadas e os atos administrativos praticados pelos responsáveis serão devidamente destacados.
11.2	Quanto a preliminar de ilegitimidade passiva alegada direta ou indiretamente pelos responsáveis, com exceção do Sr. Evander Luiz Ferreira, cabe afastar de plano com a simples leitura do art. 71, inciso II, da Constituição Federal/1988 e do art. 1º, inciso I, da Lei 8.443/1992 (Lei Orgânica do Tribunal de Contas da União) . 
Constituição Federal /88
Art. 71. O controle externo, a cargo do Congresso Nacional, será exercido com o auxílio do Tribunal de Contas da União, ao qual compete:
II - julgar as contas dos administradores e demais responsáveis por dinheiros, bens e valores públicos da administração direta e indireta, incluídas as fundações e sociedades instituídas e mantidas pelo Poder Público federal, e as contas daqueles que derem causa a perda, extravio ou outra irregularidade de que resulte prejuízo ao erário público; (grifo nosso) .
Lei 8.443/1992
'Art. 1° Ao Tribunal de Contas da União, órgão de controle externo, compete, nos termos da Constituição Federal e na forma estabelecida nesta Lei: I - julgar as contas dos administradores e demais responsáveis por dinheiros, bens e valores públicos das unidades dos poderes da União e das entidades da administração indireta, incluídas as fundações e sociedades instituídas e mantidas pelo poder público federal, e as contas daqueles que derem causa a perda, extravio ou outra irregularidade de que resulte dano ao Erário; (grifo nosso) .
11.3	As citadas normas demonstram a amplitude da atuação do TCU, em que o balizador da sua competência (ou não) é a origem dos recursos envolvidos.  Esse é entendimento consolidado no STF a exemplo do julgado no MS 24.379, que, apesar de tratar de entes públicos, é perfeitamente aplicável a pessoas naturais que causem dano ao Erário como verificado nas situações em análise no presente processo. Assim, diz a ementa do julgado no MS 24.379:
Em decorrência da amplitude das competências fiscalizadoras da Corte de Contas, tem-se que não é a natureza do ente envolvido na relação que permite, ou não, a incidência da fiscalização da Corte de Contas, mas sim a origem dos recursos envolvidos, conforme dispõe o art. 71, II, da CF. [MS 24.379, rel. min. Dias Toffoli, j. 7-4-2015, 1ª T, DJE de 8-6-2015.]
11.4	Cabe registrar que a sujeição dos conselhos de fiscalização profissionais ao controle externo do TCU já foi exaustivamente espancada na instrução de peça 1 que foi elaborada no bojo da Representação (TC Processo 007.536/2014-3) que deu origem aos presentes autos, tornando despiciendo, portanto, retornar ao tema.
11.5	No que se refere a preliminar de cerceamento de defesa e ao contraditório alegada na defesa dos responsáveis: Eduardo José de Arruda, Vice-Presidente do CRQ/MS, Lincoln Carlos Silva de Oliveira, Secretário do CRQ/MS, Sílvio César de Oliveira, Conselheiro do CRQ/MS (item 7) ,  Frankesteffen Silva Maia, Conselheiro do CRQ/MS (item 9) , Eduardo Eder da Silveira, Tesoureiro do CRQ/MS e Roney Aparecido Gomes, Conselheiro do CRQ/MS (item 10) , tendo em vista, basicamente, ao fato de não terem sido ouvidos no âmbito do TC Processo 007.536/2014-3 (Representação) , da mesma forma que a preliminar de ilegitimidade passiva, não merece ser acolhida.
11.6	Como o presente processo de TCE foi oriundo da conversão do TC Processo 007.536/2014-3 (Representação) torna-se aplicável, por analogia, a jurisprudência deste Tribunal relativa â ausência de notificação de responsáveis na fase interna da tomada de contas especial instaurada por outros órgãos da Administração Pública.
11.7	Dessa forma, cabe esclarecer que na referida fase interna da tomada de contas especial ainda não se tem propriamente processo caracterizado por lide, mas, sim, procedimento de apuração administrativa. Na fase inicial, embora haja a previsão de notificação para que o responsável traga aos autos os documentos que entenda úteis para o esclarecimento da situação, a falta de sua realização não invalida os atos processuais adotados no âmbito da Corte de Contas. 
11.8	Assim, no que se refere à ausência de notificação do responsável na fase interna da tomada de contas especial (no presente caso, no processo de Representação) a jurisprudência deste Tribunal é firme no sentido de que a instauração do contraditório e da ampla defesa, para fins de condenação dos responsáveis por parte desta Corte de Contas, somente se dá na fase externa do processo de tomada de contas especiais, ou seja, por meio de sua regular citação, sendo irrelevante, para a configuração do contraditório, a ocorrência ou não de notificação anterior pelo órgão concedente (Acórdão 1404/2014-TCU-Plenário, 1.991/2014-TCU-Plenário, 2.875/2014-TCU-Plenário, 4.578/2014-TCU-1ª Câmara, 5.661/2014-TCU-1ª Câmara, 6.941/2015-TCU-1ª Câmara e 874/2016-TCU-1ª Câmara, dentre outros) .
11.9	Nesse sentido, a Súmula-TCU 59 indica a citação do responsável como única formalidade essencial que deve preceder o respectivo julgamento, nestes termos: 'A citação do responsável, para apresentar alegações de defesa ou recolher o débito, constitui formalidade essencial, que deve preceder o julgamento do processo dos responsáveis por bens, valores e dinheiros públicos, pelo Tribunal de Contas.'
11.10	Em resumo, a configuração do contraditório e da possibilidade da ampla defesa se torna efetiva na citação regular dos responsáveis, situação essa devidamente comprovada nos presentes autos de TCE.
11.11	No que tange ao mérito, os responsáveis ouvidos defenderam - sob diferentes nuances - a legalidade na aprovação ou recebimento das verbas questionadas nos autos. Contudo, nos termos do Acórdão 1544/2016-TCU-Plenário, já transitado em julgado, a referida matéria encontra-se com o posicionamento já assentado por este Tribunal. 
11.12	No Acórdão 1544/2016-TCU-Plenário (peça 4) foram feitas determinações ao Conselho Regional de Química de Mato Grosso do Sul (item 9.2) e ao Conselho Federal de Química (item 9.6) . Ao Conselho Regional as determinações visaram cessar o pagamento das verbas consideradas irregulares e ao Conselho Federal as determinações objetivaram o aperfeiçoamento das normas autorizativas ao recebimento das verbas. Assim dispôs o decisum:
ACORDAM os Ministros do Tribunal de Contas da União, reunidos em Sessão do Plenário, em:
	9.1. conhecer da presente representação, visto que preenchidos os requisitos de admissibilidade previstos nos arts. 235 e 237, inciso I e parágrafo único, do RI/TCU, para, no mérito considerá-la parcialmente procedente;
	9.2. determinar ao Conselho Regional de Química de Mato Grosso do Sul (CRQ 20ª Região - CRQ/MS) , com fundamento no 71, IX, da Constituição Federal c/c art. 45 da Lei 8.443/1992, que:
	9.2.1. abstenha-se em definitivo de efetuar pagamentos a título de verbas indenizatórias de forma permanente (diárias, reembolso por quilômetro rodado e verba de representação) e para desempenho de funções dentro da própria entidade (verba de representação) , em favor do Sr. Evander Luiz Ferreira, especialmente devido ao deslocamento diário entre a residência do responsável e a sede da entidade, ainda que tais deslocamentos se deem entre municípios distintos, tendo em vista a contrariedade ao caráter eventual ou transitório que justifica o recebimento de tais verbas e por ter o procedimento conferido caráter remuneratório ao pagamento desses benefícios, em infração aos arts. 7° e 18, da Lei 2.800/1956 e aos princípios da legalidade, da moralidade, da impessoalidade, da economicidade e da razoabilidade;
	9.2.2. abstenha-se de efetuar pagamentos de verbas indenizatórias de forma permanente, em especial em situações que envolvam o desempenho de funções dentro da própria entidade (verba de representação) e o deslocamento diário entre a residência de seus membros e a sede da entidade (diárias e reembolso por quilômetro rodado) , ainda que tais deslocamentos se deem entre municípios distintos, de modo a dar cumprimento aos arts. 7° e 18, da Lei 2.800/1956 e aos princípios da legalidade, da moralidade, da impessoalidade, da economicidade e da razoabilidade; 
	9.2.3. abstenha-se de efetuar pagamentos a título de diárias na forma instituída pelo art. 25, § 2º, do Regimento Interno, aprovado pela Resolução Ordinária 15.508/2008, por falta de amparo legal e normativo;
	9.2.4. abstenha-se de efetuar pagamentos a título de reembolso por quilômetro rodado, conforme aprovado na 2ª Reunião Plenária do CRQ/MS realizada em 27/06/2008, posto ter sido instituído em desacordo ao previsto no art. 2°, § 3°, da Lei 11.000/2004 e carecer de amparo normativo;
	9.3. com fulcro no artigo 47 da Lei 8.443/1992, converter o presente processo em tomada de contas especial, com vistas ao ressarcimento dos valores indevidamente pagos ao Sr. Evander Luiz Ferreira, Presidente do CRQ/MS a título de diárias, reembolso por quilômetro rodado e auxílio de representação no período de abril de 2008 a janeiro de 2015;
	9.4. autorizar, com fundamento no art. 12, inciso II, da Lei 8.443/92, a citação dos responsáveis indicados nos itens 153.b.1, 153.b.2 e 153.b.3 do relatório que fundamenta este acórdão, pelos valores e datas especificadas nos referidos itens;
	9.5. determinar à Secex/MS que, no bojo da tomada de contas especial, diligencie ao  Conselho Regional de Química de Mato Grosso do Sul (CRQ 20ª Região - CRQ/MS) para que a unidade jurisdicionada informe o amparo legal e normativo para a efetivação de pagamentos em favor do Presidente do CRQ/MS, Sr. Evander Luiz Ferreira, para que ministrasse palestras em outras instituições, ou para que comparecesse a eventos como colações de grau, sem prejuízo de que continuasse percebendo as demais verbas tratadas nestes autos;
	9.6. determinar ao Conselho Federal de Química que promova aperfeiçoamentos na normatização referente ao recebimento de verbas indenizatórias, como diárias, auxílio de representação e ajuda de custo, de modo a:
	9.6.1. estabelecer o caráter eventual ou transitório do deslocamento que justifique o pagamento de diárias, de forma a evitar que tais indenizações venham a se configurar em pagamento de remuneração, com desvirtuamento da ocupação de cargo honorífico, tal qual previsto nos arts. 7° e 18 da Lei nº 2.800/1956, assim como estabelecer a vedação à sua concessão para deslocamentos ocorridos entre municípios limítrofes e/ou pertencentes à mesma região metropolitana;
	9.6.2. estabelecer o caráter eventual ou transitório do auxílio de representação e da ajuda de custo de forma a evitar que tais indenizações venham a se configurar em pagamento de remuneração, com desvirtuamento da ocupação de cargo honorífico, tal qual previsto nos arts. 7° e 18 da Lei nº 2.800/1956;
	9.6.3. definir o fato gerador e os critérios para recebimento do auxílio de representação e determinar a obrigatoriedade de comprovação dos gastos efetuados a esse título, conforme orientações contidas no Acórdão 1163/2008-TCU-Primeira Câmara, com as alterações introduzidas pelo Acórdão 1.535/2008-1ª. Câmara;
	9.6.4. fixar os valores atinentes às verbas indenizatórias, como diárias, auxílio de representação e ajuda de custo, pagas no âmbito do sistema CFQ/CRQ de acordo com os princípios básicos aplicáveis à Administração Pública, em especial os da razoabilidade, da moralidade, do interesse público e da economicidade dos atos de gestão;
	9.7. recomendar ao Conselho Federal de Química que introduza aperfeiçoamentos na normatização referente ao recebimento de verbas indenizatórias, como diárias, auxílio de representação e ajuda de custo, de modo prever as competências para concessão das verbas, a necessidade de formalização do processo administrativo de concessão e os procedimentos para restituição de valores pagos em excesso ou decorrentes do cancelamento de viagens ou eventos, entre outras possibilidades;
	9.8. dar ciência deste acórdão ao representante;
	9.9. autorizar a Secex/MS a adotar as medidas necessárias à formalização da tomada de contas especial e ao monitoramento das determinações.
11.13	No Voto condutor do Acórdão 1544/2016-TCU-Plenário, o Relator, Ministro-Substituto Augusto Sherman Cavalcanti, teceu as seguintes considerações acerca das verbas recebidas indevidamente pelo Sr. Evander Luiz Ferreira:
45.	Foi demonstrado que essas verbas foram pagas em todos os dias úteis do período, transmudando sua natureza, de indenizatória para remuneratória, em desacordo com o caráter honorífico do cargo de Presidente do CRQ, conforme definido em lei.
46.	No caso das diárias, o benefício foi pago com base em alteração do Regimento Interno do Conselho, alteração essa que estabeleceu a possibilidade de pagamento de meia diária ao responsável segundo requisitos desconformes com aqueles aplicáveis ao instituto. Não obstante o desrespeito aos princípios da moralidade, economicidade e impessoalidade, tal alteração foi aprovada pelo Conselho Federal de Química.
47.	No tocante ao auxílio de representação, os pagamentos foram feitos diariamente, ainda que o responsável estivesse exercendo suas atribuições dentro da própria entidade. Esses pagamentos contrariaram as orientações do CFQ, que entende que tais verbas são devidas apenas quando da participação em eventos externos.
48.	De sua vez, o reembolso por quilômetro rodado foi aprovado em reunião plenária do CRQ/MS, sem respaldo em lei ou qualquer outra norma vigente no Sistema CFQ/CRQ.
49.	Observe-se, ainda, que tais irregularidades foram praticadas com vistas a acomodar a situação pessoal do Sr. Evander Luiz Ferreira, que reside em município limítrofe a Campo Grande. O responsável argumentou recorrentemente que não poderia prestar expediente no CRQ a expensas próprias. No entanto, há que se lembrar que o ocupante do cargo de Presidente do CRQ/MS assume a função por vontade própria, com plena ciência da localização da sede da entidade, devendo assumir pessoalmente o ônus decorrente da opção de manter sua residência em localidade diversa. 
11.14	Como visto, o entendimento já firmado por esta Corte de Contas foi no sentido de que as verbas relativas às diárias e auxílio de representação foram pagas ao Sr. Evander Luiz Ferreira de maneira permanente, ou não eventual, de forma a alterar a natureza indenizatória para remuneratória dos valores recebidos. Quanto ao reembolso por quilômetro rodado entendeu-se que sua aprovação se deu sem respaldo em lei ou qualquer outra norma vigente no Sistema CFQ/CRQ e com isso foi objeto apenas de determinação da cessação de seu pagamento (item 9.2.4) .
11.15	Dessa forma, não prosperam os argumentos dos responsáveis ouvidos quanto à legalidade da aprovação e recebimento das verbas relativas às diárias, auxílio de representação e reembolso por quilômetro rodado. Por consequência, não merece acolhimento também os argumentos que defenderam o caráter eventual das citadas verbas, como no caso da defesa do Sr. Evander Luiz Ferreira (item 5) e do Sr. Leandro Honório (item 6) .
11.16.	Ademais, dever registrar que no âmbito do TC Processo 018.467/2016-4, que trata de processo de Monitoramento autuado por determinação do subitem 9.9 do Acórdão 1544/2016-TCU-Plenário, o Conselho Federal de Química atendeu a determinação deste Tribunal, constante no item 9.6 do referido Acórdão, ao reeditar a Resolução Normativa nº 265 de 25 de agosto de 2016 e com isso regularizar a regulamentação das diárias e verba de representação recebidas de forma irregular como tratada nos presentes autos, ipsis litteris (peça 25 do TC Processo 018.467/2016-4) :
Reedição Resolução Normativa nº 265 de 25 de agosto de 2016.
O Conselho Federal de Química, no uso de suas atribuições legais, considerando os ditames do artigo 17 da Lei n° 2.800/56;
Considerando a Decisão do TCU no Estado do Mato Grosso do Sul (ofício n° 0644/16) de que seja editada, pelo CFQ, uma Resolução especificando o 'caráter eventual e transitório do deslocamento que justifique o pagamento de diárias que não se configurem em pagamento de remuneração';
Considerando, porém, a necessidade da presença do Presidente na Sede do Conselho Regional de fiscalização profissional, para o adequado cumprimento de seu mandato, em razão as atividades cotidianas desses Órgãos;
Resolve
Art. 1º - Informar aos CRQs que, por Decisão do TCU (Acórdão 1544/2016-TCU-Plenário) , fica vedado o pagamento de diárias, 'de modo a desvirtuar a ocupação de cargo honorífico, tal qual previsto nos arts. 7º e 18 da Lei n° 2.800/56', assim como 'fica estabelecida a vedação à concessão de valores para deslocamentos ocorridos entre municípios limítrofes e/ou pertencentes à mesma região metropolitana'.
Art. 2º - Não é devida a concessão de Verba de Representação ao Presidente e/ou Conselheiros para o desempenho de suas atividades no Órgão Regional a que pertence, sendo esta, somente concedida quando estes estiverem representando o Conselho Regional a que pertence, em outro Órgão distinto do Sistema CFQ/CRQs.
Art. 3º- Esta Resolução entrará em vigor na data de sua publicação no Diário Oficial da União.
Brasília, 23 de setembro de 2016.
Jesus Miguel Tajra Adad - Presidente.
Roberto Lima Sampaio- 1º Secretário
[NR - Reeditada por ter saído no DOU n'171 de 05/09/2016, Seção 1, página 106e Retificada no DOU nº 183d e 22/09/2016, Seção 1, página 70]
Publicada no DOU n°227, de 28/11/2016 Seção 1, páginas 565/6.
11.17	Quanto à responsabilidade dos citados convém trazer à baila novamente o Voto condutor do Acórdão 1544/2016-TCU-Plenário, transcrito parcialmente no item 10.13, onde se afirma que 'tais irregularidades foram praticadas com vistas a acomodar a situação pessoal do Sr. Evander Luiz Ferreira, que reside em município limítrofe a Campo Grande', ficou explicitada a responsabilidade solidária dos membros do CRQ-MS e do CFQ, em que pese o fato dos referidos membros não tenham sido beneficiários das verbas irregulares recebidas exclusivamente pelo Sr. Evander Luiz Ferreira.
11.18	As condutas dos responsáveis que ensejaram a imputação de solidariedade para fins de ressarcimento ao erário estão bem delineadas nos autos conforme a instrução de peça 22 resumidamente demonstradas no quadro abaixo:
	IRREGULARIDADE
	RESPONSÁVEIS
	CONDUTA

	Pagamento a título de verbas indenizatórias de forma permanente (diárias) com amparo nas Resoluções Ordinárias/CFQ nº 15.508/2008 e 20.867/2013, em favor do Presidente do CRQ/MS, Sr. Evander Luiz Ferreira, devido ao deslocamento diário entre a sua residência, em Sidrolândia/MS, e a sede da entidade, em Campo Grande/MS, em flagrante contrariedade ao caráter eventual ou transitório que justifica o recebimento de tais verbas, conferindo caráter remuneratório ao pagamento desses benefícios, o que caracteriza a ilegalidade da sua concessão, da forma como foi regulamentado.
	Sr. Evander Luiz Ferreira (CPF: XXX.194.718-XX) , Presidente do CRQ/MS - Conselho Regional de Química de Mato Grosso do Sul
	Receber pagamentos a título de verbas indenizatórias de forma permanente (diárias) com amparo nas Resoluções Ordinárias/CFQ nº 15.508/2008 e 20.867/2013, devido ao deslocamento diário entre a sua residência, em Sidrolândia/MS, e a sede da entidade, em Campo Grande/MS, em flagrante contrariedade ao caráter eventual ou transitório que justifica o recebimento de tais verbas, conferindo caráter remuneratório ao pagamento desses benefícios, o que caracteriza a ilegalidade da sua concessão, da forma como foi regulamentado.

		Sr. Jesus Miguel Tajra Adad, (CPF: XXX.026.906-XX) , Presidente do CFQ - Conselho Federal de Química; Srs. Abias Machado (CPF: XXX.179.315-XX) , Augusto José Corrêa Gondim (CPF: XXX.390.984-XX) , Arnaldo Felisberto Imbiriba da Rocha (CPF: XXX.394.557-XX) , Gil Anderi da Silva (CPF: XXX.190.528-XX) , Henio Normando de Souza Melo (CPF: XXX.714.664-XX) , José de Ribamar Oliveira Filho (CPF: XXX.414.903-XX) , Marcos Rivail da Silva (CPF: XXX.945.749-XX) e Roberto Hissa (CPF: XXX.864.248-XX) , Conselheiros Efetivos do CFQ - Conselho Federal de Química; Srs. Lourinaldo Vieira da Costa Braz (CPF: XXX.626.504-XX) , Maria Inez Auad Moutinho (CPF: XXX.367.757-XX) , Silvana Carvalho de Souza Calado (CPF: XXX.652.344-XX) , Luiz Pinheiro (CPF: XXX.168.027-XX) e Suely Abrahão Schuh (CPF: XXX.562.793-XX) , Conselheiros Suplentes do CFQ - Conselho Federal de Química; e Sr. Newton Mário Battastini (CPF: XXX.138.720-XX) , Membro da Câmara Técnica.
	Aprovar o Regimento Interno do CRQ/MS, por meio da 483ª Reunião Extraordinária ocorrida em 29 e 30/4/2008, que permitiu o pagamento a título de verbas indenizatórias de forma permanente (diárias) com amparo nas Resoluções Ordinárias/CFQ nº 15.508/2008 e 20.867/2013, ao Presidente do CRQ/MS, Sr. Evander Luiz Ferreira, devido ao deslocamento diário entre a sua residência, em Sidrolândia/MS, e a sede da entidade, em Campo Grande/MS, em flagrante contrariedade ao caráter eventual ou transitório que justifica o recebimento de tais verbas, conferindo caráter remuneratório ao pagamento desses benefícios, o que caracteriza a ilegalidade da sua concessão, da forma como foi regulamentado.

	Concessão de reembolso por quilômetro percorrido, de forma permanente, ao Presidente do CRQ/MS, Sr. Evander Luiz Ferreira, a partir de aprovação ocorrida na 2ª Reunião Plenária do CRQ da 20ª Região, realizada em 27/06/2008, sem que houvesse normatização do Conselho Federal de Química para a concessão desse benefício, inclusive, com a fixação de valor máximo para todos os Conselhos Regionais, conforme previsto no art. 2º, § 3º, da Lei 11.000/2004, aplicável por analogia ao benefício em questão, devido ao seu caráter indenizatório.
	Sr. Evander Luiz Ferreira (CPF: XXX.194.718-XX) , Presidente do CRQ/MS - Conselho Regional de Química de Mato Grosso do Sul
	Receber reembolso por quilômetro percorrido, de forma permanente, a partir de aprovação ocorrida na 2ª Reunião Plenária do CRQ da 20ª Região, realizada em 27/06/2008, sem que houvesse normatização do Conselho Federal de Química para a concessão desse benefício, inclusive, com a fixação de valor máximo para todos os Conselhos Regionais, conforme previsto no art. 2º, § 3º, da Lei 11.000/2004, aplicável por analogia ao benefício em questão, devido ao seu caráter indenizatório

		Sr. Eduardo José de Arruda, Vice-Presidente do CRQ/MS - Conselho Regional de Química de Mato Grosso do Sul; Sr. Lincoln Carlos Silva de Oliveira, Secretário do CRQ/MS - Conselho Regional de Química de Mato Grosso do Sul; Sr. Eduardo Eder Silveira, Tesoureiro do CRQ/MS - Conselho Regional de Química de Mato Grosso do Sul; e Srs. Sílvio César de Oliveira, Frankesteffen Silva Maia, Leandro Honório e Roney Aparecido Gomes, Conselheiros do CRQ/MS - Conselho Regional de Química de Mato Grosso do Sul. 
	Aprovar a concessão de pagamentos indevidos a título de reembolso por quilômetro percorrido, de forma permanente, ao Presidente do CRQ/MS, Sr. Evander Luiz Ferreira, a partir de aprovação ocorrida na 2ª Reunião Plenária do CRQ da 20ª Região, realizada em 27/06/2008, sem que houvesse normatização do Conselho Federal de Química para a concessão desse benefício, inclusive, com a fixação de valor máximo para todos os Conselhos Regionais, conforme previsto no art. 2º, § 3º, da Lei 11.000/2004, aplicável por analogia ao benefício em questão, devido ao seu caráter indenizatório.

	Concessão de Verba de Representação ao Presidente do CRQ/MS, Sr. Evander Luiz Ferreira, de forma permanente e ainda que o mesmo estivesse atuando dentro das instalações do próprio CRQ/MS, o que fere o princípio que estabeleceu a rubrica remuneratória.
 (não houve solidariedade nesta irregularidade) 
	Sr. Evander Luiz Ferreira (CPF: XXX.194.718-XX) , Presidente do CRQ/MS - Conselho Regional de Química de Mato Grosso do Sul
	Receber Verba de Representação, de forma permanente e ainda que o mesmo estivesse atuando dentro das instalações do próprio CRQ/MS, o que fere o princípio que estabeleceu a rubrica remuneratória.

11.19	Nesse diapasão, importante trazer à baila os enunciados da jurisprudência do TCU que evidenciam a competência legal deste Tribunal quanto à imputação da solidariedade entre os devedores responsáveis:
A responsabilidade solidária só surge da lei, do contrato ou da prática de ato ilícito. No âmbito da legislação que rege os processos desta Corte, o art. 12, inciso I, da Lei 8.443/1992 dispõe que o Relator, verificada irregularidade nas contas, fixará a responsabilidade, que poderá ser individual ou solidária. Acórdão 67/2003-TCU-Segunda Câmara, Relator Benjamin Zymler.
A imputação de solidariedade não se presume, resulta da lei ou da vontade das partes. Em caso de dano ao erário, cabe ao TCU fixar a solidariedade, inclusive de terceiros estranhos aos quadros da Administração Pública Federal. Acórdão 4941/2012-TCU-Segunda Câmara, Relator Aroldo Cedraz.
11.20	Dessa forma, estando bem delineadas as condutas culposas dos responsáveis, não cabe prosperar os argumentos da defesa dos Srs. Eduardo José de Arruda, Vice-Presidente do CRQ/MS, Lincoln Carlos Silva de Oliveira, Secretário do CRQ/MS, e Sílvio César de Oliveira, Conselheiro do CRQ/MS (item 7) , Sr. Frankesteffen Silva Maia, Conselheiro do CRQ/MS (item 9) , Eduardo Eder da Silveira, Tesoureiro do CRQ/MS e Roney Aparecido Gomes, Conselheiro do CRQ/MS (item 10) ,  quanto a inexistência de responsabilidade solidária.
11.21 	A título de registro, a bem da verdade, cabe consignar que o Sr. Arnaldo Felisberto Imbiriba da Rocha (CPF: XXX.394.557-XX) , falecido em 18/11/2011 (peça 136) e o Sr. Augusto José Corrêa Gondim (CPF: XXX.390.984-XX) , falecido em 5/1/2010, ambos ex-Conselheiros Efetivos do CFQ - Conselho Federal de Química, não podem obviamente estar relacionados com a aprovação da Resolução Ordinária/CFQ nº 20.867/2013. Não obstante, considerando a participação dos referidos responsáveis na aprovação da Resolução Ordinária/CFQ nº 15.508/2008 (peça 23, p. 17-19 e peça 56, p. 6/23, do TC Processo 007.536/2014-3, que aprovou o Regimento Interno do CRQ/XX, mantém-se a responsabilidade solidária dos respectivos espólios conjuntamente com os demais responsáveis.
11.22	Cabe assinalar nos termos de enunciado de jurisprudência desta Corte que 'a responsabilidade pelo dano no âmbito do TCU é subjetiva, de modo que para a imputação de débito devem ser avaliadas a conduta do agente, a culpa em sentido amplo (culpa em sentido estrito ou dolo) , o dano e o nexo de causalidade entre a conduta e o dano' (Acórdão 1465/2016-TCU-Plenário, Relator Benjamin Zymler) . Nesse sentido seguem outros exemplos de enunciados da jurisprudência:
A responsabilidade dos jurisdicionados perante o TCU é de natureza subjetiva, caracterizada mediante a presença de simples culpa stricto sensu, sendo desnecessária a caracterização de conduta dolosa ou má-fé do gestor para que este seja responsabilizado. Desse modo, é suficiente a quantificação do dano, a identificação da conduta do responsável que caracterize sua culpa, seja por imprudência, imperícia ou negligência, e a demonstração do nexo de causalidade entre a conduta culposa (stricto sensu) e a irregularidade que ocasionou o dano ao erário. Acórdão 635/2017-TCU-Plenário. Relator Aroldo Cedraz.
A responsabilidade dos gestores perante o TCU, por ser de natureza subjetiva, pode se originar de conduta comissiva ou omissiva, dolosa ou culposa, cujo resultado seja a violação dos deveres impostos pelo regime de direito público aplicável àqueles que administram recursos da União. Acórdão 1316/2016-TCU-Plenário. Relatora Ana Arraes.
11.23	Com isso, não merecem prosperar as alegações de defesa dos Srs (as) Jesus Miguel Tajra Adad, Presidente do CFQ - Conselho Federal de Química; Srs. Abias Machado, Augusto José Corrêa Gondim (espólio) , Arnaldo Felisberto Imbiriba da Rocha (espólio) , Gil Anderi da Silva, José de Ribamar Oliveira Filho, Henio Normando de Souza Melo, Marcos Rivail da Silva e Roberto Hissa, Conselheiros Efetivos do CFQ - Conselho Federal de Química; Srs. Lourinaldo Vieira da Costa Braz, Maria Inez Auad Moutinho, Silvana Carvalho de Souza Calado, Luiz Pinheiro e Suely Abrahão Schuh, Conselheiros Suplentes do CFQ - Conselho Federal de Química; e Sr. Newton Mário Battastini, Membro da Câmara Técnica (item 8) , relativas à não adoção pelo TCU da responsabilidade de natureza objetiva e do Sr. Frankesteffen Silva Maia, Conselheiro do CRQ/MS (item 9) , Eduardo Eder da Silveira, Tesoureiro do CRQ/MS e Roney Aparecido Gomes, Conselheiro do CRQ/MS (item 10) , quanto à alegação de ausência dolo como forma de não responsabilização.
11.24	Por derradeiro, cabe o registro de que a análise das alegações de defesa apresentadas não conseguiu afastar o nexo de causalidade entre as condutas culposas e as irregularidades praticadas pelos responsáveis, assim como o grau de culpabilidade dos responsáveis, demonstradas no Anexo I (Matriz de Responsabilização) da instrução de peça 22.
CONCLUSÃO
12.	Em face da análise promovida no item 11 propõe-se rejeitar as alegações de defesa apresentadas pelos Sr (a) s: Abias Machado (CPF: XXX.179.315-XX) , Arnaldo Felisbelo Imbiriba da Rocha, espólio (CPF: XXX.394.557-XX) , Augusto José Correia Gondim, espólio (CPF:  XXX.390.984-XX) , Eduardo Éder da Silveira (CPF: XXX.275.371-XX) , Eduardo José de Arruda (CPF: XXX.380.298-XX) , Frankesteffen Silva Maia (CPF: XXX.338.771-XX) , Evander Luiz Ferreira (CPF: XXX.194.718-XX) , Gil Anderi da Silva (CPF: XXX.190.528-XX) , Henio Normando de Souza Melo (CPF: XXX.714.664-XX) , Jesus Miguel Tajra Adad, (CPF: XXX.026.906-XX) , José de Ribamar Oliveira Filho (CPF: XXX.414.903-XX) , Leandro Honório (CPF: XXX.837.461-XX,) Lincoln Carlos Silva de Oliveira (CPF: XXX.891.121-XX) ,  Lourinaldo Vieira da Costa Braz (CPF: XXX.626.504-XX) , Luiz Pinheiro (CPF: XXX.168.027-XX) , Marcos Rivail da Silva (CPF: XXX.945.749-XX) , Maria Inez Auad Moutinho (CPF: XXX.367.757-XX) , Newton Mário Battastini (CPF: XXX.138.720-XX) ,  Roberto Hissa (CPF: XXX.864.248-XX) , Roney Aparecido Gomes (CPF: XXX.303.921-XX) , Silvana Carvalho de Souza Calado (CPF: XXX.652.344-XX) , Sílvio César de Oliveira (CPF: XXX.440.828-XX) , Suely Abrahão Schuh (CPF: XXX.562.793-XX, uma vez que não foram suficientes para sanear as irregularidades a eles atribuídas. 		
13.	Os argumentos de defesa tampouco lograram afastar os débitos imputados relativos ao recebimento de diárias, reembolso por quilômetro percorrido e verba de representação recebidos irregularmente pelo Sr. Evander Luiz Ferreira na função de Presidente do CRQ/XX. 
14.	Ademais, inexistem nos autos elementos que demonstrem sua boa-fé ou a ocorrência de outros excludentes de culpabilidade. Desse modo, suas contas devem, desde logo, ser julgadas irregulares, nos termos do art. 202, § 6º, do Regimento Interno/TCU, procedendo-se à sua condenação em débito. 
15.	Impõe-se, ainda, a aplicação da multa prevista no art. 57 da Lei 8.443/1992 c/c o art. 267 do Regimento Interno aos responsáveis, com exceção aos Srs. Arnaldo Felisbelo Imbiriba da Rocha (CPF: XXX.394.557-XX) e Augusto José Correia Gondim (CPF:  XXX.390.984-XX) , ambos falecidos, na forma do art. 5º, inciso XLV, da CF.
		 
PROPOSTA DE ENCAMINHAMENTO
16.	Diante do exposto, submetemos os autos à consideração superior, propondo ao Tribunal:
a)  com fundamento nos arts. 1º, inciso I, 16, III, alínea 'c', e § 2º da Lei 8.443/1992 c/c os arts. 19 e 23, inciso III, da mesma Lei, e com arts. 1º, inciso I, 209, inciso IV, e § 5º, 210 e 214, inciso III, do Regimento Interno, que sejam julgadas irregulares as contas de Abias Machado (CPF: XXX.179.315-XX) , Arnaldo Felisbelo Imbiriba da Rocha, espólio (CPF: XXX.394.557-XX) , Augusto José Correia Gondim, espólio (CPF:  XXX.390.984-XX) , Eduardo Éder da Silveira (CPF: XXX.275.371-XX) , Eduardo José de Arruda (CPF: XXX.380.298-XX) , Evander Luiz Ferreira (CPF: XXX.194.718-XX) , Frankesteffen Silva Maia (CPF: XXX.338.771-XX) , Gil Anderi da Silva (CPF: XXX.190.528-XX) , Henio Normando de Souza Melo (CPF: XXX.714.664-XX) , Jesus Miguel Tajra Adad, (CPF: XXX.026.906-XX) , José de Ribamar Oliveira Filho (CPF: XXX.414.903-XX) , Leandro Honório (CPF: XXX.837.461-XX,) Lincoln Carlos Silva de Oliveira (CPF: XXX.891.121-XX) ,  Lourinaldo Vieira da Costa Braz (CPF: XXX.626.504-XX) , Luiz Pinheiro (CPF: XXX.168.027-XX) , Marcos Rivail da Silva (CPF: XXX.945.749-XX) , Maria Inez Auad Moutinho (CPF: XXX.367.757-XX) , Newton Mário Battastini (CPF: XXX.138.720-XX) , Roberto Hissa (CPF: XXX.864.248-XX) , Roney Aparecido Gomes (CPF: XXX.303.921-XX) , Silvana Carvalho de Souza Calado (CPF: XXX.652.344-XX) , Sílvio César de Oliveira (CPF: XXX.440.828-XX) , Suely Abrahão Schuh (CPF: XXX.562.793-XX) ;
b)  condenar, em solidariedade, Abias Machado (CPF: XXX.179.315-XX) , Arnaldo Felisbelo Imbiriba da Rocha, espólio (CPF: XXX.394.557-XX) , Augusto José Correia Gondim, espólio (CPF:  XXX.390.984-XX) , Eduardo Éder da Silveira (CPF: XXX.275.371-XX) , Eduardo José de Arruda (CPF: XXX.380.298-XX) , Evander Luiz Ferreira (CPF: XXX.194.718-XX) , Frankesteffen Silva Maia (CPF: XXX.338.771-XX) , Gil Anderi da Silva (CPF: XXX.190.528-XX) , Henio Normando de Souza Melo (CPF: XXX.714.664-XX) , Jesus Miguel Tajra Adad, (CPF: XXX.026.906-XX) , José de Ribamar Oliveira Filho (CPF: XXX.414.903-XX) , Leandro Honório (CPF: XXX.837.461-XX) Lincoln Carlos Silva de Oliveira (CPF: XXX.891.121-XX) ,  Lourinaldo Vieira da Costa Braz (CPF: XXX.626.504-XX) , Luiz Pinheiro (CPF: XXX.168.027-XX) , Marcos Rivail da Silva (CPF: XXX.945.749-XX) , Maria Inez Auad Moutinho (CPF: XXX.367.757-XX) , Newton Mário Battastini (CPF: XXX.138.720-XX) , Roberto Hissa (CPF: XXX.864.248-XX) , Roney Aparecido Gomes (CPF: XXX.303.921-XX) , Silvana Carvalho de Souza Calado (CPF: XXX.652.344-XX) , Sílvio César de Oliveira (CPF: XXX.440.828-XX) , Suely Abrahão Schuh (CPF: XXX.562.793-XX) , ao pagamento das quantias a seguir especificadas, com a fixação do prazo de quinze dias, a contar das notificações, para comprovarem, perante o Tribunal (art. 214, inciso III, alínea 'a', do Regimento Interno) , o recolhimento das dívidas aos cofres do Conselho Regional de Química - XX Região, atualizadas monetariamente e acrescidas dos juros de mora, calculados a partir das datas discriminadas, até a data dos recolhimentos, abatendo-se na oportunidade a quantia eventualmente ressarcida, na forma da legislação em vigor.
b.1) Irregularidade: pagamento a título de verbas indenizatórias de forma permanente (diárias) com amparo nas Resoluções Ordinárias/CFQ nº 15.508/2008 e 20.867/2013, em favor do Presidente do CRQ/MS, Sr. Evander Luiz Ferreira, devido ao deslocamento diário entre a sua residência, em Sidrolândia/MS, e a sede da entidade, em Campo Grande/MS, em flagrante contrariedade ao caráter eventual ou transitório que justifica o recebimento de tais verbas, conferindo caráter remuneratório ao pagamento desses benefícios, o que caracteriza a ilegalidade da sua concessão, da forma como foi regulamentado;
RESPONSÁVEIS SOLIDÁRIOS: Sr. Evander Luiz Ferreira (CPF: XXX.194.718-XX) , Presidente do CRQ/MS - Conselho Regional de Química de Mato Grosso do Sul; Sr. Jesus Miguel Tajra Adad, (CPF: XXX.026.906-XX) , Presidente do CFQ - Conselho Federal de Química; Srs. Abias Machado (CPF: XXX.179.315-XX) , Augusto José Corrêa Gondim, espólio (CPF: XXX.390.984-XX) , Arnaldo Felisberto Imbiriba da Rocha, espólio (CPF: XXX.394.557-XX) , Gil Anderi da Silva (CPF: XXX.190.528-XX) , Henio Normando de Souza Melo (CPF: XXX.714.664-XX) , José de Ribamar Oliveira Filho (CPF: XXX.414.903-XX) , Marcos Rivail da Silva (CPF: XXX.945.749-XX) e Roberto Hissa (CPF: XXX.864.248-XX) , Conselheiros Efetivos do CFQ - Conselho Federal de Química;  Srs. Lourinaldo Vieira da Costa Braz (CPF: XXX.626.504-XX) , Maria Inez Auad Moutinho (CPF: XXX.367.757-XX) , Silvana Carvalho de Souza Calado (CPF: XXX.652.344-XX) , Luiz Pinheiro (CPF: XXX.168.027-XX) e Suely Abrahão Schuh (CPF: XXX.562.793-XX) , Conselheiros Suplentes do CFQ - Conselho Federal de Química; e  Sr.Newton Mário Battastini (CPF: XXX.138.720-XX) , Membro da Câmara Técnica.
Valores Históricos dos Débitos em 2008
	Ano 2008
	Valores recebidos a título de Diárias (R$) 
	Data do Recibo
do Gestor

	Abril
	780,00
	02/05/2008

	Maio
	5.200,00
	31/05/2005

	Junho 
	6.940,00
	30/06/2008

	Julho 
	6.760,00
	31/07/2008

	Agosto
	5.900,00
	30/08/2008

	Setembro
	5.720,00
	30/09/2008

	Outubro
	6.860,00
	31/10/2008

	Novembro
	5.200,00
	30/11/2008

	Dezembro
	4.160,00
	19/12/2008

	Total 2008
	47.520,00
	
Valores Históricos dos Débitos em 2009
	Ano 2009
	Valores recebidos a título de Diárias (R$) 
	Data do Recibo
do Gestor

	Janeiro
	5.720,00
	31/01/2009

	Fevereiro
	5.460,00
	28/02/2009

	Março
	5.980,00
	31/03/2009

	Abril
	4.940,00
	30/04/2009

	Maio
	5.200,00
	31/05/2009

	Junho 
	6.240,00
	30/06/2009

	Julho 
	5.980,00
	31/07/2009

	Agosto
	5.460,00
	31/08/2009

	Setembro
	6.500,00
	30/09/2009

	Outubro
	5.460,00
	31/10/2009

	Novembro
	5.200,00
	30/11/2009

	Dezembro
	3.640,00
	18/12/2009

	Total 2009
	65.780,00
	
Valores Históricos dos Débitos em 2010
	Ano 2010
	Valores recebidos a título de Diárias (R$) 
	Data do Recibo
do Gestor

	Janeiro
	3.900,00
	31/01/2010

	Fevereiro
	6.500,00
	26/02/2010

	Março
	5.980,00
	31/03/2010

	Abril
	5.200,00
	30/04/2010

	Maio
	5.720,00
	31/05/2010

	Junho 
	5.460,00
	30/06/2010

	Julho 
	5.720,00
	30/07/2010

	Agosto
	5.200,00
	31/08/2010

	Setembro
	5.720,00
	30/09/2010

	Outubro
	4.940,00
	31/10/2010

	Novembro
	4.940,00
	30/11/2010

	Dezembro
	3.900,00
	17/12/2010

	Total 2010
	63.180,00
	
Valores Históricos dos Débitos em 2011
	Ano 2011
	Valores recebidos a título de Diárias (R$) 
	Data do Recibo
do Gestor

	Janeiro
	6.500,00
	31/01/2011

	Fevereiro
	5.200,00
	28/02/2011

	Março
	5.200,00
	31/03/2011

	Abril
	4.940,00
	30/04/2011

	Maio
	5.720,00
	31/05/2011

	Junho 
	5.720,00
	30/06/2011

	Julho 
	5.460,00
	30/07/2011

	Agosto
	5.876,00
	31/08/2011

	Setembro
	5.564,00
	30/09/2011

	Outubro
	4.680,00
	31/10/2011

	Novembro
	4.940,00
	30/11/2011

	Dezembro
	3.640,00
	16/12/2011

	Total 2011
	63.440,00
	
Valores Históricos dos Débitos em 2012
	Ano 2012
	Valores recebidos a título de Diárias (R$) 
	Data do Recibo
do Gestor

	Janeiro
	5.720,00
	31/01/2012

	Fevereiro
	4.940,00
	29/02/2012

	Março
	5.720,00
	30/03/2012

	Abril
	4.940,00
	30/04/2012

	Maio
	10.500,00
	31/05/2012

	Junho 
	7.500,00
	30/06/2012

	Julho 
	8.250,00
	31/07/2012

	Agosto
	8.625,00
	31/08/2012

	Setembro
	7.125,00
	30/09/2012

	Outubro
	7.875,00
	31/10/2012

	Novembro
	7.125,00
	30/11/2012

	Dezembro
	6.375,00
	21/12/2012

	Total 2012
	84.695,00
	
Valores Históricos dos Débitos em 2013
	Ano 2013
	Valores recebidos a título de Diárias (R$) 
	Data do Recibo
do Gestor

	Janeiro
	7.125,00
	31/01/2013

	Fevereiro
	5.625,00
	28/02/2013

	Março
	7.800,00
	27/03/2013

	Abril
	9.075,00
	30/04/2013

	Maio
	8.250,00
	29/05/2013

	Junho 
	8.250,00
	28/06/2013

	Julho 
	9.487,50
	31/07/2013

	Agosto
	9.075,00
	30/08/2013

	Setembro
	8.662,50
	27/09/2013

	Outubro
	9.075,00
	31/10/2013

	Novembro
	8.250,00
	29/11/2013

	Dezembro
	7.012,50
	20/12/2013

	Total 2013
	97.687,50
	
Valores Históricos dos Débitos em 2014
	Ano 2014
	Valores recebidos a título de Diárias (R$) 
	Data do Recibo
do Gestor

	Janeiro
	8.250,00
	31/01/2014

	Fevereiro
	8.250,00
	28/02/2014

	Março
	7.425,00
	31/03/2014

	Abril
	7.837,50
	30/04/2014

	Maio
	8.250,00
	31/05/2014

	Junho 
	7.837,50
	30/06/2014

	Julho 
	9.487,50
	30/07/2014

	Agosto
	7.837,50
	31/08/2014

	Setembro
	9.075,00
	30/09/2014

	Outubro
	9.487,50
	31/10/2014

	Novembro
	8.662,50
	30/11/2014

	Dezembro
	6.187,50
	19/12/2014

	Total 2014
	98.587,50
	
Valor Histórico do Débito em 2015
	Ano 2015
	Valores recebidos a título de Diárias (R$) 
	Data do Recibo
do Gestor

	Janeiro
	6.187,50
	31/01/2015

	Total 2015
	6.187,50
	
Valores Históricos dos Débitos Consolidados por Exercício
	Exercícios
	Valores Recebidos (R$) 

	2008
	47.520,00

	2009
	65.780,00

	2010
	63.180,00

	2011
	63.440,00

	2012
	84.695,00

	2013
	97.687,50

	2014
	98.587,50

	2015
	6.187,50

	Total Geral
	527.077,50

b.2) Irregularidade: concessão de reembolso por quilômetro percorrido, de forma permanente, ao Presidente do CRQ/MS, Sr. Evander Luiz Ferreira, a partir de aprovação ocorrida na 2ª Reunião Plenária do CRQ da 20ª Região, realizada em 27/06/2008, sem que houvesse normatização do Conselho Federal de Química para a concessão desse benefício, inclusive, com a fixação de valor máximo para todos os Conselhos Regionais, conforme previsto no art. 2º, § 3º, da Lei 11.000/2004, aplicável por analogia ao benefício em questão, devido ao seu caráter indenizatório;
RESPONSÁVEIS SOLIDÁRIOS: Sr. Evander Luiz Ferreira (CPF: XXX.194.718-XX) , Presidente do CRQ/MS - Conselho Regional de Química de Mato Grosso do Sul; Sr. Eduardo José de Arruda (CPF: XXX.380.298-XX) , Vice-Presidente do CRQ/MS - Conselho Regional de Química de Mato Grosso do Sul; Sr. Lincoln Carlos Silva de Oliveira (CPF: XXX.891.121-XX) , Secretário do CRQ/MS - Conselho Regional de Química de Mato Grosso do Sul; Sr. Eduardo Eder Silveira (CPF: XXX.275.371-XX) , Tesoureiro do CRQ/MS - Conselho Regional de Química de Mato Grosso do Sul; e Srs. Sílvio César de Oliveira (CPF: XXX.440.828-XX) , Frankesteffen Silva Maia (CPF: XXX.338.771-XX) , Leandro Honório (CPF: XXX.837.461-XX) e Roney Aparecido Gomes (CPF: XXX.303.921-XX) , Conselheiros do CRQ/MS - Conselho Regional de Química de Mato Grosso do Sul;
Valores Históricos dos Débitos em 2008
	Ano 2008
	Valores recebidos a título de Reembolso por km rodado (R$) 
	Data do Recibo
do Gestor

	Abril
	--
	02/05/2008

	Maio
	--
	31/05/2005

	Junho 
	190,00
	30/06/2008

	Julho 
	4.358,00
	31/07/2008

	Agosto
	4.061,00
	30/08/2008

	Setembro
	4.193,00
	30/09/2008

	Outubro
	5.427,00
	31/10/2008

	Novembro
	3.826,00
	30/11/2008

	Dezembro
	2.693,00
	19/12/2008

	Total 2008
	24.748,00
	
Valores Históricos dos Débitos em 2009
	Ano 2009
	Valores recebidos a título de Reembolso por km rodado (R$) 
	Data do Recibo
do Gestor

	Janeiro
	4.562,00
	31/01/2009

	Fevereiro
	3.258,00
	28/02/2009

	Março
	4.219,00
	31/03/2009

	Abril
	3.426,00
	30/04/2009

	Maio
	3.878,00
	31/05/2009

	Junho 
	4.463,00
	30/06/2009

	Julho 
	4.954,00
	31/07/2009

	Agosto
	4.107,00
	31/08/2009

	Setembro
	4.391,00
	30/09/2009

	Outubro
	4.041,00
	31/10/2009

	Novembro
	4.028,00
	30/11/2009

	Dezembro
	2.674,00
	18/12/2009

	Total 2009
	48.001,00
	
Valores Históricos dos Débitos em 2010
	Ano 2010
	Valores recebidos a título de Reembolso por km rodado (R$) 
	Data do Recibo
do Gestor

	Janeiro
	3.162,00
	31/01/2010

	Fevereiro
	3.424,00
	26/02/2010

	Março
	4.654,00
	31/03/2010

	Abril
	3.640,00
	30/04/2010

	Maio
	3.814,00
	31/05/2010

	Junho 
	3.422,00
	30/06/2010

	Julho 
	4.154,00
	30/07/2010

	Agosto
	3.810,00
	31/08/2010

	Setembro
	4.451,00
	30/09/2010

	Outubro
	3.621,00
	31/10/2010

	Novembro
	3.601,00
	30/11/2010

	Dezembro
	2.084,00
	17/12/2010

	Total 2010
	43.837,00
	
Valores Históricos dos Débitos em 2011
	Ano 2011
	Valores recebidos a título de Reembolso por km rodado (R$) 
	Data do Recibo
do Gestor

	Janeiro
	3.383,00
	31/01/2011

	Fevereiro
	3.772,00
	28/02/2011

	Março
	3.785,00
	31/03/2011

	Abril
	3.933,00
	30/04/2011

	Maio
	4.377,00
	31/05/2011

	Junho 
	3.462,00
	30/06/2011

	Julho 
	3.979,00
	30/07/2011

	Agosto
	4.288,00
	31/08/2011

	Setembro
	3.874,00
	30/09/2011

	Outubro
	3.410,00
	31/10/2011

	Novembro
	3.604,00
	30/11/2011

	Dezembro
	1.904,00
	16/12/2011

	Total 2011
	43.771,00
	
Valores Históricos dos Débitos em 2012
	Ano 2012
	Valores recebidos a título de Reembolso por km rodado (R$) 
	Data do Recibo
do Gestor

	Janeiro
	4.470,00
	31/01/2012

	Fevereiro
	3.589,00
	29/02/2012

	Março
	4.156,00
	30/03/2012

	Abril
	3.223,00
	30/04/2012

	Maio
	3.415,00
	31/05/2012

	Junho 
	2.838,00
	30/06/2012

	Julho 
	4.158,00
	31/07/2012

	Agosto
	4.346,00
	31/08/2012

	Setembro
	3.585,00
	30/09/2012

	Outubro
	3.973,00
	31/10/2012

	Novembro
	3.606,00
	30/11/2012

	Dezembro
	2.467,00
	21/12/2012

	Total 2012
	43.826,00
	
Valores Históricos dos Débitos em 2013
	Ano 2013
	Valores recebidos a título de Reembolso por km rodado (R$) 
	Data do Recibo
do Gestor

	Janeiro
	3.405,00
	31/01/2013

	Fevereiro
	3.253,00
	28/02/2013

	Março
	3.596,00
	27/03/2013

	Abril
	4.155,00
	30/04/2013

	Maio
	3.766,00
	29/05/2013

	Junho 
	3.038,00
	28/06/2013

	Julho 
	4.577,00
	31/07/2013

	Agosto
	3.787,00
	30/08/2013

	Setembro
	3.973,00
	27/09/2013

	Outubro
	4.157,00
	31/10/2013

	Novembro
	3.793,00
	29/11/2013

	Dezembro
	2.853,00
	20/12/2013

	Total 2013
	44.353,00
	
Valores Históricos dos Débitos em 2014
	Ano 2014
	Valores recebidos a título de Reembolso por km rodado (R$) 
	Data do Recibo
do Gestor

	Janeiro
	3.789,00
	31/01/2014

	Fevereiro
	3.778,00
	28/02/2014

	Março
	3.400,00
	31/03/2014

	Abril
	3.596,00
	30/04/2014

	Maio
	4.078,00
	31/05/2014

	Junho 
	3.204,00
	30/06/2014

	Julho 
	4.339,00
	30/07/2014

	Agosto
	4.208,00
	31/08/2014

	Setembro
	4.147,00
	30/09/2014

	Outubro
	4.341,00
	31/10/2014

	Novembro
	3.996,00
	30/11/2014

	Dezembro
	3.210,00
	19/12/2014

	Total 2014
	46.086,00
	
Valor Histórico do Débito em 2015
	Ano 2015
	Valores recebidos a título de Reembolso por km rodado (R$) 
	Data do Recibo
do Gestor

	Janeiro
	2.854,00
	31/01/2015

	Total 2015
	2.854,00
	
Valores Históricos dos Débitos Consolidados por Exercício
	Exercícios
	Valores Recebidos (R$) 

	2008
	24.748,00

	2009
	48.001,00

	2010
	43.837,00

	2011
	43.771,00

	2012
	43.826,00

	2013
	44.353,00

	2014
	46.086,00

	2015
	2.854,00

	Total Geral
	297.746,00

b.3) Irregularidade:	concessão de Verba de Representação ao Presidente do CRQ/MS, Sr. Evander Luiz Ferreira, de forma permanente e ainda que o mesmo estivesse atuando dentro das instalações do próprio CRQ/MS, o que fere o princípio que estabeleceu a rubrica remuneratória:
RESPONSÁVEL: Sr. Evander Luiz Ferreira, Presidente do CRQ/MS - Conselho Regional de Química de Mato Grosso do Sul;
Valores Históricos dos Débitos em 2008
	Ano 2008
	Valores recebidos a título de Verba de Representação (R$) 
	Data do Recibo
do Gestor

	Abril
	630,00
	02/05/2008

	Maio
	4.200,00
	31/05/2005

	Junho 
	3.990,00
	30/06/2008

	Julho 
	5.340,00
	31/07/2008

	Agosto
	3.960,00
	30/08/2008

	Setembro
	4.950,00
	30/09/2008

	Outubro
	5.070,00
	31/10/2008

	Novembro
	4.200,00
	30/11/2008

	Dezembro
	3.270,00
	19/12/2008

	Total 2008
	35.610,00
	
Valores Históricos dos Débitos em 2009
	Ano 2009
	Valores recebidos a título de Verba de Representação (R$) 
	Data do Recibo
do Gestor

	Janeiro
	4.140,00
	31/01/2009

	Fevereiro
	4.110,00
	28/02/2009

	Março
	4.770,00
	31/03/2009

	Abril
	3.930,00
	30/04/2009

	Maio
	4.200,00
	31/05/2009

	Junho 
	4.350,00
	30/06/2009

	Julho 
	4.830,00
	31/07/2009

	Agosto
	4.350,00
	31/08/2009

	Setembro
	4.980,00
	30/09/2009

	Outubro
	4.560,00
	31/10/2009

	Novembro
	4.350,00
	30/11/2009

	Dezembro
	2.940,00
	18/12/2009

	Total 2009
	51.510,00

Valores Históricos dos Débitos em 2010
	Ano 2010
	Valores recebidos a título de Verba de Representação (R$) 
	Data do Recibo
do Gestor

	Janeiro
	3.150,00
	31/01/2010

	Fevereiro
	3.570,00
	26/02/2010

	Março
	4.980,00
	31/03/2010

	Abril
	4.140,00
	30/04/2010

	Maio
	9.660,00
	31/05/2010

	Junho 
	9.200,00
	30/06/2010

	Julho 
	10.120,00
	30/07/2010

	Agosto
	9.890,00
	31/08/2010

	Setembro
	9.380,00
	30/09/2010

	Outubro
	8.740,00
	31/10/2010

	Novembro
	8.740,00
	30/11/2010

	Dezembro
	5.980,00
	17/12/2010

	Total 2010
	87.550,00
	
Valores Históricos dos Débitos em 2011
	Ano 2011
	Valores recebidos a título de Verba de Representação (R$) 
	Data do Recibo
do Gestor

	Janeiro
	9.660,00
	31/01/2011

	Fevereiro
	9.350,00
	28/02/2011

	Março
	9.200,00
	31/03/2011

	Abril
	9.040,00
	30/04/2011

	Maio
	10.120,00
	31/05/2011

	Junho 
	8.740,00
	30/06/2011

	Julho 
	9.660,00
	30/07/2011

	Agosto
	10.450,00
	31/08/2011

	Setembro
	9.660,00
	30/09/2011

	Outubro
	8.280,00
	31/10/2011

	Novembro
	8.740,00
	30/11/2011

	Dezembro
	5.520,00
	16/12/2011

	Total 2011
	108.420,00
	
Valores Históricos dos Débitos em 2012
	Ano 2012
	Valores recebidos a título de Verba de Representação (R$) 
	Data do Recibo
do Gestor

	Janeiro
	9.200,00
	31/01/2012

	Fevereiro
	8.740,00
	29/02/2012

	Março
	10.120,00
	30/03/2012

	Abril
	8.280,00
	30/04/2012

	Maio
	11.760,00
	31/05/2012

	Junho 
	8.960,00
	30/06/2012

	Julho 
	12.320,00
	31/07/2012

	Agosto
	12.880,00
	31/08/2012

	Setembro
	10.640,00
	30/09/2012

	Outubro
	11.760,00
	31/10/2012

	Novembro
	10.640,00
	30/11/2012

	Dezembro
	8.400,00
	21/12/2012

	Total 2012
	123.700,00
	
Valores Históricos dos Débitos em 2013
	Ano 2013
	Valores recebidos a título de Verba de Representação (R$) 
	Data do Recibo
do Gestor

	Janeiro
	10.640,00
	31/01/2013

	Fevereiro
	8.400,00
	28/02/2013

	Março
	11.360,00
	27/03/2013

	Abril
	13.200,00
	30/04/2013

	Maio
	12.000,00
	29/05/2013

	Junho 
	10.800,00
	28/06/2013

	Julho 
	13.800,00
	31/07/2013

	Agosto
	12.600,00
	30/08/2013

	Setembro
	12.600,00
	27/09/2013

	Outubro
	13.200,00
	31/10/2013

	Novembro
	12.000,00
	29/11/2013

	Dezembro
	9.000,00
	20/12/2013

	Total 2013
	139.600,00
	
Valores Históricos dos Débitos em 2014
	Ano 2014
	Valores recebidos a título de Verba de Representação (R$) 
	Data do Recibo
do Gestor

	Janeiro
	12.000,00
	31/01/2014

	Fevereiro
	12.000,00
	28/02/2014

	Março
	10.800,00
	31/03/2014

	Abril
	11.400,00
	30/04/2014

	Maio
	12.000,00
	31/05/2014

	Junho 
	11.130,00
	30/06/2014

	Julho 
	13.800,00
	30/07/2014

	Agosto
	11.910,00
	31/08/2014

	Setembro
	13.200,00
	30/09/2014

	Outubro
	13.950,00
	31/10/2014

	Novembro
	12.150,00
	30/11/2014

	Dezembro
	9.000,00
	19/12/2014

	Total 2014
	143.340,00

Valor Histórico do Débito em 2014
	Ano 2015
	Valores recebidos a título de Verba de Representação (R$) 
	Data do Recibo
do Gestor

	Janeiro
	9.000,00
	31/01/2015

	Total 2015
	9.000,00
	
Valores Históricos dos Débitos Consolidados por Exercício
	Exercícios
	Valores Recebidos (R$) 

	2008
	35.610,00

	2009
	51.510,00

	2010
	87.550,00

	2011
	108.420,00

	2012
	123.700,00

	2013
	139.600,00

	2014
	143.340,00

	2015
	9.000,00

	Valores Totais
	698.730,00

c)  aplicar, individualmente, aos Sr (a) s: Abias Machado (CPF: XXX.179.315-XX) , Eduardo Éder da Silveira (CPF: XXX.275.371-XX) , Eduardo José de Arruda (CPF: XXX.380.298-XX) , Frankesteffen Silva Maia (CPF: XXX.338.771-XX) , Evander Luiz Ferreira (CPF: XXX.194.718-XX) , Gil Anderi da Silva (CPF: XXX.190.528-XX) , Jesus Miguel Tajra Adad, (CPF: XXX.026.906-XX) , José de Ribamar Oliveira Filho (CPF: XXX.414.903-XX) , Henio Normando de Souza Melo (CPF: XXX.714.664-XX) , Leandro Honório (CPF: XXX.837.461-XX) , Lincoln Carlos Silva de Oliveira (CPF: XXX.891.121-XX) ,  Lourinaldo Vieira da Costa Braz (CPF: XXX.626.504-XX) , Luiz Pinheiro (CPF: XXX.168.027-XX) , Marcos Rivail da Silva (CPF: XXX.945.749-XX) , Maria Inez Auad Moutinho (CPF: XXX.367.757-XX) , Newton Mário Battastini (CPF: XXX.138.720-XX) , Roberto Hissa (CPF: XXX.864.248-XX) , Roney Aparecido Gomes (CPF: XXX.303.921-XX) , Silvana Carvalho de Souza Calado (CPF: XXX.652.344-XX) , Sílvio César de Oliveira (CPF: XXX.440.828-XX) , Suely Abrahão Schuh (CPF: XXX.562.793-XX) , a multa prevista no art. 57 da Lei 8.443/1992 c/c o art. 267 do Regimento Interno, com a fixação do prazo de quinze dias, a contar das notificações, para comprovarem, perante o Tribunal (art. 214, inciso III, alínea 'a', do Regimento Interno) , o recolhimento das dívidas aos cofres do Tesouro Nacional, atualizadas monetariamente desde a data do acórdão que vier a ser proferido até a do efetivo recolhimento, se for paga após o vencimento, na forma da legislação em vigor;
d) autorizar, desde logo, o parcelamento das dívidas em até 36 (trinta e seis) parcelas mensais e consecutivas, caso solicitado, nos termos do art. 26 da Lei 8.443/92 c/c art. 217 do Regimento Interno, fixando-se o vencimento da primeira parcela em 15 (quinze) dias, a contar do recebimento da notificação, e o das demais a cada 30 (trinta) dias, devendo incidir sobre cada parcela, atualizada monetariamente, os encargos devidos, conforme legislação em vigor;
e)  alertar aos responsáveis que, na hipótese de parcelamento, a falta de pagamento de qualquer parcela importará no vencimento antecipado do saldo devedor;
f)  autorizar a cobrança judicial das dívidas, caso não sejam pagas até o seu vencimento, nos termos do art. 28, inc. II, da Lei 8.443/92; e
g) encaminhar cópia da deliberação que vier a ser proferida, bem como do relatório e do voto que a fundamentarem, ao Procurador-Chefe da Procuradoria da República em Mato Grosso do Sul, nos termos do § 3º do art. 16 da Lei 8.443/1992 c/c o § 7º do art. 209 do Regimento Interno do TCU, para adoção das medidas que entender cabíveis."
II - PARECER DO MP/TCU
" (...) 
As normas do CFQ sobre diárias vigentes durante o período dos pagamentos questionados não disciplinavam de forma detalhada o benefício, a exemplo das Resoluções 17.654/2010, 19.965/2012 e 20.867/2013 (peça 23, p. 8-13, do TC Processo 007.536/2014-3, apensado) . 
Diferentemente da Lei 8.112/1990, os referidos normativos não afirmavam expressamente a natureza eventual e transitória das diárias, tampouco esclareciam se as diárias seriam ou não devidas em caso de deslocamentos entre a residência do conselheiro e a sede do conselho. Além disso, não vedavam o pagamento de meia diária no caso de deslocamento para município limítrofe sem pernoite.
Há julgados do TCU no sentido de que o art. 58 da Lei 8.112/1990 é aplicável subsidiariamente à disciplina das diárias no âmbito dos conselhos profissionais, a exemplo do Acórdão 319/2018-TCU-Plenário, relator Min. Weder de Oliveira, que originou o seguinte enunciado na 'Jurisprudência Selecionada' (grifamos) :
A concessão de diárias por conselho de fiscalização profissional concomitante com o reembolso de despesas com hospedagem afronta o princípio da legalidade administrativa, previsto no art. 37, caput, da Constituição Federal, e o art. 58, caput, da Lei 8.112/1990, aplicável subsidiariamente e por analogia a esses conselhos. A concessão de diárias deve abranger despesas com alimentação, hospedagem e locomoção urbana.
Não obstante, a natureza do vínculo com a administração pública do membro de conselho de fiscalização profissional impede que sua situação jurídica seja considerada perfeitamente análoga à dos servidores regidos pela Lei 8.112/1990, de modo que a aplicação das normas sobre diárias previstas na referida lei aos conselheiros requer certa reflexão.
O presidente do conselho e demais membros são agentes honoríficos, nos termos do art. 7º, da Lei 2.800/1956, cuja atividade não é remunerada. Por esse motivo, o custeio pela entidade de despesas necessárias ao exercício da função de conselheiro deve ser analisado sob prisma diverso do aplicável à situação de servidor público que exerce atividade remunerada. 
Caso as despesas com deslocamento entre a residência do presidente do conselho e a sede da entidade não sejam indenizadas, o agente público irá literalmente pagar para exercer as atividades - pois a função não é remunerada - dificultando o acesso ao cargo por pessoas que não residem na mesma cidade da sede do conselho.
É verdade que o presidente ao aceitar a função já sabe da necessidade de deslocamento e das despesas decorrentes dessa condição. Contudo, como o CRQ tem abrangência em todo o estado, pode-se argumentar que seria de interesse da entidade remover os empecilhos para que pessoas não residentes na mesma cidade da sede pudessem exercer a função de presidente. Assim, se tais despesas devem ser indenizadas pelo conselho ou deixadas como ônus do presidente parece decisão inserida na esfera de discricionariedade da autarquia, haja vista a ausência de disposição em contrário na lei ou nas normas do CFQ.
Dito isso, não se mostra de plano despropositado indenizar de forma permanente despesas pessoais decorrentes do exercício da função pública nos conselhos profissionais, como aquelas relativas ao deslocamento de presidente que reside em município diverso da sede da entidade, para que possa exercer as atribuições do cargo.
Neste ponto, cumpre divergir da tese adotada no Acórdão 1544/2016-TCU-Plenário (relator Ministro-Substituto Augusto Sherman) , no sentido de que a concessão não eventual de diárias ou de reembolso de despesas com deslocamento daria a tais rubricas caráter remuneratório. A natureza indenizatória da vantagem não se caracteriza pela eventualidade ou transitoriedade, mas pela finalidade de compensar despesas geradas ou aumentadas pelo exercício da função pública. O auxílio-alimentação e o auxílio-transporte são bons exemplos de vantagens indenizatórias concedidas de forma permanente.
Especificamente em relação à indenização pelo uso de veículo próprio, cabe ainda acrescentar que o Decreto 6.403/2008, vigente na época dos fatos tratados neste processo, permitia a utilização de veículo institucional por dirigente de autarquia para o deslocamento entre a residência e a repartição, nos seguintes termos (grifamos) :
Art. 5º Os veículos de transporte institucional são utilizados exclusivamente por: 
[...]
II - dirigentes máximos das autarquias e fundações da administração pública federal;
[...]
Art. 8º É vedado:
[...]
IV - o uso de veículos para transporte individual da residência à repartição e vice-versa, ressalvados o uso de veículos de serviços, na hipótese prevista no § 4º, ou de veículos de transporte institucional;  
Considerando a natureza autárquica reconhecida aos conselhos de fiscalização profissional (STF RE 539.224/CE) , seria possível admitir a disponibilização de veículo institucional para transportar o presidente do conselho entre sua residência e a repartição, com fundamento no aludido decreto, o que implicaria gastos com aquisição/locação do veículo, manutenção, combustível e motorista, sendo possivelmente mais oneroso para a entidade do que a indenização pelo uso de veículo particular. 
Não obstante, no caso concreto, a indenização pela utilização de veículo próprio não poderia ser cumulada com o pagamento de meia diária, como veio a ocorrer. Em resposta à oitiva promovida no TC Processo 007.536/2014-3, o CFQ prestou o seguinte esclarecimento a respeito da aprovação do pagamento de meias diárias ao presidente do CRQ/MS (peça 56, p. 4, do referido processo - grifamos) :
No caso específico do Presidente do Conselho Regional de Química da 20ª Região, o Plenário do Conselho Federal de Química, ao examinar o Regimento Interno daquele CRQ, e, tendo em vista que o Presidente residia em cidade distante da Sede, mas, também, relativamente perto, não havendo necessidade de pernoite, considerou que cabia ressarci-lo em pagamento de meia diária, dentro do espírito que norteou o artigo 1º, § 1º do Decreto 6.907 de 21/07/2009 que modificou o artigo 23 do Decreto 71.733 de 18/01/1973, e bem assim, do § 1º do art. 1º da Resolução Ordinária 20.867/2013, e como o artigo 23 do R.I. do próprio CRQ da 20ª Região.
Não se autorizou ressarcimento de despesas com deslocamento, à semelhança com o que estabeleceram os Decretos retrocitados, pelo fato de que o valor da diária, dentro do espírito que norteia a Resolução Ordinária do CFQ 20.867/2013, já que esta Resolução engloba, no valor da diária, as despesas com deslocamentos. 
Sendo assim, embora a previsão de indenização pela utilização de veículo próprio não seja em tese irregular, no caso em tela tal vantagem foi paga indevidamente, pois a despesa com deslocamento do presidente do CRQ/MS entre sua residência e a sede do conselho, incluindo o trecho intermunicipal, era indenizada mediante pagamento de meia diária, cuja previsão regimental fora aprovada justamente para tal finalidade. 
De fato, quando da aprovação do regimento interno do CRQ/MS, em 2008, o valor da diária era R$ 520,00 (Resolução CFQ 12.537/2004) . Portanto, o valor da meia diária perfazia R$ 260,00, quantia suficiente para custear despesas com deslocamentos entre Sidrolândia/MS para Campo Grande/MS, além das despesas extraordinárias com alimentação. Em 2013, o valor da meia diária era R$ 412,50 (Resolução CFQ 20.867/2013) . 
Quanto à verba de representação, embora não conste dos autos disciplina detalhada vigente na época, não há dúvidas sobre a inadequação da percepção diária da rubrica pelo presidente do CRQ/MS, pois carece de sentido a representação da entidade perante a própria entidade. Nessa linha, o CFQ, respondendo à oitiva promovida no TC Processo 007.536/2014-3, prestou o seguinte esclarecimento a respeito de tal rubrica (peça 56, p. 4, do referido processo) :
Considerando que a matéria ainda não foi regulamentada por norma infraconstitucional, o Conselho Federal de Química, ao instituir tal verba, considerou que ela se aplica à Representação do Conselho, somente em eventos promovidos por outras Entidades.
[...]
Eventualmente poderão haver falhas na Resolução 20.867/2013, haja vista a impossibilidade de se prever todo tipo de interpretação que se possam atribuir a quaisquer textos, embora, no caso específico da Verba de Representação, é fácil de entender que se trata de REPRESENTAÇÃO DO ÓRGÃO A QUE PERTENCE O BENEFICIADO por tal verba, e que, tal REPRESENTAÇÃO jamais poderia ser junto ao Órgão para qual foi eleito e desempenha o seu mister.  
Em suma, considerando-se as circunstâncias e o contexto do caso analisado, entendemos que pode ser dispensada a devolução das meias diárias concedidas ao ex-presidente do CRQ/MS, considerando a existência de expressa autorização regimental e que não há controvérsia sobre a realização dos deslocamentos diários necessários ao exercício da função, embora tal vantagem não seja tradicionalmente destinada a compensar essa espécie de despesa. 
Por outro lado, entendemos irregulares os pagamentos ao ex-presidente a título de reembolso por quilômetro percorrido e de verba de representação. Aquele porque a compensação pelos deslocamentos estava compreendida nas meias diárias; esta porque não poderia ser paga em caso de atividades exclusivamente internas ao CRQ/MS.
****
Considerando admissível a concessão das meias diárias ao ex-presidente do CRQ/MS, em caráter excepcional, deve ser afastada a responsabilidade dos membros do CFQ, cuja conduta consistiu na aprovação do regimento interno do mencionado conselho regional.
De qualquer forma, ainda que se entenda indevida a concessão das meias diárias, nota-se excessiva desproporção entre a gravidade da culpa dos membros do CFQ e o valor do débito (R$ 747.382,10 em valores atualizados até 6/3/2017 - peça 5) , pois, dentre os diversos dispositivos do regimento, apenas um tratava da controversa vantagem (peça 23, p. 17-19, do TC Processo 007.536/2014-3, apensado) . Além disso, a aprovação do regimento foi apenas um item dentre os diversos apreciados na sessão do CFQ (peça 56, p. 20, do TC Processo 007.536/2014-3, apensado) , sendo, portanto, plausível que o dispositivo tenha passado despercebido por boa parte dos membros do conselho, sem que se possa considerar tal omissão como culpa grave.
Os membros do CRQ/MS foram arrolados como responsáveis também pela aprovação da concessão da indenização pelo uso de veículo próprio. Nesse caso, é importante destacar os termos em que a aprovação foi dada, abaixo transcritos, dos quais se constata não ter se referido ao caso específico do translado diário da residência do presidente à sede do conselho (peça 23, p. 16, do TC Processo 007.536/2014-3, apensado - grifamos) :
Também foi apresentado e aprovado que no caso de haver a necessidade do uso de veículo próprio dos Conselheiros ou do Presidente a serviço deste CRQ-XX-MS, será pago a quantia de R$ 1,00 por quilômetro rodado, a título de despesas com combustível, manutenção e desgaste do veículo utilizado.
Abstraindo-se da situação específica do ex-presidente do CRQ/MS, não é desarrazoada a previsão de ressarcimentos para casos de necessidade do uso de veículo próprio a serviço da entidade. Na verdade, sendo necessário o uso de veículo particular a serviço do CRQ, a ausência de indenização proporcionaria enriquecimento sem causa da autarquia.
Não se pode deixar de observar que o valor então aprovado (R$ 1,00/km) parece excessivo, especialmente considerando que a decisão foi tomada em 2008. Contudo, tal aspecto não foi apontado como fundamento para as citações (ex: peça 96) . 
Sendo assim, mesmo considerando-se indevidos os valores pagos ao presidente do CRQ/MS pelo deslocamento entre sua residência e a sede da autarquia, deverá ser afastada a responsabilidade dos membros do conselho, por ausência de elementos para caracterizar como culposa ou dolosa a conduta de aprovar a previsão de indenização como norma geral.
****
Ante exposto, este representante do Ministério Público de Contas da União diverge parcialmente do encaminhamento sugerido pela unidade técnica, propondo em seu lugar:
acolher as alegações de defesa dos membros do Conselho Federal de Química e do Conselho Regional de Química da 20ª Região e julgar as respectivas contas regulares, dando-lhes quitação;
acolher parcialmente as alegações de defesa do sr. Evander Luiz Ferreira, julgar suas contas irregulares, condená-lo ao recolhimento do débito correspondente às indenizações por quilômetro rodado e às verbas de representação indevidas, além aplicar-lhe a multa prevista no art. 57 da Lei 8.443/1992."
É o relatório.

8.1. Silvio de Almeida Silva (12.865/OAB-MS), representando CRQ/MS;  
8.2. Luiz Carlos Braga de Figueiredo (16010/OAB-DF) e outros, representando Gil Anderi da Silva, Henio Normando de Souza Melo, Lourinaldo Vieira da Costa Braz, Maria Inez Auad Moutinho, Marcos Rivail da Silva, Newton Mário Battastini, Roberto Hissa, Augusto José Corrêa Gondim, Arnaldo Felisberto Imbiriba da Rocha, Abias Machado, Jose de Ribamar Oliveira Filho, Jesus Miguel Tajra Adad, Silvana Carvalho de Souza Calado e Suely Abrahao Schuh;  
8.3. Valquiria Sartorelli Pradebon (8.276/OAB-MS), representando Eduardo Eder da Silveira, Franksteffen Silva Maia e Roney Aparecido Gomes;  
8.4. Cláudio Damasceno Lopes e outro (42.239/OAB-DF) e outros, representando Leandro Honório.  
8.5. José Medina de Mendonça Neto (13.036/OAB-MS), representando Eduardo José de Arruda, Sílvio César de Oliveira e Lincoln Carlos Silva de Oliveira;  
8.6. Jociele Silva Link e outros (90.933/OAB-RS) e outros, representando Lourinaldo Vieira da Costa Braz, Henio Normando de Souza Melo, Marcos Rivail da Silva, Newton Mário Battastini, Silvana Carvalho de Souza Calado, Abias Machado e Luiz Pinheiro;  
8.7. Douglas de Oliveira Santos (14666/OAB-MS), representando Evander Luiz Ferreira.

Procurador Rodrigo Medeiros de Lima.

TOMADA DE CONTAS ESPECIAL ORIGINADA DE REPRESENTAÇÃO. CONSELHO DE FISCALIZAÇÃO PROFISSIONAL. PAGAMENTOS INDEVIDOS DE DIÁRIAS, REEMBOLSO POR QUILÔMETRO RODADO E AUXÍLIO DE REPRESENTAÇÃO AO EX-PRESIDENTE DA ENTIDADE. CITAÇÃO SOLIDÁRIA DO EX-PRESIDENTE E DE CONSELHEIROS RESPONSÁVEIS PELA APROVAÇÃO DAS NORMAS INTERNAS RELATIVAS AOS BENEFÍCIOS. APRESENTAÇÃO DE ALEGAÇÕES DE DEFESA. ACOLHIMENTO DAS DEFESAS DOS CONSELHEIROS. CONTAS REGULARES COM RESSALVA. NÃO ACOLHIMENTO DA DEFESA DO EX-PRESIDENTE. ILEGALIDADE NOS PAGAMENTOS. CONTAS IRREGULARES. DÉBITO. MULTA. CIÊNCIA.¿

TOMADA DE CONTAS ESPECIAL (TCE)

Secretaria de Controle Externo no Mato Grosso do Sul (Secex/MS).

Trata-se de tomada de contas especial instaurada por força do item 9.3 do Acórdão 1544/2016-TCU-Plenário em desfavor do Sr. Evander Luiz Ferreira, Presidente do CRQ/MS, bem como de conselheiros dos Conselhos Federal e Regional de Química do Mato Grosso do Sul, ante o pagamento indevido ao mencionado Presidente de valores a título de diárias, reembolso por quilômetro rodado e auxílio de representação no período de abril de 2008 a janeiro de 2015.
2.	Esclareça-se que o Acórdão 1544/2016-TCU-Plenário originou-se de representação (TC Processo 007.536/2014-3) formulada pelo Procurador da República Rodrigo Timóteo da Costa e Silva, noticiando o recebimento irregular de diárias e falta de prestação de contas por parte do referido gestor do CRQ/MS.
3.	Naquele processo, ficou evidenciado que o Sr. Evander Luiz Ferreira, Presidente do Conselho Regional de Química do Estado de Mato Grosso do Sul (ou Conselho Regional de Química-XXa. Região) , recebeu indevidamente pagamentos relativos a diárias, auxílio de representação e reembolso por quilômetro rodado no período de abril de 2008 a janeiro de 2015, totalizando aproximadamente o valor histórico de R$ 1,4 milhão. Essas verbas foram pagas em quase todos os dias úteis do período, transmudando sua natureza, de indenizatória para remuneratória, em desacordo com o caráter honorífico do cargo de Presidente do CRQ, conforme definido em lei.
4.	No caso das diárias, o benefício foi pago com base em alteração do Regimento Interno do Conselho, alteração essa que estabeleceu a possibilidade de pagamento de meia diária ao responsável segundo requisitos desconformes com aqueles aplicáveis ao instituto. Tal alteração foi aprovada pelo Conselho Federal de Química.
5.	No tocante ao auxílio de representação, os pagamentos foram feitos diariamente, ainda que o responsável estivesse exercendo suas atribuições dentro da própria entidade. Esses pagamentos contrariaram as orientações do CFQ, que entende que tais verbas são devidas apenas quando da participação em eventos externos.
6.	De sua vez, o reembolso por quilômetro rodado foi aprovado em reunião plenária do CRQ/MS, sem respaldo em lei ou qualquer outra norma vigente no Sistema CFQ/CRQ.
7.	Observe-se, ainda, que tais irregularidades foram praticadas com vistas a acomodar a situação pessoal do Sr. Evander Luiz Ferreira, que reside em Sidrolândia, município limítrofe a Campo Grande, sede do conselho. O responsável argumentou que não poderia prestar expediente no CRQ a expensas próprias. Todavia, foi ressaltado na representação que o ocupante do cargo de Presidente do CRQ/MS se incumbe da função por vontade própria, com plena ciência de seu caráter honorífico e da localização da sede da entidade, devendo assumir pessoalmente o ônus decorrente da opção de manter sua residência em localidade diversa.
8.	A partir desses fatos, o Tribunal conheceu da representação para considerá-la parcialmente procedente, determinou a conversão em tomada de contas especial e a citação do responsável, bem como dos conselheiros, estaduais ou federais, conforme o caso, que aprovaram as normas contendo os dispositivos irregulares que fundamentaram o pagamento de diárias, auxílio de representação e reembolso por quilômetro rodado. Na mesma ocasião, esta Corte tornou definitiva determinação expedida em sede de medida cautelar no sentido de que o CRQ/MS se abstivesse de prosseguir nos referidos pagamentos. 
9.	A Secex/MS promoveu a citação dos responsáveis, cujas alegações de defesa foram examinadas nas peças 193/194. De seu turno, o MP/TCU acolheu parcialmente a proposta de mérito formulada pela unidade técnica (peça 195) .
10.	A fim de propiciar melhor compreensão da matéria, passo a tratar separadamente de cada fato gerador do débito imputado. 
II - Diárias
11.	Conforme constatado na representação, o pagamento de meias diárias ao Sr. Evander Luiz Ferreira foi feito de forma cotidiana e permanente com base em alteração do Regimento Interno do CRQ/MS, aprovada pelo Conselho Federal de Química por meio da Resolução Ordinária/CFQ 15.508/2008 e efetuada um dia após a posse do responsável. Conforme o art. 25, § 2º, da mencionada resolução, "no caso do Presidente do Conselho Regional residir em outro município, em razão da necessidade de sua presença diária na Sede do CRQ XX, ser-lhe-á concedido o valor equivalente a meia diária por dia dedicado à Administração do Conselho". 
12.	A partir desse fato, a Secex/MS promoveu a citação do Sr. Evander Luiz Ferreira, beneficiário dos pagamentos, solidariamente com o Presidente, conselheiros e membro da Câmara Técnica do Conselho Federal de Química, responsáveis pela aprovação da Resolução Ordinária/CFQ 15.508/2008, pelos valores mensais recebidos pelo beneficiário de abril de 2008 a janeiro de 2015, quando os pagamentos foram suspensos pelo TCU, totalizando o valor histórico de R$ 527.077,50.
13.	Em sua defesa, o Sr. Evander Luiz Ferreira alegou que:
	a) as diárias foram recebidas com fundamento em normas editadas pelo conselho no uso de suas competências legais;
	b) o fato gerador efetivamente existiu, pois já residia em Sidrolândia antes de assumir a função, recebeu as diárias apenas nos dias em que se deslocou a Campo Grande e realmente necessitava se deslocar todos os dias para atuar na gestão do conselho;
	c) Sidrolândia não integra a região metropolitana de Campo Grande e, por esse motivo, percorria 190 km (ida e volta) ; 
	d) não seria justo utilizar seus próprios recursos financeiros para trabalhar pela entidade;
	e) situação análoga, envolvendo o CFQ, foi considerada regular nos autos do TC Processo 010.067/2003-8;
	f) os critérios utilizados pelo TCU para calcular o valor a ser ressarcido não levaram em consideração as prestações de contas enviadas pelo CRQ.
14.	Por sua vez, o Presidente e os demais membros do CFQ sustentaram que:
	a) a homologação do Regimento interno do CRQ/MS não se constituiu em ato pessoal de cada conselheiro, mas em decisão colegiada;
	b) não haveria nexo de causalidade entre a homologação do Regimento interno e o dano;
	c) apenas cumpriram a atribuição de dar encaminhamento à matéria, não participaram da irregularidade e não se locupletaram dela;
	d) a destinação dos pagamentos foi desvirtuada pelo ex-Presidente do CRQ/MS.
15.	A Secex/MS rejeitou as alegações de defesa de todos os responsáveis por entender que se afigurou ilegal a disposição do regimento aprovada pelo CFQ e, consequentemente, os pagamentos nela fundados.
16.	O MP/TCU divergiu desse posicionamento, pois considerou admissível, em caráter excepcional, a concessão de meias diárias ao ex-Presidente do CRQ/MS.
17.	 No entendimento do parecer, os normativos vigentes no âmbito do Sistema CFQ/CRQs não afirmavam expressamente que as diárias tinham caráter eventual e transitório, nem vedavam o pagamento de meia diária no deslocamento entre municípios limítrofes sem pernoite. Nesse contexto, defendeu que, embora a jurisprudência do TCU considere aplicável aos conselhos o disciplinamento contido no art. 58 da Lei 8.112/1990 quanto a diárias, a analogia não seria perfeita, vez que o presidente do conselho é agente honorífico, não remunerado. Por conseguinte, sustentou que a entidade deveria custear as despesas necessárias ao exercício da função, pois, do contrário, apenas as pessoas residentes na cidade onde se localiza a sede do conselho teriam interesse em assumir o encargo.     
18.	O Parquet também divergiu da tese constante do Acórdão 1544/2016-TCU-Plenário no sentido de que a concessão permanente de diárias teria dado caráter remuneratório à rubrica. Segundo argumentado, a natureza indenizatória da vantagem não se caracterizaria pela eventualidade ou transitoriedade, mas pela finalidade de compensar despesas geradas pelo exercício da função, como ocorre com o auxílio-alimentação e o auxílio-transporte.
19.	Assim, o MP/TCU entendeu que se deveria acolher as alegações de defesa do Sr. Evander Luiz Ferreira e, em consequência, dos integrantes do CFQ.
20.	Peço vênias para divergir do Ministério Público quanto à situação do Sr. Evander Luiz Ferreira.
21.	Antes da prolação do Acórdão 1544/2016-TCU-Plenário na representação que originou este processo, as resoluções editadas pelo CFQ apenas regulavam os valores e a respectiva sistemática de pagamento de diárias. No entanto, em discussão travada em outro processo desta Relatoria relativo a matéria análoga (recebimento de diárias pelo presidente do CRQ/SE para deslocamento entre os municípios limítrofes de Itabaiana e Aracaju em 2009/2010) , foi trazido documento expedido pela Assessoria Jurídica do CFQ em outubro de 2006, registrando que (fls. 113/114 - peça 66 do TC-Processo 014.227/2011-8) :
	"Respondendo ao presente questionamento devemos informar que a concessão de diárias está devidamente disciplinada na Lei 9.527, de 10 de dezembro de 1997, mais especificamente, no art. 58 e seus parágrafos, cujo teor transcrevemos abaixo:
	'Art. 58.  O servidor que, a serviço, afastar-se da sede em caráter eventual ou transitório para outro ponto do território nacional ou para o exterior, fará jus a passagens e diárias destinadas a indenizar as parcelas de despesas extraordinária com pousada, alimentação e locomoção urbana, conforme dispuser em regulamento. 
	§ 1o  A diária será concedida por dia de afastamento, sendo devida pela metade quando o deslocamento não exigir pernoite fora da sede, ou quando a União custear, por meio diverso, as despesas extraordinárias cobertas por diárias. 
	§ 2o  Nos casos em que o deslocamento da sede constituir exigência permanente do cargo, o servidor não fará jus a diárias.
	§ 3o  Também não fará jus a diárias o servidor que se deslocar dentro da mesma região metropolitana, aglomeração urbana ou microrregião, constituídas por municípios limítrofes e regularmente instituídas, ou em áreas de controle integrado mantidas com países limítrofes, cuja jurisdição e competência dos órgãos, entidades e servidores brasileiros considera-se estendida, salvo se houver pernoite fora da sede, hipóteses em que as diárias pagas serão sempre as fixadas para os afastamentos dentro do território nacional.'
	De acordo com a norma acima citada, as diárias somente poderão ser pagas em caráter eventual, transitório e, desde que quem as for receber não esteja se deslocando dentro de uma mesma região metropolitana, aglomeração urbana ou microrregião, constituídas por municípios limítrofes. No caso em destaque, cabe avaliar se as cidades de onde se deslocam os Conselheiros Regionais ou membros da diretoria até a sede do Conselho estão ou não dentro da região limítrofe da cidade de Aracaju." [Grifo no original.]
22.	A título de informação, anote-se que esse documento foi expressamente mencionado no voto que fundamentou o Acórdão 1544/2016-TCU-Plenário.
23.	Diferentemente do argumentado pelo MP, tem-se que a própria entidade federal considerava, como fundamento legal para a concessão de diárias, as disposições do art. 58 da Lei 8.112/90. E seguindo a lei, a orientação da entidade era de que a percepção de diárias se daria apenas em caráter eventual ou transitório e não seria devida em deslocamentos entre municípios limítrofes.
24.	Portanto, a situação do Sr. Evander Luiz Ferreira não se amoldava à lei, nem às orientações vigentes no âmbito do CFQ, pois ele efetivamente recebeu meia diária em quase todos os dias úteis de abril de 2008 a janeiro de 2015, isto é, de forma permanente, para se deslocar de Sidrolândia para a sede do CRQ/MS, localizada em Campo Grande, município vizinho ao de sua residência. A este respeito, é de se observar que, originalmente, Sidrolândia se constituía em distrito de Campo Grande, tendo sido elevada à categoria de município pela Lei Estadual 684/1953.
25.	Não se aplica ao caso em tela a hipótese levantada pelo MP/TCU no sentido de que o benefício teria o objetivo de incentivar profissionais de outras partes do Estado a exercerem a função, porque essa não era a situação do Sr. Evander Luiz Ferreira, que residia em município limítrofe a Campo Grande, a 70 Km de distância, ou a 57 km em vias pavimentadas, segundo o Perfil Socioeconômico de Campo Grande (editado pela Agência Municipal de Meio Ambiente e Planejamento da  Prefeitura de Campo Grande em 2017, capítulo 6, tabela 116[footnoteRef:2]) . Aliás, pode-se inferir que, se o responsável residisse em cidade distante da sede do Conselho, ele certamente não iria se empenhar em se deslocar diariamente até lá e, sim, organizaria as atividades com o fito de exercê-las periodicamente, com maiores intervalos de tempo. [2:  http://www.campogrande.ms.gov.br/planurb/wp-content/uploads/sites/18/2018/01/perfil-socioeconomico-2017.pdf acesso em 4/5/2020.] 
26.	Também não se discute aqui a tese acerca da necessidade de compensar os gastos pelo deslocamento, nem a natureza indenizatória das diárias. O que se questiona é a utilização ilegal e abusiva do benefício, eis que foi auferido pelo ex-Presidente do CRQ/MS para deslocamento entre municípios limítrofes de modo permanente, isto é, em praticamente todos os dias úteis ao longo de sete anos a fim de que ele dedicasse meio período às atividades do Conselho, como afirmado pelo próprio responsável no item 61 da defesa  (peça 190) .  Ou seja, todos os dias, o responsável se dirigia ao Conselho e despendia meio período no local, obtendo o indevido ganho mensal médio de R$ 6.400,00  (valor médio referente apenas às diárias, sem contabilização das demais vantagens que serão tratadas diante) . Ao que parece, não havia interesse em racionalizar as atividades de modo a concentrá-las em uma menor quantidade de dias por semana ou por mês.   
27.	Como já ressaltado nas análises que acompanharam o Acórdão 1544/2016-TCU-Plenário, dois requisitos legais para a concessão - local não limítrofe e caráter eventual ou transitório - não foram observados. Tem-se, por conseguinte, que houve ilegalidade na forma de aplicação da norma interna. 
28.	Com relação à existência de suposto precedente tratado no TC-Processo 010.067/2003-8 (Acórdão 1691/2004-TCU-Primeira Câmara) , observa-se que se refere a situação distinta desta aqui examinada. Naquele caso, foram suscitados indícios de pagamento de diárias a maior ao Presidente do CFQ nos deslocamentos do dirigente entre Brasília e Teresina, seu local de residência, quando da participação em reuniões plenárias. Logo, o precedente não abordou o pagamento permanente de diárias, nem o deslocamento entre municípios limítrofes. Por outro lado, destaque-se que, em justificativa apresentada na ocasião, o Presidente do CFQ confirmou que, no âmbito do sistema, o disciplinamento da concessão de diárias seguia as disposições do Decreto 343/1991, norma que então regulamentava o art. 58 da Lei 8.112/1990.
29.	No tocante ao cálculo do débito, não procede a argumentação de que ocorreu equívoco por não terem sido utilizadas as prestações de contas do CRQ/MS. Segundo se observa no processo de representação que originou esta TCE, o cálculo foi feito com base em planilhas, relatórios e recibos de diárias fornecidos pelo responsável em resposta a diligência desta Corte. Nesse cálculo, foram expurgados os valores correspondentes às diárias em viagens ou representações realizadas de acordo com os requisitos legais, conforme descrito no item 130 do relatório que acompanhou o Acórdão 1544/2016-TCU-Plenário (peça 06) . 
30.	Em vista dessas considerações, não se pode acolher a defesa do ex-Presidente do CRQ/MS, cabendo condená-lo a ressarcir os pagamentos ilegais de diárias recebidos.
31.	Já no tocante aos membros do Conselho Federal de Química, responsáveis pela aprovação do Regimento Interno do CRQ/MS contendo dispositivo referente à concessão, penso que o quadro traçado acima leva ao acolhimento de suas alegações de defesa.
32.	Como ficou demonstrado, a orientação vigente no CFQ era de que as disposições do art. 58 da Lei 8.112/1990 aplicavam-se às concessões de diárias. Nesse contexto, é razoável admitir que, quando da aprovação do regimento com a alteração constante do § 2º do art. 25 da norma, o entendimento era de que a aplicação se daria nos limites dessas orientações.
33.	Observe-se que esse entendimento é confirmado pelo teor das justificativas apresentadas pelo CFQ no bojo do TC-Processo 007.536/2014-3. Consoante exposto pela entidade, o objetivo da alteração efetuada no regimento do CRQ/MS foi regulamentar o recebimento de meia diária no caso de deslocamento para atuar no conselho sem pernoite "dentro do espírito que norteou o artigo 1º, § 1º, do Decreto 6.907, de 21/07/2009, que modificou o artigo 23 do Decreto 71.733 de 18/01/1973 (...) " (fls. 04-peça 56 do TC-Processo 007.536/2014-3) ". Registre-se que os referidos decretos regulamentavam o art. 58 da Lei 8.112/1990 no que se refere ao recebimento de meia diária.  
34.	Nessa esteira, pode-se também aceitar que não se intentou conceder autorização para pagamento de meia diária em caráter permanente e para deslocamento entre municípios limítrofes. Segundo constou do texto do dispositivo, no caso do Presidente do Conselho Regional residir em outro município, em razão da necessidade de sua presença diária na Sede do CRQ XX, ser-lhe-á concedido o valor equivalente a meia diária por dia dedicado à Administração do Conselho". Como se vê, apenas a expressão "presença diária" seria questionável. Contudo, é admissível interpretá-la como equivalente a "durante todo o dia" ou como uma redundância da expressão "por dia".
35.	Considerando a existência de orientações quanto à adoção do art. 58 da Lei 8.112/1990, penso que assiste razão aos membros do CFQ em considerar que houve um desvirtuamento na aplicação da norma pelo então Presidente do CRQ/MS.
36. 	Por conseguinte, cabe julgar as contas dos conselheiros do CFQ regulares com ressalva, visto que eles deveriam ter atuado com maior cuidado no exame da alteração regimental do CRQ/MS, de modo a evitar a aposição de expressão passível de ambiguidade na interpretação.
III - Reembolso por Quilômetro Rodado (ou Percorrido) 
37.	O reembolso por quilômetro percorrido foi criado pelo CRQ/MS, logo após a posse do Sr. Evander Luiz Ferreira, sem que houvesse normatização expedida pelo CFQ autorizando a instituição da verba indenizatória.
38.	Nesta TCE, foram citados o Sr. Evander Luiz Ferreira, beneficiário dos pagamentos, bem como os conselheiros que aprovaram a instituição do benefício, os Srs. Eduardo José de Arruda, Lincoln Carlos Silva de Oliveira, Eduardo Eder Silveira, Sílvio César de Oliveira, Frankesteffen Silva Maia, Leandro Honório e Roney Aparecido Gomes. Os pagamentos ocorreram entre junho de 2008 e janeiro de 2015, momento em que foram suspensos por medida cautelar desta Corte. Em valor histórico, foi pago o montante de R$ 297.476,00. 
39.	Nas alegações de defesa, o Sr. Evander Luiz Ferreira argumentou que:
	a) a indenização era legal, pois foi instituída em reunião plenária do CRQ/MS ocorrida em 27/6/2008;
	b) o conselho tem autonomia para conceder ajuda de custo a quem se desloque no interesse da entidade;
	c) a indenização objetivou compensar o desgaste de seu veículo e custear a manutenção e o combustível utilizado no deslocamento entre Sidrolândia e Campo Grande;
	d) somente recebia os valores quando efetivamente se deslocava para atuar no Conselho;
	e) os deslocamentos ocorreram em praticamente todos os dias úteis do período, porque havia a necessidade de despachar diariamente na sede do CRQ e a entidade não dispunha de veículo oficial;
	f) o fato gerador da indenização não se confundia com a meia diária recebida, vez que a diária tem o objetivo de custear a locomoção urbana, dentro da capital do Estado, enquanto o reembolso por quilômetro rodado guarda analogia com a concessão de passagens ou a indenização de transporte, conforme os arts. 58 e 60 da Lei 8.112/1990; 
	g) o pagamento era efetuado com base na marcação do hodômetro de seu carro para propiciar exatidão no reembolso, uma vez que a distância correta deveria ser traçada a partir do seu endereço até a sede do conselho; mesmo assim, afirma que recebeu menos da metade dos valores devidos;
	h) ocorreu equívoco no cálculo do débito, pois não foram utilizadas as prestações de contas do CRQ/MS.
40.	A então Secex/MS não acolheu as alegações de defesa por entender que não foram capazes de descaracterizar a ilegalidade na instituição do reembolso por quilômetro rodado.
41.	O MP/TCU também não acatou as alegações de defesa do Sr. Evander Luiz Ferreira, porém sob outro fundamento. Segundo o Parquet, a vantagem foi paga indevidamente, pois a despesa com deslocamento do Presidente do CRQ/MS entre sua residência e a sede do conselho, incluindo o trecho intermunicipal, era indenizada mediante pagamento de meia diária, cuja previsão regimental fora aprovada para tal finalidade.
42.	Manifesto-me de acordo com o parecer da Secex/MS, pois entendo que não havia amparo legal para a concessão do benefício.
43.	Verifica-se que a instituição do reembolso por quilômetro rodado não tem amparo na Lei 11.000/2004, que, no seu art. 2º, § 3º, limita-se a mencionar diárias, jetons e auxílios de representação, ao preconizar que "os Conselhos de que trata o caput deste artigo ficam autorizados a normatizar a concessão de diárias, jetons e auxílios de representação, fixando o valor máximo para todos os Conselhos Regionais".
44.	Em segundo lugar, tem-se que o reembolso por quilômetro rodado também não encontra respaldo na Resolução Ordinária 12.537/04-CFQ, que assim dispõe:
Art. 1, §2° - Quando os seus Conselheiros Regionais se deslocarem a serviço e no interesse do Sistema CFQ/CRQs, o CFQ poderá conceder a estes uma ajuda de custo de até sessenta por cento do valor da diária estabelecida para os Conselheiros Federais.
Art. 3°, § 1° - Os Conselhos Regionais poderão estabelecer os valores dos jetons até o limite dos jetons do Conselho Federal de Química, desde que os seus orçamentos o permitam".
45.	Observa-se que a norma autorizou o CFQ a delegar aos CRQs a prerrogativa de estabelecer os valores das diárias, e se necessário, conceder ajuda de custo para quem se deslocasse no interesse das entidades. No entanto, o reembolso por quilômetro rodado não pode ser confundido com a ajuda de custo. Esta tem fato gerador e base de cálculo distintos, ou seja, concedida pelo CFQ em deslocamento no interesse do Sistema e em valor equivalente a 60% da diária; ao passo que o reembolso tem como fato o custeio de combustível, manutenção e desgaste de veículo próprio utilizado em serviço e em valor correspondente a R$ 1,00 por km rodado.
46.	Em resposta a diligência desta Corte realizada no TC-Processo 007.356/2014-3 (fls. 04-peça 56) , o Conselho Federal de Química informou que não autorizou a instituição desse ressarcimento.
47.	Apenas como informação, anote-se que a instituição do reembolso não decorreu da edição de norma específica, precedida da designação de relator e do devido parecer, nos termos do art. 11 do Regimento Interno do CRQ/MS (fls.18-peça 23 do TC-Processo 007.356/2014-3) . A proposta foi apresentada pelo responsável na Reunião Ordinária de 27/6/2008 e aprovada pelos conselheiros na mesma ocasião (fls. 16-peça 23 do TC-Processo 007.356/2014-3) .
48.	Além da ausência de respaldo legal e normativo para a instituição e o pagamento do reembolso, registre-se que este foi pago ao Sr. Evander Luiz Ferreira em todos os dias úteis compreendidos entre junho de 2008 e janeiro de 2015, ou seja, em caráter permanente, da mesma forma que as diárias. Assim, a título de reembolsar o desgaste, a manutenção e o combustível para seu veículo, o Sr. Evander Luiz Ferreira recebeu, em média, o valor anual de R$ 45.300,00 ao longo do período de quase sete anos, ou o valor médio mensal de R$ 3.700,00, que se somou aos valores recebidos indevidamente a título de diárias e auxílio de representação.
49.	Ademais, deixando-se momentaneamente de lado a ilegalidade na instituição do benefício, verifica-se que não havia, no texto aprovado na reunião ordinária, autorização para que este fosse pago de forma permanente. De todo modo, aplicam-se ao reembolso por quilômetro rodado os mesmos comentários desenvolvidos a respeito das diárias quanto a sua utilização abusiva. 
50.	O responsável também discorreu acerca da diferença entre os fatos geradores das diárias e do reembolso por quilômetro rodado, assim como defendeu a contabilização do benefício com base na marcação do hodômetro de seu veículo. Essas questões foram aventadas de maneira acessória na representação, motivo pelo qual descabe aprofundar sua análise. Cumpre somente reforçar o comentário então alinhado no sentido de que a realização dos pagamentos deveria ter-se fundado na utilização de dados oficiais de distância intermunicipal. A marcação de distância registrada no hodômetro do veículo do responsável retirou a transparência e a confiabilidade dos valores tomados para cálculo do benefício, uma vez que não se poderia afirmar categoricamente que os valores registrados correspondiam exclusivamente a deslocamentos no interesse do CRQ/MS.
51.	Com relação aos critérios de cálculo do débito, repita-se que o cômputo foi feito com base em planilhas, relatórios e recibos fornecidos pelo responsável em resposta a diligência desta Corte (peça 06) . Em vista da ilegalidade na concessão do benefício, cabe a devolução da totalidade dos recursos recebidos a esse título.
52.	Feitas as considerações devidas, não se pode acolher a defesa do ex-Presidente do CRQ/MS, devendo-se condená-lo em débito correspondente aos pagamentos ilegais recebidos.
53.	De sua vez, os conselheiros alegaram que aprovaram a indenização por entenderem que havia amparo na Lei 2.800/1956 e na Lei 11.000/2004, bem como na Resolução Ordinária-CFQ 12.537/2004. Argumentaram que, a seu ver, o benefício deveria ter caráter excepcional e que o Sr. Evander Luiz Ferreira agiu com desvio de finalidade ao torná-lo permanente. Também alegaram que o ex-Presidente se negava a apresentar a prestação de contas desses ganhos, motivo pelo qual representaram ao MPF e à Justiça Federal. Por fim, contestaram a solidariedade imputada, já que não se beneficiaram das verbas indevidamente pagas ao Sr. Evander, nem ordenaram as despesas.
54.	A Secex/MS não acatou esses argumentos, tendo em vista a ilegalidade na instituição do benefício. 
55.	Por outro lado, o Ministério Público entendeu que caberia o acolhimento das defesas dos conselheiros. De acordo com o MP de Contas, não seria desarrazoada a previsão de indenização do uso de veículo própria a serviço da entidade e, além disso, os termos da aprovação da indenização não autorizavam o pagamento pelo translado diário da residência do Presidente à sede do conselho, como acabou acontecendo.  
56.	Concordo com o Ministério Público, mas a partir de razões parcialmente divergentes.
57.	É fato que não há como afastar a ausência de amparo legal ou regulamentar para a instituição do reembolso por quilômetro rodado, como já se explanou anteriormente. Entretanto, há atenuantes que devem ser considerados em favor dos responsáveis.
58.	Em consonância com o MP/TCU, entendo que, na aprovação do benefício, não se autorizou que este fosse pago de maneira permanente, ou seja, em quase todos os dias úteis ao longo de sete anos. Conforme constou do texto, o reembolso seria devido "no caso de haver necessidade" e "a serviço", o que denota eventualidade. Nessa esteira, há que se concordar que a transmutação do reembolso em benefício permanente decorreu de desvio de finalidade praticado pelo Sr. Evander.  
59.	Como ponto fulcral para atenuar a falha na aprovação do reembolso, há o fato de que, quando tomaram ciência das irregularidades, os conselheiros, em especial os Srs. Eduardo José de Arruda, Lincoln Carlos Silva de Oliveira e Leandro Honório, encaminharam denúncia a respeito da matéria ao Ministério Público Federal, consoante se observa no TC-Processo 007.356/2014-3 (fls. 28/30-peça 01 daquele processo e fls. 73/79-peça 119 destes autos) . 
60.	Na ata da sessão plenária extraordinária realizada no CRQ/MS em fevereiro de 2014, consta que os indícios de ocorrência das irregularidades em tela motivaram os conselheiros citados nesta TCE a exigir formalmente do Presidente Evander Luiz Ferreira a apresentação das prestações de contas, bem como explicações sobre a transferência de recursos do conselho, em valores de até R$ 24.000,00 mensais, para a conta bancária particular do gestor (fls. 83/86-peça 119) . 
61.	Nesse contexto, penso que seria injusto responsabilizar os defendentes em conjunto com o Sr. Evander Luiz Ferreira, já que eles exerceram suas atribuições fiscalizatórias e contribuíram para o descortino das irregularidades, subsidiando as apurações do MPF que deram origem à representação encaminhada a esta Corte. 
62.	Por conseguinte, cabe acolher as alegações de defesa dos conselheiros, em caráter excepcional, para julgar suas contas regulares com ressalva. 
 
IV - Auxílio de Representação
63.	Constatou-se no processo de representação que o ex-Presidente Evander Luiz Ferreira recebeu auxílio de representação diariamente para exercer suas atribuições dentro da própria entidade no período compreendido entre abril de 2008, início do mandato, e janeiro de 2015, quando o benefício foi suspenso por medida cautelar desta Corte.
64.	Assim, o responsável foi citado pelas parcelas mensais recebidas, totalizando o valor histórico de R$ 698.730,00.
65. 	Nas alegações de defesa, o ex-gestor argumentou que:
	a) a verba de representação tinha amparo na Resolução Ordinária-CFQ 20.867;
	b) o benefício não tinha caráter indenizatório, não se confundindo com diárias e indenização de transporte, pois se constituía em uma gratificação;
	c) a gratificação era devida em decorrência das atividades relativas à função, vez que o Presidente participava diariamente de eventos e recebia pessoas, devendo se portar e se vestir de modo adequado;
	d) o cálculo do débito não levou em conta as prestações de contas do CRQ/MS.
66.	A Secex/MS não acatou essas alegações.
67.	Igualmente, o MP/TCU não acolheu a argumentação, por entender que não há sentido em representar a entidade perante a própria entidade. O parecer também fundou seu posicionamento na manifestação do CFQ acostada no TC-Processo 007.356/2014-3, que afirmou que o recebimento de auxílio de representação somente seria cabível em eventos promovidos por outras entidades. 
68.	Concordo com esses pronunciamentos.
69.	O auxílio de representação encontra fundamento no art. 2º, § 3º, da Lei 11.000/2004, que, estabelece: "os Conselhos de que trata o caput deste artigo ficam autorizados a normatizar a concessão de diárias, jetons e auxílios de representação, fixando o valor máximo para todos os Conselhos Regionais".
70.	No âmbito do Sistema CFQ/CRQ, as resoluções até então editadas apenas estabeleciam o valor do benefício, sem definir os critérios para concessão da verba. Todavia, o CFQ respondeu à oitiva encaminhada por esta Corte no processo de representação informando que a orientação vigente no sistema era de que a verba se aplicava somente a eventos promovidos por outras entidades.
71.	A jurisprudência desta Corte tem admitido o recebimento da verba de representação pelos membros dos conselhos de fiscalização profissional, desde que condicionado à posterior comprovação da efetiva aplicação dos recursos nas despesas a que se destinam, de modo a evitar que fique caracterizado o recebimento de "remuneração". Ademais, este Tribunal entende que a verba de representação tem caráter eventual, transitório e indenizatório, assim como não abrange as despesas cobertas por outros benefícios, como diárias, no tocante a alimentação e deslocamento urbano (vide e.g. Acórdão 1163/2008-TCU-Primeira Câmara e 1.535/2008-1ª Câmara; Acórdão 406/2011-TCU-Plenário) .
72.	Portanto, a verba de representação é devida pelo ato de representar institucionalmente a entidade junto a terceiros de forma eventual. A prática adotada pelo Sr. Evander Luiz Ferreira contrariou esses fundamentos e resultou no pagamento de mais uma parcela ilegal e permanente ao responsável. Registre-se que, no período de sete anos, o ex-gestor recebeu mensalmente, em média, a quantia histórica de R$ 8.521,00.
73.	Quanto a suposto equívoco no cálculo do débito, anote-se que a contabilização das parcelas ilegais baseou-se em planilhas, relatórios e recibos fornecidos pelo responsável na fase de apuração da representação. Conforme registrado no item 130 do relatório que acompanhou o Acórdão 1544/2016-TCU-Plenário (peça 06) , foram expurgados do débito os pagamentos de auxílio de representação referentes à participação do Presidente do CRQ/MS em eventos em outras entidades e/ou instituições, visto que estes se afiguraram conformes com o fato gerador da rubrica.
74.	Em face do exposto, não se acolhe a defesa do responsável, motivo pelo qual cumpre condená-lo em débito equivalente às quantias ilegalmente recebidas.
V - Considerações Finais
75.	Ficou demonstrado nos autos que, no período de abril de 2008 a janeiro de 2015, o Sr. Evander Luiz Ferreira, então Presidente do CRQ/MS, recebeu pagamentos a título de diárias, reembolso por quilômetro percorrido e auxílio de representação em desacordo com as normas legais e regulamentares que regem a atuação das entidades integrantes do Sistema CFQ/CRQ, bem assim em desacordo com os princípios da legalidade, moralidade e da economicidade.
76.	No caso em tela, observou-se que houve o desvirtuamento na concessão de diárias e auxílio de representação, que foram pagos diária e permanentemente ao responsável, sem que fossem observados os requisitos legais aplicáveis (eventualidade, transitoriedade, deslocamento entre municípios não limítrofes e representação perante terceiros) . Já quanto ao reembolso por quilômetro percorrido, os pagamentos foram feitos sem qualquer respaldo legal.
77.	Na condição de gestor máximo da entidade, o Sr. Evander Luiz Ferreira autorizou a realização de pagamentos ilegais em benefício próprio a título de verbas indenizatórias e, portanto, sem a incidência de tributos, totalizando o ganho mensal médio de R$ 18.621,00 (em valores históricos) . No período de quase sete anos, o montante aproximado de R$ 1,4 milhão foi indevidamente auferido pelo responsável. 
78.	Nessas condições, entendo que não há comprovação da boa-fé do responsável, motivo pelo qual as contas podem ser julgadas irregulares desde já, condenando-se o responsável em débito na forma discriminada na citação.
79.	Considerando também que a data de ocorrência dos primeiros pagamentos irregulares situa-se no dia 02/05/2008, que a citação foi ordenada pelo item 9.4 do Acórdão 1544/2016-TCU-Plenário publicado no DOU em 22/06/2016 e que a ciência do representante legal do responsável quanto à citação ocorreu em 14/03/2017, conclui-se que não se operou a prescrição da pretensão punitiva do TCU.
80.	Consequentemente, cabe aplicar ao Sr. Evander Luiz Ferreira a multa prevista no art. 57 da Lei 8.443/1992 ante a gravidade dos fatos tratados neste processo.
	
	Ante o exposto, manifesto-me por que o Tribunal aprove o acórdão que ora submeto à deliberação deste Colegiado. 
TCU, Sala das Sessões Ministro Luciano Brandão Alves de Souza, em 24 de junho de 2020.
AUGUSTO SHERMAN CAVALCANTI 
Relator